ACORDAO-COMPLETO-2543209

ACÓRDÃO 4555/2022 ATA 28/2022 - PRIMEIRA CÂMARA

VISTOS, relatados e discutidos estes autos de processo de prestação de contas ordinárias da Fundação Universidade de Brasília, relativas ao exercício de 2008,
ACORDAM os Ministros do Tribunal de Contas da União, reunidos em sessão da Primeira Câmara, ante as razões expostas pelo relator, em:
9.1. considerar revel o Sr. Timothy Martin Mulholland, nos termos do art. 202, § 8º, do Regimento Interno do TCU;
9.2. rejeitar as razões de justificativa apresentadas pelo Sr. Alexandre Lima, sem, contudo, aplicar-lhe multa, tendo em vista a consumação da prescrição punitiva, nos termos do Acórdão 1441/2016-TCU-Plenário;
9.3. julgar regulares, com fundamento nos arts. 1º, inciso I, 16, inciso I, 17 e 23, inciso I, da Lei 8.443/1992 c/c os arts. 1º, inciso I, 207 e 214, inciso I, do Regimento Interno do Tribunal, as contas dos Srs. Alexandre Bernardino Costa, Antônio Wilson Botelho de Souza, Carlos Alberto Rodrigues da Cunha, Denise Bomtempo Birche de Carvalho, Doris de Jesus Naves, Edgar Nobuo Mamiya, Erico Paulo Siegmar Weidle, Flávio Rabelo Versiani, Jacques Rocha Velloso, Jaime Martins de Santana, João Carlos Teatini de Souza Climaco, Joaquim José Soares Neto, José Carlos Balthazar, José Augusto Abreu Sa Fortes, José Geraldo de Sousa Junior, João Batista de Souza, João Cláudio Todorov, Jonatas de Franca Barros, Leila Chalub Martins, Luis Afonso Bermudez, Marcia Abrahão Moura, Marco Antonio Amato, Mauro Luiz Rabelo, Murilo Silva de Camargo, Marcio Martins Pimentel, Norberto Abreu e Silva Neto, Pedro Murrieta Santos Neto, Pedro Sadi Monteiro, Rachel Nunes da Cunha, Reinhardt Adolfo Fuck, Ricardo Ladeira, Ricardo Staciarini Puttini, Roberto Armando Ramos de Aguiar, Silvano da Silva Pereira, Sílvio Quezado e Wellington Lourenço de Almeida, dando-lhes quitação plena;
9.4. julgar irregulares, com fundamento no art. 16, inciso III, alínea "b", c/c arts. 201, §2º, 205 e 209, inciso II, do Regimento Interno do TCU, as contas dos Srs. Timothy Martin Mulholland e Alexandre Lima;
9.5. dar ciência à Fundação Universidade de Brasília de que:
9.5.1. cabe as seus gestores, em dever de autotutela e de ofício, o poder-dever de adotar as medidas necessárias para a continuidade e a conclusão dos procedimentos administrativos que tratam da restituição de valores ao Erário e das Tomadas de Contas Especiais (itens 24-30 e 32-47 do relatório instrutivo) , independentemente de determinações ou de monitoramento por parte do Tribunal, sujeitando-lhes à imputação de sanções pela não adoção das providências necessárias (art. 58 da Lei 8.443/1992) , o que poderá ser reexaminado em futuras ações de controle;
9.5.2. os processos relativos aos servidores de matrículas SIAPE 404702 e 402630 foi irregularmente arquivado, visto que a cessão dos dois professores à Fepecs, com a manutenção da percepção da gratificação por dedicação exclusiva, contrariou não apenas o art. 14 do Decreto 94.664/1987, mas também as disposições contidas na Lei 11.526/2007, art. 2º, §§ 1º a 3º, em vigor desde 2001, por força da MP 2136-36, de 27/3/2001, que vedava a cessão de servidores da esfera federal para a distrital com a manutenção da percepção da vantagem relativa ao regime de dedicação exclusiva, cabendo, então, a restituição dos valores recebidos indevidamente; e considerando, ademais, que não se aplica a nenhum desses processos o instituto da prescrição, nos moldes do estabelecido mediante a Súmula-TCU nº 282;
9.6. determinar à SecexEducação que inclua no próximo ciclo do "Acompanhamento das TCE na fase interna das Universidades Federais" o exame da situação das tomadas de contas especiais tratadas nos presentes autos, tomando as providências a seu cargo, no âmbito de representação própria, no caso da constatação de negligência no respectivo andamento de tais processos;
9.7. encaminhar cópia desta decisão à Fundação Universidade de Brasília (FUB) e aos responsáveis.
9.8. arquivar os presentes autos.

PRESTAÇÃO DE CONTAS. Prestação de Contas Ordinária de Fundação Universidade de Brasília relativa ao Exercício Financeiro de 2008.

Primeira Câmara

Fundação Universidade de Brasília.

3. Interessados/Responsáveis:
3.1. Interessados: Fundação Universidade de Brasília (00.038.174/0001-43); Ministério da Educação.
3.2. Responsáveis: Alexandre Bernardino Costa (XXX.303.571-XX); Alexandre Lima (XXX.993.756-XX); Antonio Wilson Botelho de Sousa (XXX.591.101-XX); Carlos Alberto Rodrigues da Cunha (XXX.759.046-XX); Denise Bomtempo Birche de Carvalho (XXX.672.421-XX); Doris de Jesus Naves (XXX.850.271-XX); Edgar Nobuo Mamiya (XXX.111.778-XX); Erico Paulo Siegmar Weidle (XXX.007.520-XX); Flávio Rabelo Versiani (XXX.481.296-XX); Jacques Rocha Velloso (XXX.960.687-XX); Jaime Martins de Santana (XXX.595.651-XX); Joao Carlos Teatini de Souza Clímaco (XXX.063.901-XX); Joaquim José Soares Neto (XXX.925.271-XX); Jose Carlos Balthazar (XXX.167.450-XX); José Augusto Abreu Sa Fortes (XXX.401.657-XX); José Geraldo de Sousa Júnior (XXX.173.968-XX); João Batista de Sousa (XXX.241.096-XX); João Cláudio Todorov (XXX.929.138-XX); Jônatas de Franca Barros (XXX.376.341-XX); Leila Chalub Martins (XXX.415.041-XX); Luis Afonso Bermudez (XXX.056.900-XX); Marcia Abrahao Moura (XXX.590.531-XX); Marco Antonio Amato (XXX.539.301-XX); Mauro Luiz Rabelo (XXX.761.901-XX); Murilo Silva de Camargo (XXX.450.041-XX); Márcio Martins Pimentel (XXX.946.681-XX); Norberto Abreu e Silva Neto (XXX.864.718-XX); Pedro Murrieta Santos Neto (XXX.047.801-XX); Pedro Sadi Monteiro (XXX.726.260-XX); Rachel Nunes da Cunha (XXX.459.801-XX); Reinhardt Adolfo Fuck (XXX.539.401-XX); Marcelo Ladeira (XXX.357.921-XX); Ricardo Staciarini Puttini (XXX.786.661-XX); Roberto Armando Ramos de Aguiar (XXX.566.888-XX); Silvano da Silva Pereira (XXX.615.411-XX); Sylvio Quezado de Magalhaes (XXX.243.021-XX); Timothy Martin Mulholland (XXX.829.971-XX); Wellington Lourenco de Almeida (XXX.576.891-XX).

13.1. Ministros presentes: Walton Alencar Rodrigues (Presidente), Benjamin Zymler (Relator), Vital do Rêgo e Jorge Oliveira.
13.2. Ministros-Substitutos presentes: Augusto Sherman Cavalcanti e Weder de Oliveira.

BENJAMIN ZYMLER

Trata-se das contas anuais da Fundação Universidade de Brasília, exercício 2008, sobrestadas por força do Acórdão 1538/2013-TCU-Primeira Câmara, até que fosse apreciados os TCs Processo 010.479/2011-2, Processo 029.170/2010-9, Processo 029.166/2010-1, Processo 006.493/2012-2, Processo 010.481/2011-7 e Processo 037.326/2011-2.
Transcrevo, com os ajustes de forma necessários, a derradeira instrução elaborada no âmbito da SecexEducaçaõ (peça 165) :
"HISTÓRICO
3.	O presente processo de contas foi encaminhado pela CGU com a proposta de considerar regular com ressalvas as contas de parte dos gestores da UNB e regular as de outros, conforme o Certificado e o Parecer de Auditoria (peça 12, p. 1-6) .
4.	Na primeira instrução (peça 26) , a cargo da então 6ª Secretaria de Controle Externo, houve abrangente análise das contas nessa instrução. O auditor-instrutor entendeu que todas as constatações do Órgão de Controle Interno, à exceção da ressalva referente a inobservâncias das regras do regime de dedicação exclusiva, poderiam ser consideradas como falhas formais, tendo em vista a não evidenciação de danos relevantes e a adoção de medidas por parte da instituição no sentido de fortalecer os mecanismos de controle interno. Assim, a conclusão foi por manter as ressalvas e dar ciência acerca da ocorrência de irregularidades relacionadas à gestão dos Cartões de Pagamento do Governo Federal. Entretanto, foi proposto o sobrestamento dos autos até a apreciação dos TCs Processo 010.479/2011-2, Processo 029.170/2010-9, Processo 029.166/2010-1, Processo 006.493/2012-2, Processo 010.481/2011-7 e Processo 037.326/2011-2, acatada pelo Ministro Relator. Esses processos originaram-se do Relatório de Demandas Especiais da CGU (RDE) 00190.014992/2008-28. O TCU proferiu o Acórdão 1538/2013-TCU-Primeira Câmara, Relator Benjamin Zymler (peça 29) . 
5.	Na segunda intervenção da Unidade, dessa vez a SecexEducação, o Diretor da 4ª Diretoria Técnica propugnou pelo prosseguimento do exame dos autos, considerando o encerramento dos seis processos sobrestantes (Despacho de peça 76) , após o exame sumário da documentação oriunda da CGU referente ao Processo Administrativo Disciplinar (PAD) 00190.042641/2009-98 (peças 30 a 75) , que tratou de supostas irregularidades relacionadas ao Projeto Seguro-Desemprego, executado indiretamente pela Fundação de Estudos e Pesquisas em Administração (Fepad) . O tema está vinculado ao item 3.3 do RDE 00190.014992/2008-28-D (peça 31, p. 8-15) 
6.	Transcreve-se a seguir a tabela elaborada pelo AUFC autor da instrução de peça 132 (p. 1-2) , demonstrando a situação dos processos que haviam sobrestado a prestação de contas:
Tabela 1 - Situação dos processos sobrestantes no despacho de peça 76
	Processo que causou sobrestamento
	Tema do RDE
	
	Processo 029.166/2010-1 (REPR) 
	Finatec (Fundação de Apoio) 
	Apreciado conforme Acórdão 3689/2012-TCU-Segunda Câmara, com determinações à CGU para que informasse sobre as providências adotadas por FUB e Finatec. A decisão foi monitorada pelo MON Processo 017.128/2012-9 e ambos foram encerrados sem que tivesse havido a imputação de responsabilidade por irregularidade a qualquer dos responsáveis das presentes contas.

	Processo 029.170/2010-9 (REPR) 
	Fubra (Fundação de Apoio) 
	Apreciado conforme Acórdão 3690/2012-TCU-Segunda Câmara, com determinações à CGU para que informasse sobre as providências adotadas por FUB e Fubra. A deliberação foi monitorada pelo MON Processo 017.130/2012-3 e ambos foram encerrados sem que tivesse havido a imputação de responsabilidade por irregularidade a qualquer dos responsáveis das presentes contas.

	Processo 010.479/2011-2 (MON) 
	Fepad (Fundação de Apoio) 
	Monitoramento das providências adotadas pela  FUB e pela Fepad do Acórdão 2185/2011-TCU-Segunda Câmara, proferido na Representação TC Processo 018.568/2009-8. Ambos foram encerrados sem que tivesse havido a imputação de responsabilidade por irregularidade a qualquer dos responsáveisdas presentes contas. Foi informado pela FUB a instauração de 5 PADs para apuração de diversos itens; entre eles o PAD 00190.042641/2009-98, cuja cópia foi juntada aos autos (peças 30-75) , com a conclusão pela demissão dos servidores [...]

	Processo 006.493/2012-2 (MON) 
	EDU (Editora da UnB) 
	Monitoramento do Acórdão 762/2012-TCU-Segunda Câmara, proferido na Representação TC Processo 018.571/2009-3, em que foi determinado à Secretaria Federal de Controle Interno (SFC/CGU) para que informasse as medidas acerca das irregularidades apontadas no RDE 00190.014992/2008-28. No processo de monitoramento foram determinadas medidas à FUB, inclusive a instauração de eventual TCE para ressarcimento dos danos apurados (Acórdão 2200/2015-TCU-Segunda Câmara) . Esse processo teve seguimento, destacando-se a determinação, no Acórdão 2829/2016-TCU-Primeira Câmara, para que a FUB enviasse a TCE objeto do Acórdão 2200/2015-TCU-Segunda Câmara; por fim, por meio do Acórdão 6376/2018-TCU-Primeira Câmara (proferido no MON TC Processo 029.112/2016-8) , foram consideradas cumpridas as determinações do Acórdão 2829/2016-TCU-Primeira Câmara e o processo foi encerrado, não persistindo mais o motivo para o sobrestamento das contas. 

	Processo 010.481/2011-7 (MON) 
	Patrimônio Imobiliário da UnB
	Monitoramento do Acórdão 2187/2011-TCU-Segunda Câmara, proferido no TC Processo 018.574/2009-5 (REPR) . Processo encerrados sem que tivesse havido a imputação de responsabilidade por irregularidade a qualquer dos responsáveis das presentes contas

	Processo 037.326/2011-2 (MON) 
	Contratação de prestadores de serviços
	Monitoramento do Acórdão 11601/2011-TCU-Segunda Câmara, proferido no processo de Representação TC Processo 018.577/2009-7.  Encerrados sem que tivesse havido a imputação de responsabilidade por irregularidade a qualquer dos responsáveis [...].

7.	Como conclusão do PAD 00190.042641/2009-98 (peça 74) , o Ministro da Educação determinou, por meio da Portaria 139, de 25/12/2015, a demissão dos Srs. Timothy Martin Mulholland (Reitor no período de 1º/1 a 14/4/2008, conforme peça 26) e Alexandre Lima (Diretor Executivo da Editora da UNB entre 1/1 e 18/3/2008) e a aplicação da penalidade de advertência ao Sr. Antônio Carlos Ferreira de Souza Leal (não arrolado nestes autos) , que elaborou o Termo de Referência relativo ao contrato da UNB com a Fepad.
8.	Em resumo, a Comissão do PAD concluiu: i) em 14/11/2007, a Secretaria de Políticas Públicas de Emprego do Ministério do Trabalho e Emprego (MTE) e a UnB firmaram parceria destinada a avaliar, de forma integrada, as ações do Programa Seguro-Desemprego e do Plano Nacional de Qualificação 2007; ii) o MTE transferiu para a UnB o valor de R$ 2.499.941,00,  disponibilizado para a Editora da instituição, a EDU (UG 154078) , cujo responsável era o Sr. Alexandre Lima; iii) a UnB elaborou termo de referência genérico, sem detalhamentos necessários, e o encaminhou em dia 21/12/2007 para a Fepad; iv)  em 27/12/2007 foi celebrado contrato, mediante dispensa de licitação fundamentado no  art. 24, XIII da Lei 8.666/1993 e na Lei 8.958/1994, entre a UnB e a Fepad, cujo objeto foi a realização de "Estudo Preliminar, Metodologia de Avaliação e Avaliação Piloto no âmbito do Seguro Desemprego e dos Serviços de Intermediação de Mão de Obra e Serviços de Qualificação Social e Profissional, de acordo com o Termo de Referência em anexo, que passa a ser parte integrantes deste documento"; v) o contrato foi assinado pelo então Reitor Timothy Martin Mulholland e por Cláudio de Moraes Machado pela Fepad; vi) demais etapas do projeto foram executadas diretamente por meio do Centro de Pesquisas de Opinião Pública da UnB (DATAUnb) ; vii) os serviços técnicos contratados poderiam ter sido executados pelo DATAUnb, não justificando a necessidade de contratação; viii) o projeto teria sido executado na prática por esse órgão; ix) ausência de motivação, de pesquisas prévias, orçamentos e justificativas de preços na contratação direta da Fepad; x) ausência da verificação da qualificação técnica-operacional e econômico-financeira da Fepad; xi) a contratação da Fepad teria auxiliado na sua recuperação econômica; xii) a Unb e o seu Reitor teriam conhecimento dos problemas financeiros enfrentados pela Fepad; xiii) teria havido a retenção de 18% do valor pago pela UnB a título de taxa administrativa, sem ter previsão no contrato; xiv) a Fepad teria atuado como simples interveniente financeiro; xv)  teria havido pagamentos a servidores, em especial da própria UnB.
9.	Destaca-se que a maior parte dos atos irregulares ocorreu ainda em 2007, na escolha e na contratação da Fepad como executora de parcela do projeto.
10.	Após o despacho de peça 76, foi elaborada a instrução de peça 77, na qual foram examinados mais detidamente os documentos de peças 30-75. Asseverou o autor da instrução, quanto à conclusão do PAD, que os fatos apurados, embora graves, não afetariam de forma significativas as presentes contas do exercício de 2008 em função do decurso de tempo decorrido, que limitaria o exercício da ampla defesa, e que os atos de gestão envolvendo a celebração do contrato pactuado entre UnB e Fepad ocorreram em 2007 e as irregularidades relativas a 2008 seriam "meros desdobramentos operacionais". Além disso, o valor do contrato - R$ 2.499.941,00, descentralizados pelo então Ministério do Trabalho e Emprego (MTE) , não seria representativo face ao orçamento global de R$ 880 milhões da UnB. Ademais, considerou despiciendas propostas de determinação formuladas na instrução anterior (peça 26, elaborada em 2012) , face ao tempo decorrido, concluindo pela proposta de mérito com julgamento pela regularidade com ressalvas do Sr. Timothy Martin Mulholland e do Sr. Alexandre Lima e pela regularidade dos demais responsáveis. Foi ratificada, assim, a conclusão da instrução de peça 26, no sentido de que as constatações do Controle Interno deveriam ser consideradas falhas formais, sem comprovação de danos de maior monta, e que a UnB demonstrou a adoção de providências para "fortalecer seus mecanismos de controle interno acerca da utilização do suprimento de fundos, via cartão corporativo, por meio do estabelecimento de normativos e controle dos níveis da realização do gasto" (peça 77, item 59) . 
11.	Transcreve-se a seguir a proposta de encaminhamento constante da instrução de peça 77 (grifos constam do original) :
63.1.	Levantar o sobrestamento destes autos;
63.2.	Com fundamento nos arts. 1º, inciso I, 16, inciso I, 17 e 23, inciso I, da Lei 8.443/1992 c/c os arts. 1º, inciso I, 207 e 214, inciso I, do Regimento Interno, que sejam julgadas regulares as contas de: [...], dando-lhes quitação plena.
63.3.	Com fundamento nos arts. 1º, inciso I, 16, inciso II, 18 e 23, inciso II, da Lei 8.443/1992, c/c os arts. 1º, inciso I, 208 e 214, inciso II, do Regimento Interno, que sejam julgadas regulares com ressalvas contas do Sr. Timothy Martin Mulholland (CPF 150.829.97149) , ex-Reitor da UnB, dando-lhe quitação, em face das falhas abaixo especificadas:
	a) Item 1.1.5.1 do Relatório de Auditoria de Gestão 224760 - Constatação 24 (peça 11, p. 47-49) : Falta de providências frente à inobservância do regime de dedicação exclusiva de professores da FUB;
	b) Execução do Contrato 6514 (processo FUB 23106.017035/2007-51) com a Fundação de Estudos e Pesquisas em Administração e Desenvolvimento (Fepad) , mesmo presentes as irregularidades destacadas no item 3.3 do Relatório de Demandas Especiais (RDE) da CGU de n. 00190.014992/2008-28-D e no Processo Administrativo Disciplinar 00190.042641/2009-98.
63.4.	Com fundamento nos arts. 1º, inciso I, 16, inciso II, 18 e 23, inciso II, da Lei 8.443/1992, c/c os arts. 1º, inciso I, 208 e 214, inciso II, do Regimento Interno, que sejam julgadas regulares com ressalvas contas do Sr. Alexandre Lima (CPF XXX.993.756-XX) , ex-Diretor da Editora da UnB (EDU) , dando-lhe quitação, em face da falha abaixo especificadas:
	a) Execução do Contrato 6514 (processo FUB 23106.017035/2007-51) com a Fundação de Estudos e Pesquisas em Administração e Desenvolvimento (Fepad) , mesmo presentes as irregularidades destacadas no item 3.3 do Relatório de Demandas Especiais (RDE) da CGU de n. 00190.014992/2008-28-D e no Processo Administrativo Disciplinar 00190.042641/2009-98.
63.5.	Encaminhar à Fundação Universidade de Brasília (FUB) o acórdão que vier a ser proferido, com o alerta de que o relatório e o voto que fundamentam a deliberação podem ser consultados no endereço www.tcu.gov.br/acordaos;
63.6.	Arquivar o processo, com fundamento no art. 169, III, do Regimento Interno do TCU.
12. 	O Representante do MP-TCU divergiu da Unidade Técnica (Parecer de peça 79) . Entendeu que as ocorrências tratadas no mencionado PAD, ensejadoras de pena de demissão dos Srs. Timothy Martin Mulholland (Reitor no período de 1º/1 a 14/4/2008) e Alexandre Lima (Diretor Executivo da Editora da UNB entre 1/1 e 18/3/2008) e a aplicação da penalidade de advertência ao Sr. Antônio Carlos Ferreira de Souza Leal (não arrolado nestes autos) , que elaborou o Termo de Referência relativo ao contrato da UNB com a Fepad, seriam críticas e que deveriam ser tratadas nos autos, não vislumbrando óbice relativo ao expressivo decurso de tempo. Ademais, opinou ser necessário obter informações acerca das três TCEs recomendadas pela comissão de PAD (peça 71, p. 39-40) e discordou do exame com relação a um dos itens apontados no Relatório da CGU, o da inobservância do regime de dedicação exclusiva (peça 11, item 1.1.5.1, p. 47-49) , propondo diligência para verificar as medidas adotadas pela Universidade, considerando que estavam sendo tomadas providências com vistas à restituição das gratificações recebidas indevidamente pelos professores. No que tange a deixar de efetuar encaminhamentos relacionados a outras constatações ante o prazo decorrido (emissão de ciência acerca do rol de responsáveis e dos cartões corporativos) , anuiu à proposta da Unidade.
13. 	O Ministro-Relator acatou o Parecer e determinou o levantamento do sobrestamento, a apuração dos fatos tratados no PAD 00190.042641/2009-98 que diziam respeito ao exercício de 2008, com a promoção das diligência e oitivas necessárias, e a diligência à FUB com vistas a obter informações sobre a efetiva restituição das gratificações recebidas indevidamente por professores em regime de dedicação exclusiva, tratados no item 1.1.5.1 do relatório da CGU e no item 1.6.1.1 do Acórdão 4029/2008-TCU-Primeira Câmara (Despacho de peça 80) .
14. 	O Diretor da 4ª Diretoria Técnica da SecexEducação, em atendimento à determinação do Ministro, e considerando as três possíveis irregularidades mencionadas à peça 79 pelo parquet de Contas, quais sejam a irregular percepção de taxa de administração de 18% pela Fundação de Estudos e Pesquisas em Administração (Fepad) , a irregular prestação de serviços por servidores e professores, estes ainda em regime de dedicação exclusiva, e a dissimulada execução dos serviços contratados junto à Fepad pelo Centro de Pesquisas de Opinião Pública da UNB (DATAUnB) , entendeu ser necessária a audiência dos responsáveis Timothy Martin Mulholland e Alexandre Lima, além de diligências ao Ministério da Educação e à Fundação Universidade de Brasília (peça 82) .
15. 	Após as comunicações processuais das audiências e diligências, elaborou-se nova instrução (peça 132) , em que foram examinadas as respostas à luz das questões levantadas pelo MPTCU, resumidamente (peça 79, p. 4) : i) apuração dos fatos apontados no PAD 00190.042641/2009- 98, que dizem respeito ao exercício de 2008, para as quais foram efetuadas as diligências e audiências pertinentes, notadamente as diligências ao MEC acerca das tomadas de contas especiais sugeridas no Relatório da Comissão do PAD; ii) diligência junto à UnB "com vistas a obter informações sobre a efetiva restituição das gratificações recebidas indevidamente por professores em regime de dedicação exclusiva, tratados no item 1.1.5.1 do relatório da CGU (peça 11, p. 47-49) e no item 1.6.1.1 do Acórdão 4029/2008-TCU-Primeira Câmara".
16.	Na instrução de peça 132, com a concordância do Diretor da 4ª DT (peça 133) , concluiu-se que: i) sobre os fatos apurados no PAD, acataram-se parcialmente as justificativas do Sr. Alexandre Lima, entendendo não serem graves a ponto de macular a gestão e que os mesmos fatos já foram examinados nas contas da entidade relativas ao ano de 2007 (TC Processo 020.542/2008-2) , julgadas por meio do Acórdão 11936/2020-TCU-Segunda Câmara, Relator Augusto Nardes, sendo que as contas dos Srs. Timothy Martin Mulholland e Alexandre Lima foram consideradas iliquidáveis, ordenando o trancamento e o consequente arquivamento do processo; ii) no que tange ao Sr. Timothy Martin Mulholland, embora não tenha respondido à audiência, entendeu o AUFC que os argumentos apresentados pelo Sr. Alexandre e acolhidos se aplicariam à defesa daquele; iii) em relação às diligências efetuada à Universidade e ao Ministério, entendeu-se que deveria se conceder um prazo adicional de 90 dias, em forma de nova diligência, somente à UnB, "consolidando os pedidos antes efetuados para a instituição e para o Ministério", face ao "tempo decorrido desde os fatos e a necessidade de avaliar arquivos que estão em meio físico, face ao momento de pandemia do Coronavírus e à suspensão de atividades presenciais" (peça 132, p. 6) . 
17.	Além disso, propôs-se diligenciar a CGU para que informasse o andamento da Tomada de Contas Especial instaurada pela UNB e encaminhada ao então Ministério da Transparência, Fiscalização e Controladoria-Geral da União em março/2017 (peça 129) . Esse item foi incluído visto que não se localizou TCE autuada nesse Tribunal, até o momento daquela instrução, cuja exigência constou de deliberação proferida em processo de monitoramento (TC Processo 006.493/2012-2) da deliberação proferida em um dos processos sobrestantes. No Acórdão 2829/2016-TCU-Segunda Câmara, Ministro Benjamin Zymler, determinou-se "manter o sobrestamento dos TCs Processo 018.824/2007-3, Processo 020.524/2008-2, TC Processo 015.304/2009-6, até o envio da comprovação da elisão do dano ou o julgamento do processo de tomada de contas especial a que se refere o item 1.7.1 do Acórdão 2200/2015-TCU-Segunda Câmara". Segundo informação extraída do TC Processo 029.112/2016-8, a UnB teria remetido, no dia 23/3/2017, o Ofício 188/2017/FUB-UnB ao Ministério da Transparência, Fiscalização e Controladoria-Geral da União, encaminhando cópia integral do processo de TCE sob o número 23106.018334/2014-61 (cópia na peça 129) . Entretanto, conforme consignado na instrução de peça 132, essa menção ao processo estava errada, pois correspondia ao Convênio nº 398/2009, celebrado entre a FUB e o município de Alto Paraiso de Goiás/GO (autuada como TC Processo 008.642/2017-6) . Consta na instrução de peça 132 que "os fatos tratados no RDE 00190.014992/2008-28, Volume B, foram objeto da TCE autuada na fase interna sob nº 23106.064091/2016-02 e não como mencionado pela Universidade no citado Ofício 188/2017/FUB-UnB".
18.	Os seguintes itens constaram da diligência para a UnB (Ofício 11/2021-TCU/SecexEducação, peça 134) : 
a) complemente as informações apresentadas no ofício 38/2020/2020/AUD/SEC, que respondeu ao ofício 540/2020-SecexEducação, considerando que se consignou que as respostas eram parciais e que para atendimento pleno da demanda haveria necessidade de análise mais detalhada e presencial;
b) em relação ao Relatório Final do PAD do Ministério da Educação 00190.042641/2009-98, datado de 26/2/2014, considerando a alegação da Corregedoria do Ministério da Educação de que a UnB não prestou esclarecimentos sobre as providências administrativas adotadas com relação aos resultados do PAD (comunicado ao então Reitor por meio do Ofício 014/2015/NAD/GM/MEC, de 4/3/2015) :
b.1) informar se houve a instauração das três Tomadas de Contas Especiais recomendadas pela Comissão do PAD no item 244, "c", "d" e "e" do relatório final (anexa peça 81 do TC Processo 015.304/2009-6, p. 163) ;
b.2) caso tenha havido a instauração das TCEs, informar a situação atual e o nº dos processos, bem como as medidas que estão sendo/serão adotadas, os responsáveis pelas providências e a data prevista para finalização da fase interna dos procedimentos;
b.3) caso as TCEs não tenham sido instauradas, apresentar justificativas e considerações, bem como a eventual documentação existente que tenham fundamentado a não instauração dos procedimentos;
c) apresente informações atualizadas acerca do processo 23106.064091/2016-02 (equivocadamente citado em alguns documentos como sendo o nº 23106.018334/2014-61) , que trata de TCE que foi objeto de solicitação de providências pela Controladoria Geral da União pelo Ofício 21227/2017/CGPTCE/DG/SFC-CGU, de 28/11/2017, destacando as providências já adotadas, as medidas que serão realizadas e os prazos e responsáveis pelas ações necessárias;
19.  Já a diligência para a CGU requereu informações e documentos conforme abaixo transcrito (peça 135) :
a) considerando que no processo em epígrafe observou-se que a Universidade Federal de Brasília (UnB) não concluiu a Tomada de Contas Especial autuada na fase interna sob nº 23106.064091/2016-02 (equivocadamente citado em alguns documentos como sendo o nº 23106.018334/2014-61) , informar sobre as medidas que foram ou serão adotadas pela CGU acerca do referido processo, que foi objeto de solicitação de providências pelo Ofício 21227/2017/CGPTCE/DG/SFC-CGU, de 28/11/2017, e cujo seu anexo Despacho CGPTCE/DG/SFC/CGU nº 1872 /2017 determinava o prazo de atendimento em 30 dias, mas que não foi cumprido pela UnB.
20.	A UnB, após concessão de prorrogação de prazo, encaminhou as respostas compostas de peças 146 e 148 a 158. Após novo prazo concedido, apresentou os documentos complementares de peças 163 e 164. A CGU encaminhou, em atendimento à diligência, as peças 139 a 143. Nas peças 138 e 144 constam cópias dos processos administrativos aos quais foi concedido acesso, via sistema SEI, pela UnB, respectivamente, 23106.064091/2016-02 e 23106.147607/2017-26.
EXAME TÉCNICO
21.	Analisam-se a seguir as respostas às diligências para, em seguida, examinar no mérito as contas, ratificando as análises da instrução de peça 77. 
Análise da resposta da UnB
22.	Em atendimento à diligência, foi enviado o Ofício 0269/2021/UnB (peça 146) , acrescido dos documentos de peças 148 a 158, bem como do Ofício 0162/2021/GRE/UnB (peça 163) , junto com a peça 164, de forma complementar.
a) complemente as informações apresentadas no ofício 38/2020/2020/AUD/SEC, que respondeu ao ofício 540/2020-SecexEducação, considerando que se consignou que as respostas eram parciais e que para atendimento pleno da demanda haveria necessidade de análise mais detalhada e presencial23.	Examinam-se as respostas para cada um dos itens do ofício de diligência.
24.	A complementação requerida refere-se ao atendimento de ofício da diligência anterior, determinado pelo Ministro-Relator no Despacho de peça 80, formalizada pelo Ofício 540/2020-TCU/SecexEducação (peça 85) e atendida por meio do por meio do Ofício 38/2020/2020/AUD/SEC (peça 124) . O objeto da diligência foi o seguinte:
a) informar a situação atual de atendimento do item 1.6.1.1 do Acórdão 4029/2008-TCU-Primeira Câmara, proferido no âmbito da representação TC Processo 026.275/2006-6, relativamente aos valores devidos pelos srs. Anníbal Affonso Neto e Humberto Falcão Martins e cujas últimas informações foram apresentadas ao TCU pelo ofício AUD 18/2012 e pela Nota Técnica 91/2012/FUB/DGP/Cofin (peça 25 do TC Processo 015.304/2009-6) ; 
b) informar a situação atual de atendimento das Recomendações nº 1 e 2 do item 1.1.5.1 do relatório da CGU nº 224760 (auditoria anual das contas de 2008) quanto ao levantamento e a restituição dos valores devidos pelos servidores de Siape nº 404702, 2171009, 404889, 6737895, 1151990, 404313, 11226894, 402630, 1122878 e 2348053 (ou "2345053") ; 
c) caso os valores devidos não tenham sido integralmente ressarcidos, informar as medidas que estão sendo/serão adotadas, os responsáveis pelos procedimentos e os prazos previstos para finalização das questões.
25.	Na resposta anterior, assinada pelo Auditor-Chefe da UnB, complementada com informações fornecidas pela área de gestão de pessoas (peça 124) , constou que: i) as respostas teriam sido parciais, demandando análise mais detalhada dos arquivos físicos; ii) a situação pandêmica e a suspensão de atividades presenciais inviabilizaram tal análise; iii) quanto ao servidor Annibal Afonso Neto, foi informado que a Comissão de PAD teria concluído pela absolvição do docente e arquivamento do processo, não havendo valor a ser restituído; iv)  acerca do servidor Humberto Falcão Martins, teria havido aplicação de penalidade na ficha funcional, devido ao descumprimento do art. 116, incisos I e III, combinado com art. 129 da Lei 8112/90, conforme constou na Resolução da Reitoria 14/2007; v) a instituição averiguaria se a infração apontada estaria vinculada ao caso examinado nestes autos de Prestação e Contas; vi) em caso negativo, procederiam à notificação do servidor e levantariam os valores eventualmente percebidos indevidamente; vii) com relação aos demais casos de restituição de valores indevidamente percebidos (alínea "b" da diligência) , foi sustentada a necessidade de análise detalhadas dos registros funcionais para verificar se os valores restituídos das matrículas 2171009, 404889, 6737895, 1151990, 404313, 11226894 e 2345053 foram relativos à quebra do regime de dedicação exclusiva, bem como para verificar o resultado dos recursos administrativos apresentados pelos servidores relativos às matrículas 404702, 402630 e 1122878.
26.	Posteriormente, conforme informação elaborada pela Coordenadoria de Controle Interno da UnB (peça 146, p. 5-7) , verifica-se que, com relação ao Sr. Humberto Falcão Martins, a instituição acrescentou que foi autuado o processo SEI 23106.009265/2021-23 para apuração dos valores devidos e que o mesmo não mais pertencia ao quadro da instituição, tendo sido desligado em 21/12/2007. No tocante ao levantamento e restituição dos valores devidos por dez servidores (alíneas "b" e "c" do Ofício 0540/2020-TCU/SecexEducação) , teria sido realizada a análise das informações contidas nas pastas funcionais, sendo possível confirmar que os valores de restituição cadastrados no Siape eram relativos ao problema da quebra do regime de dedicação exclusiva. O quadro constante na peça 146, p. 6-7, sintetiza a situação para cada um dos servidores (pagamento integral, descontos vigentes, falecimento de um servidor, restituições suspensas por decisão judicial e processos suspensos por prescrição) . As fichas financeiras demonstrativas foram anexadas (peça 146, p. 8-106) .
27.	Entende-se que a instituição complementou de forma satisfatória as informações que estavam pendentes e que estão sendo adotadas as medidas para o devido ressarcimento dos valores irregularmente pagos constatados pelo Controle Interno. Ademais, destaca-se a informação dada de que, em caso de não haver o ressarcimento integral após as medidas processuais administrativas, a instituição avaliará a pertinência de instauração de processos de tomada de contas especial ou ajuizamento de ação de cobrança. 
28.	A UnB encaminhou ainda cópias de documentos diversos (notificações, respostas, fichas financeiras, pareceres, planilhas de devoluções de salários, decisões judiciais, telas do SIAPE, ofícios da CGU, planilhas de apuração de valores, contracheques e outros) , que estão relacionados a servidores cujas matrículas SIAPE correspondem às mencionadas na diligência, conforme abaixo:
	Matrícula SIAPE
	Peça e páginas
	Matrícula SIAPE
	Peça e páginas

	1122878
	Peça 148, p. 1-6
	4043131
	Peça 149, p. 1-21

		Peça 150, p. 66-124
	1122684
	Peça 149, p. 22-54

	2171009
	Peça 148, p. 7-25
	2345053
	Peça 149, p. 55-76

	404889
	Peça 148, p. 26-52
	404702
	Peça 150, p. 1-36

	6737895
	Peça 148, p. 53-67
	402630
	Peça 150, p. 37-65

	1151990
	Peça 148, p. 68-89
		
29.	Considera-se atendido o item "a" da diligência. A UnB informou a posição atualizada quanto ao levantamento e a restituição dos valores devidos pelos servidores, objeto das Recomendações nº 1 e 2 do item 1.1.5.1 do relatório da CGU nº 224760 (auditoria anual das contas de 2008) e do item 1.6.1.1 do Acórdão 4029/2008-TCU-Primeira Câmara, atendendo-se aos pedidos de informações do MPTCU e do ministro-relator (peças 79-80) . 
30.	Contudo, existindo ainda procedimentos de restituição em andamento, avalia-se como adequado consignar aos gestores da Fundação Universidade de Brasília de que lhes cabe, em autotutela e de ofício, o poder-dever de adotar as medidas necessárias para a continuidade e a conclusão dos procedimentos administrativos, independentemente de determinações ou de monitoramento por parte do Tribunal, sujeitando-lhes à imputação de sanções pela não adoção das providências necessárias (art. 58 da Lei 8.443/1992) , o que poderá ser reexaminado em futuras ações de controle.
b) em relação ao Relatório Final do PAD do Ministério da Educação 00190.042641/2009-98, datado de 26/2/2014, considerando a alegação da Corregedoria do Ministério da Educação de que a UnB não prestou esclarecimentos sobre as providências administrativas adotadas com relação aos resultados do PAD (comunicado ao então Reitor por meio do Ofício 014/2015/NAD/GM/MEC, de 4/3/2015) :b.1) informar se houve a instauração das três Tomadas de Contas Especiais recomendada pela Comissão do PAD no item 244, "c", "d" e "e" do relatório final (anexa peça 81 do TC Processo 015.304/2009-6, p. 163) ;b.2) caso tenha havido a instauração das TCEs, informar a situação atual e o nº dos processos, bem como as medidas que estão sendo/serão adotadas, os responsáveis pelas providências e a data prevista para finalização da fase interna dos procedimentos;b.3) caso as TCEs não tenham sido instauradas, apresentar justificativas e considerações, bem como a eventual documentação existente que tenham fundamentado a não instauração dos procedimentos31.	A Reitora da UnB solicitou, para o atendimento do item "b", prorrogação de prazo de 30 dias, em função da necessidade de analisar documentos físicos. Cumpre mencionar que foi deferida a prorrogação, conforme Termo de peça 147, e que houve posteriormente outro pedido de prorrogação (peça 160) , também deferido (Despacho de peça 162) .
32.	No que tange à alínea "b.1", a resposta da gestora é que houve a constituição de Comissão de Tomada de Contas Especial, de acordo com os Atos da Reitoria 1304/2018, 297/2019, 1103/2019, 2255/2019, 173/2020, 587/2020 e  576/2021, anexados e juntados como peças 151 a 155. Além disso, foi juntada comunicação do Presidente da CTCE, datada de 26/5/2021, indicando não ter havido atividade da Comissão após fevereiro de 2020 (peça 156) .
33.	Ademais, justificou o atraso no atendimento face à suspensão de atividades presenciais na UnB devido à pandemia do coronavírus, prejudicando o acesso aos documentos físicos para a Comissão de TCE como para os arrolados, e ao fato de que os membros dessa comissão pertenceriam ao grupo de risco. Portanto, não há informação detalhada de número de processos, de medidas sendo adotadas e de prazo para finalização da fase interna. 
34.	Na documentação complementar de peças 163-164, o Chefe de Gabinete da Reitora informou a edição do Ato da Reitoria 576/2021 (peça 164) , mediante o qual se determina o prazo de 60 dias, a partir do retorno presencial das atividades, para a conclusão do relatório final da Comissão.
35.	Da análise dos Atos da Reitoria mencionados, constata-se que: i) A Comissão de TCE foi inicialmente constituída em 21/9/2018 (peça 151) ; ii) foi reconduzida em: 11/3/2019 (peça 152) , 31/5/2019 (peça 153) , 18/10/2019 (peça 154) , 3/2/2020 (peça 155, p. 1) , 19/5/2020 (peça 155, p. 2) , 27/5/2021 (peça 155, p. 3) ; iii) por fim, foi mais uma vez reconduzida, porém dessa vez com prazo fixado de 60 dias após o retorno das atividades presenciais para a conclusão do relatório final.
36.	Entende-se que a Administração da UnB está conduzindo os procedimentos de apuração determinados, em que pesem as limitações decorrentes da suspensão de atividades presenciais decorrentes da situação pandêmica. Sendo ainda incerta a data de retorno das atividades presenciais, torna-se inviável conceber um prazo para a conclusão do trabalho da Comissão de TCE. Assim, considera-se atendida a diligência, justificada a não instauração de eventual TCE até o momento e comprovado que a UnB irá apurar os fatos descritos no Relatório Final do PAD do Ministério da Educação (processo 00190.042641/2009-98) , bem como avaliar a instauração das TCEs sugeridas, considerando existir comissão formalmente designada.  
37.	Sobre a questão, menciona-se que esta SecexEducação vem realizando ações de controle mediante a sistemática de Acompanhamentos (ACOM) permanentes sobre determinados objetos de controle. Um dos temas selecionados é justamente as "TCEs na fase interna das Universidades".
38.	Atualmente, o 1º ciclo do Acompanhamento está pendente de julgamento no TC Processo 020.225/2020-2. Há a expectativa de que após o julgamento desse citado processo, o 2º ciclo seja realizado no início do ano de 2023.
39.	Assim, sem prejuízo de verificações por outros meios, a situação das TCEs antes referidas serão objeto de avaliação mediante a estratégia de Acompanhamentos.
c) apresente informações atualizadas acerca do processo 23106.064091/2016-02 (equivocadamente citado em alguns documentos como sendo o nº 23106.018334/2014-61) , que trata de TCE que foi objeto de solicitação de providências pela Controladoria Geral da União pelo Ofício 21227/2017/CGPTCE/DG/SFC-CGU, de 28/11/2017, destacando as providências já adotadas, as medidas que serão realizadas e os prazos e responsáveis pelas ações necessárias40.	Assim sendo, será proposto ordenar a esta SecexEducação que inclua a análise das providências adotadas pela UnB no próximo ciclo do "Acompanhamento das TCEs na fase interna", sem prejuízo de alertar aos gestores da Universidade que lhes incumbe, de ofício e em autotutela, independentemente de determinação ou de monitoramento por parte do Tribunal, dar prosseguimento às medidas necessárias para o deslinde dos procedimentos.
41.	A responsável informou que a TCE relativa ao processo 23106.064091/2016-02 foi concluída e encaminhada à CGU e ao TCU, conforme Ofícios 188/2017/FUB-UnB e 0189/2017/FUB-UnB, anexados (peças 157 e 158) .
42.	Os ofícios citados indicam o encaminhamento de TCE relacionada ao processo 23106.018334/2014-61 à CGU em 23/3/2017 (peça 157) e, concomitantemente, ao TCU (peça 158) . Ressalte-se que esse número de processo está errado, como já mencionado.
Análise da resposta da CGU
43.	Examina-se a resposta encaminhada pela CGU (peças 139 a 143) . Foi solicitado que o órgão de controle interno se manifestasse com relação ao processo de TCE autuado na fase interna como 23106.064091/2016-02, e que fora equivocadamente citado em alguns documentos como sendo o de nº 23106.018334/2014-61. Além disso, foi juntada cópia desse processo à peça 138, bem como do processo 23106.147607/2017-26, à peça 144, após o pedido de concessão de acesso por meio do sistema SEI.
44.	 Por meio do Ofício 2691/DIVTCE/CGLOT/DG/SFC/CGU (peça 139) , o Coordenador-Geral de Auditoria da Área de Logística informou que: i) a TCE foi incialmente autuada sob o nº SEI  23106.064091/2016-02 (gerado em 29/8/2016, conforme histórico do processo na página 5 da peça 138) ; ii)  após análise a CGU solicitou providências por meio do  ofício nº 21227/2017/CGPTCE/DG/SFC-CGU, de 28/11/2017; iii) nessa data foi gerado outro processo, de nº SEI n. 23106.147607/2017-26 (peça 144) ; iv) a UnB devolveu o processo à CGU por meio do ofício nº 0334/2018/FUB-UnB, de 28/05/2018 (peça 144, p. 880) ; v) após nova análise, a CGU solicitou à UnB novas providências por meio do ofício 6717/2019/PROCESSOS/DIVTCE/CGLOT/DG/SFC-CGU, de 08/04/2019 (peça 144, p. 881-883) , determinando o retorno dos autos em até 60 (sessenta) dias; vi) novo ofício foi enviado, 2464/2021/DIVTCE/CGLOT/DG/SFC/CGU, em 18/02/21, reiterando a solicitação anterior e informando sobre a necessidade de inserir o processo no sistema e-TCE.
45.	Pela análise dos documentos constantes dos processos de TCE, verifica-se que a CGU cobrou providências relativas à documentação faltante para a formalização adequada, como demonstrativos de débito, fichas de qualificação dos responsáveis, ausência de parecer conclusivo da área técnica da Universidade, registros dos débitos no Siafi e Matriz de Responsabilização. Diante dessas lacunas, a CGU determinou que a instituição revisasse o processo de forma a sanar as impropriedades e que fosse emitido Relatório de Tomada de Contas Especial complementar, consignado os fatos novos, incluindo as análises das manifestações dos responsáveis. 
46.	Após essa cobrança da CGU, a universidade procedeu aos seguintes atos, entre outros: i) instaurou nova Comissão de TCE em 16/4/2019 (peça 144, p. 896) ; ii) reconduziu a Comissão em 20/5/2019 (peça 144, p. 891) ; iii) elaborou demonstrativos de débito e encaminhou guias de recolhimento para os responsáveis (peça 144, p. 893-939) ; iv) prorrogou o prazo da Comissão em 18/6/2019 (peça 144, p. 953) ; v) encaminhou cópia do processo para o Sr. Timothy Mulholland e para o Sr. Alexandre Lima (peça 144, p. 962 e 967) ; vi) emitiu as fichas de qualificação e a Matriz de Responsabilização (peça 144, p. 968 - 971) ; vii) elaborou Relatório Complementar da TCE (peça 144, p. 972 - 980) ; viii) encaminhou o processo à AUDIN, a qual emitiu parecer 02/2019, indicando lacunas no atendimento da demanda da CGU (peça 144, p. 985-987) ; ix) reconduziu a Comissão de TCE em 8/8/2019, com prazo de 60 dias (peça 144, p. 992) ; x) reemitiu os demonstrativos de débito, guias de recolhimento e notificações aos responsáveis (peça 144, p.  994-1051) ; xi) prorrogou o prazo da Comissão em 4/10/2019 (peça 144, p. 1064) ; xii) elaborou nova Matriz de Responsabilização (peça 144, p. 1080-1081) ; xiii) elaborou o Relatório Complementar 03/2019 (peça 144, p. 1082-1090) ; xiv) novo Parecer da AUDIN solicitou ajustes nos procedimentos (peça 144, p. 1095-1097) ; xv)  após esclarecimento da Comissão e Despacho retificador, e após considerações da área financeira sobre o registro no SIAFI, foi solicitada em 29/1/2020 prorrogação de prazo à CGU para finalização do atendimento da demanda do controle interno  (peça 144, p. 1129) ; xvi) o Controle Interno acusou o recebimento do pleito e informou sobre a necessidade de encaminhar o processo via sistema e-TCE (peça 144, p. 1131) ; xvii) o setor financeiro procedeu ao registro do débito no Siafi (peça 144, p. 1146) ; xviii) recebimento do Ofício 2464/2021/DIVTCE/CGLOT/DG/SFC/CGU, cobrando o encaminhamento da TCE, pelo sistema (peça 144, p. 1150-1151) ; xix) manifestação da Reitora informando que o processo seria encaminhado via e-TCE (peça 144, p. 1153) .
47.	A CGU atendeu à diligência e cabe a esse órgão de controle interno, em sua atuação junto à Universidade, o acompanhamento quanto ao cumprimento de prazos de suas solicitações, levando em consideração as restrições impostas a partir do início de 2020 relativamente ao advento da crise pandêmica. Além disso, cabe a este caso os mesmos encaminhamentos que serão propostos em relação às TCEs citadas no item anterior. 
Atendimento da determinação do Ministro Relator no Despacho de peça 80	
48.	Entende-se ter sido concluída a análise referente aos pontos levantados pelo MPTCU no Parecer de peça 79, ao divergir da proposta de mérito da Unidade Técnica (instrução de peça 77) , acolhido pelo Relator, conforme Despacho à peça 80. As questões diziam respeito à necessidade de melhor apurar as ocorrências tratadas no PAD 00190.042641/2009-98, ensejadoras de pena de demissão dos Srs. Timothy Martin Mulholland e Alexandre Lima, e seu impacto nas presentes contas de 2008. Repise-se que o Representante do MP discordou do argumento da Unidade, de que teria ocorrido um longo intervalo de tempo, prejudicando a defesa. Além disso, entendeu que deveriam ser colhidas mais informações sobre TCEs recomendadas pela comissão de PAD e discordou da conclusão da CGU no tocante à inobservância do regime de dedicação exclusiva (tratados no item 1.1.5.1 do relatório da CGU e no item 1.6.1.1 do Acórdão 4029/2008-TCU-Primeira Câmara) , propondo diligência para verificar as medidas adotadas pela Universidade. Com relação a outros pontos da análise, houve concordância com as propostas da Unidade.
49.	Assim, foram efetuadas as diligências e as audiências determinadas, e, após o exame das respostas, houve necessidade de complementar as diligências. As informações trazidas aos autos com as diligências complementares, cujas respostas foram analisadas, lograram atender à determinação do Relator, estando o processo em condições de prosseguir, por meio da ratificação das propostas de mérito relacionadas com o julgamento das contas, já consignadas nas peças 77 e 132.
Ratificação da proposta de acolhimento parcial das justificativas e inadequação de julgamento pela irregularidade dos responsáveis (peça 132) . 
50.	Transcreve-se a seguir excerto da instrução de peça 132 (itens 13 a 56) , de forma a ratificar os argumentos já expostos.
[...]
EXAME TÉCNICO
Situação encontrada - Análise do Relatório Final do PAD 00190.042641/2009-98 (peça 81) 
13. As ocorrências a serem apuradas estão detalhadas no Relatório Final do PAD, cujo teor integral foi juntado à peça 81. Para melhor contextualização, resume-se abaixo os fatos que foram objeto do referido PAD.
14.	A Universidade contratou, por meio de dispensa de licitação (processo 23106.017035/2007-51) a Fepad para executar o projeto "Estudo Preliminar, Metodologia de Avaliação e Avaliação Piloto no âmbito do Seguro-Desemprego e dos Serviços de Intermediação de Mão de obra e Serviços de Qualificação Social e Profissional". O contrato foi assinado pelo então reitor, Timothy Martin Mulholland (peça 81, p. 3, item 7) . O Sr. Alexandre Lima teria sido o responsável pela coordenação e execução do projeto (peça 81, p. 3, item 6) . No curso da execução, teriam ocorrido três irregularidades: i) a irregular percepção de taxa de administração de 18% pela Fepad; ii) a irregular prestação de serviços por servidores e professores, estes ainda em regime de dedicação exclusiva; iii) a dissimulada execução dos serviços contratados junto à Fepad pelo Centro de Pesquisas de Opinião Pública da UNB (DATAUnB) . 
15.  A recomendação para que o Ministério da Educação instaurasse três tomadas de contas especiais (peça 81, p. 163, item 244, "c", "d" e "e") , foi baseada nos seguintes fatos: i) recebimento (R$ 112.500,00) de taxas administrativas de 18% pela Fepad no âmbito do projeto de avaliação do Programa Seguro-Desemprego; ii) indevida percepção de gratificação por dedicação exclusiva pelos professores que atuaram no projeto; iii) pagamento indevido (R$ 31.200,00) ao servidor Antônio Carlos Ferreira de Souza Leal.
16.  Sobre os fatos tratados no item 1.1.5.1 do relatório da CGU e no item 1.6.1.1 do Acórdão 4029/2008-TCU-Primeira Câmara, referem-se ao pagamento de adicionais de Dedicação Exclusiva (DE) para professores. 
17.	No relatório da CGU (peça 11, p. 47-49) , o Controle Interno recomendou levantar e restituir ao erário valores indevidamente pagos a diversas matrículas. As ocorrências foram verificadas nas contas de 2007, e no ano de 2008 teriam sido quantificados os débitos de apenas dois docentes, sem iniciar os descontos de reposição ao erário. A mesma constatação foi objeto de acompanhamento no Relatório de Auditoria de Gestão referente às contas de 2009, autuadas sob o TC Processo 021.169/2010-19. Neste, o Controle Interno apontou início dos descontos no Siape relativamente a 6 professores, e a instituição teria informado que até maio de 2010 o desconto dos demais servidores não teria iniciado face a processo administrativo em andamento (de dois servidores) e a ações em curso na esfera judicial (também para dois docentes) . 
18.	No item 1.6.1.1 do Acórdão 4029/2008-TCU-Primeira Câmara, proferido no âmbito da representação TC Processo 026.275/2006-6, determinou-se também o levantamento das quantias indevidamente percebidas, a título de dedicação exclusiva, por três professores que prestaram serviços perante a Fundação Getúlio Vargas e o Instituto Publix de Desenvolvimento. Não houve monitoramento da deliberação, mas na instrução de peça 26 do presente processo, p. 14-17, foi consignado que a FUB teria efetuado o levantamento determinado, obtendo os valores históricos de R$ 10.628,75, R$ 89.815,98 e R$ 1.691,08, para os três servidores.  Os descontos ainda não teriam sido efetuados face a discussões judiciais, a análises em curso e à exoneração do docente relacionado ao valor de R$ 89 mil, com pedido de arquivamento, sem conclusão à época.
19.	Conforme consignado no pronunciamento de peça 82, no caso da ação judicial em curso, houve acórdão do Tribunal Regional Federal da 1ª Região (TC AJSOL Processo 007.470/2009-2, processo de acompanhamento da ação judicial a cargo da Conjur/TCU) , mantendo o teor da sentença, favorável ao impetrante, impedindo a continuidade da cobrança dos valores. 
19.1. No processo AJSOL, peça 3, a Advocacia-Geral da União encaminhou ofício ao Tribunal comunicando a sentença favorável ao autor, "ao argumento de que o ato da Administração não foi precedido do devido processo legal, deixando de garantir ao servidor o contraditório e a ampla defesa", não se adentrando "na questão material da conduta da Administração, não tendo afirmando eventual ilegalidade quanto ao conteúdo do ato" proferido pelo TCU.
19.2. À peça 82, o Diretor Técnico desta SecexEducação entendeu inadequado reanalisar o mérito do caso frente à baixa materialidade (cerca de R$ 10 mil) , o longo decurso do tempo e a necessidade de garantir-se ao servidor a ampla defesa e o contraditório, nos termos da sugestão efetuada pela Procuradoria-Regional da União (peça 3, p. 1, TC Processo 007.470/2009-2) .
Análise das respostas às diligências - FUB/UNB
20.  A diligência à Universidade, objeto do Ofício 0540/2020-Educ/D4 (peça 85) , cuja ciência foi em 10/8/2020 (peça 86) , foi atendida por meio do Ofício 38/2020/2020/AUD/SEC (peça 124) , datado de 15/10/2020. Foi solicitado o seguinte:
a) informar a situação atual de atendimento do item 1.6.1.1 do Acórdão 4029/2008-TCU-Primeira Câmara, proferido no âmbito da representação TC Processo 026.275/2006-6, relativamente aos valores devidos pelos srs. Anníbal Affonso Neto e Humberto Falcão Martins e cujas últimas informações foram apresentadas ao TCU pelo ofício AUD 18/2012 e pela Nota Técnica 91/2012/FUB/DGP/Cofin (peça 25 do TC Processo 015.304/2009-6) ; 
b) informar a situação atual de atendimento das Recomendações nº 1 e 2 do item 1.1.5.1 do relatório da CGU nº 224760 (auditoria anual das contas de 2008) quanto ao levantamento e a restituição dos valores devidos pelos servidores de Siape nº 404702, 2171009, 404889, 6737895, 1151990, 404313, 11226894, 402630, 1122878 e 2348053 (ou "2345053") ; 
c) caso os valores devidos não tenham sido integralmente ressarcidos, informar as medidas que estão sendo/serão adotadas, os responsáveis pelos procedimentos e os prazos previstos para finalização das questões.
21.	 O expediente com as respostas foi assinado pelo Auditor-Chefe da UNB, complementado com informações fornecidas pela área de gestão de pessoas (peça 124, p. 3-5) . Informou que as respostas são parciais e que para atendimento pleno da demanda haveria necessidade de análise mais detalhada e presencial, considerando que os arquivos estariam em formato físico na Coordenadoria de Arquivos Funcionais. Nesse sentido, considerando ainda a situação pandêmica e o Ato da Reitoria 0392/2020 suspendendo atividades administrativas presenciais, o Auditor-Chefe solicitou dilação do prazo para atendimento da diligência em 90 dias.
22.	Quanto ao servidor Annibal Afonso Neto, foi informado na complementação da área de gestão de pessoal que, consoante decisão da Comissão de Processo Administrativo Disciplinar designada pelos Atos da Reitoria nº 1194, de 17/08/2017, e 1320/2017, de 2/9/2017, que concluiu pela absolvição do docente e arquivamento do processo, não haveria valor a ser restituído, não sendo necessário, portanto, o levantamento das quantias indevidamente percebidas. No que tange ao servidor Humberto Falcão Martina, foi informado que houve aplicação de penalidade na ficha funcional, devido ao descumprimento do art. 116, incisos I e III, combinado com art. 129 da Lei 8112/90, conforme consta na Resolução da Reitoria 14/2007. Os representantes da instituição alegaram ainda que solicitariam ao Gabinete da Reitora cópia da Resolução para confirmar se a infração está vinculada ao caso ora examinado; caso contrário, procederiam à notificação do servidor para sua manifestação. Se necessário, sustentaram ainda que seriam levantados os valores indevidamente percebidos.
23.	Em relação aos demais casos de restituição de valores indevidamente percebidos, informou-se que haverá a necessidade de análise detalhadas dos registros funcionais para verificar se os valores restituídos das matrículas 2171009, 404889, 6737895, 1151990, 404313, 11226894 e 2345053 foram relativos à quebra do regime de dedicação exclusiva, bem como para verificar o resultado dos recursos administrativos apresentados pelos servidores relativos às matrículas 404702, 402630 e 1122878.
24.	Análise: constata-se a justificada dificuldade de responder à diligência, tendo em vista o tempo decorrido desde os fatos e a necessidade de avaliar arquivos que estão em meio físico, face ao momento de pandemia do Coronavírus e à suspensão de atividades presenciais. No entanto, os gestores comprometeram-se a buscar o atendimento completo da diligência, em um prazo mais dilatado. Entende-se não haver óbice à concessão de prazo adicional de 90 dias, em forma de nova diligência
Análise das respostas às diligências - Ministério da Educação
25. 		A diligência ao Ministério, objeto do Ofício 539/2020-Educ/D4 (peça 84) , cuja ciência foi em 10/8/2020 (peça 87) , foi atendida por meio do Ofício 172/2020/TCU/AECI/GM-MEC (peça 90) , datado de 21/9/2020. Foi solicitado o seguinte, em relação ao Relatório Final do Processo Administrativo Disciplinar do Ministério da Educação nº 00190.042641/2009-98, datado de 26/2/2014: 
a) informar se houve a instauração das três Tomadas de Contas Especiais recomendadas pela Comissão do PAD no item 244, "c", "d" e "e" do relatório final (peça 81 do TC Processo 015.304/2009-6) ; 
b) caso tenha havido a instauração das TCEs, informar a situação atual e o nº dos processos, bem como as medidas que estão sendo/serão adotadas, os responsáveis pelas providências e a data prevista para finalização da fase interna dos procedimentos; 
c) caso as TCEs não tenham sido instauradas, apresentar justificativas e considerações, bem como a eventual documentação existente que tenham fundamentado a não-instauração dos procedimentos. 
26.	Na resposta, a Chefe da Assessoria Especial de Controle Interno reencaminhou o Despacho 724/CORREGEDORIA/GM/GM-MEC (peça 91) e o Ofício 0399/2020/UnB (peça 93) , acompanhados dos anexos pertinentes (peças 92, 94-99) .
27.	No primeiro documento, o Corregedor substituto do Ministério da Educação informou ter comunicado à UNB do resultado do julgamento do PAD 00190.042641/2009-98 para adoção das providências cabíveis. Ademais, informou ter solicitado à instituição que, quando da conclusão das providências administrativas, comunicasse o Núcleo de Assuntos Disciplinares - NAD para juntada ao processo; porém, nada além dessas informações teria sido encontrado pela atual gestão do MEC. À peça 92, está cópia do Ofício 014/2015/NAD/GM/MEC, de 4/3/2015, enviado ao Reitor da UNB, informando o encaminhamento dos resultados de três processos administrativos, incluindo o PAD 00190.042641/2009-98 e solicitando que a Universidade informasse ao Núcleo quando da conclusão das providências pertinentes.
28.	Já no documento de peça 93, datado de 17/9/2020, a Reitora informou à Chefe da Assessoria Especial de Controle Interno que seria necessário mais prazo para uma resposta completa. Sustentou que tanto a demanda do TCU como a do MEC (que solicitou informações para atender a diligência a ele efetuada) exigiriam análise de muitos documentos antigos e de difícil localização, especialmente em razão de mudança de sistema e das dificuldades de acesso a processos físicos antigos em decorrência das restrições causadas pela pandemia. Repassou informações já coletadas: i) não localização de descontos acerca de restituição ao erário para os servidores Annibal Affonso Neto e Humberto Falcão Martins; ii) não identificação de descontos nas fichas financeiras de três servidores; iii) identificação de descontos em fichas financeiras de sete servidores, sem poder confirmar a origem dos descontos.
29.	Nas peças 95 a 99 constam fichas financeiras e planilhas para as matrículas correspondentes, demonstrando valores ressarcidos em alguns casos, sem identificação precisa da origem.
30.	Análise: considerando que o atendimento da diligência ao Ministério da Educação depende de informações a serem fornecidas pela UNB, também se constata a dificuldade do atendimento da diligência, principalmente pelo fato de os arquivos dessa época serem físicos. Assim, entende-se necessário propor nova diligência, somente à Universidade, consolidando os pedidos antes efetuados para a instituição e o Ministério, com prazo de, no mínimo, 90 dias para atendimento.
Análise das respostas às audiências - Sr. Alexandre Lima
31.  O responsável foi comunicado em 14/8/2020 (peça 125) da audiência objeto do Ofício 0541/2020-Educ/SA (peça 88) e respondeu tempestivamente por meio do documento de peça 100, acompanhados dos anexos juntados às peças 101 a 123. As razões de justificativas solicitadas foram para as irregularidades mencionadas nas peças 81-82, em especial o abordado nos itens 5 a 15 e na matriz de responsabilização da peça 82.
32.  A peça 82 refere-se a pronunciamento do Diretor da 4ª DT, no qual é efetuado um histórico sucinto dos autos e o destaque para os itens constantes do Parecer do MP-TCU (peça 79) , acolhido pelo Ministro-Relator (peça 80) , que fundamentam a realização de medidas preliminares para melhor apuração dos fatos apontados no PAD do Ministério da Educação 00190.042641/2009-98 - especialmente sobre as recomendações para a instauração de três TCEs - e sobre a efetiva restituição das gratificações indevidamente percebidas por professores em regime de dedicação exclusiva, tratados no item 1.1.5.1 do relatório da CGU e no item 1.6.1.1 do Acórdão 4029/2008-TCU-Primeira Câmara. O Diretor da Subunidade da SecexEducação entendeu ser necessário a audiência do ex-Reitor e do Sr. Alexandre Lima, como responsável pela coordenação e execução do projeto (peça 81, p. 3, item 6) . No anexo do pronunciamento (peça 82, p. 7) está a matriz de responsabilização elaborada para os dois responsáveis, indicando as irregularidades e as condutas que justificam a audiência. A situação associada às irregularidades está assim descrita: 
Irregularidades
Conforme fatos apurados no Processo Administrativo Disciplinar nº 00190.042641/2009-98 (Relatório Final à peça 81) , relacionados com o contrato firmado entre a Fundação Universidade de Brasília (UnB) e a Fundação de Estudos e Pesquisas em Administração (Fepad) no processo nº 23106.017035/2007-51:
1) irregular percepção de taxa de administração de 18% pela Fepad sem contraprestação compatível de serviços para a avaliação do Programa Seguro-Desemprego;
2) irregular prestação de serviços por servidores e professores, alguns em regime de dedicação exclusiva, procedimento vedado;
3) dissimulada execução dos serviços contratados junto à Fepad pelo Centro de Pesquisas de Opinião Pública da UNB (DATAUnB) 
33.	A conduta do Sr. Alexandre, como ex-Diretor da Editora da UnB (EDU) e ex-Diretor Executivo da Agência de Desenvolvimento Institucional (ADI/EDU) , está descrita como: "Na qualidade de gestor/coordenador do contrato, gerenciou o processo de contratação e não adotou providências para impedir e/ou corrigir as irregularidades".
34.	O responsável apresentou a seguinte argumentação, conforme peça 100: i) o ajuste entre MTE e UNB, com o objeto da avaliação externo do Programa Seguro-Desemprego, teria sido discutido pela equipe técnica, em especial pelo Prof. Henrique Carlos de Oliveira Castro, à época diretor do DATA-UNB, e essa equipe teria se encarregado da tramitação do processo junto à Administração Central; ii) o coordenador técnico do projeto teria sido o Prof. Danilo Cortes Marinho, do DATA-UNB, a quem caberia a gestão das equipes e a interação com a Fepad; iii) nessa etapa de tratativas prévias, não teria havido participação do responsável e do pessoal lotado na Agência de Desenvolvimento Institucional da Editora UNB (ADI/EDU) ; iii) a partir da Resolução 12/2007-Conselho Diretor (peça 102) e Ato da Presidência da FUB 1/2007 (peça 103) , a ADI/EDU teria sido criada para centralizar todos os projetos, exceto eventos e concursos, tendo sido ele, Alexandre Lima, designado para ocupar a função de Diretor-Executivo (Ato de peça 111) , passando a acumular esta função com a Direção-Executiva da Editora; iv) essa reestruturação teria consolidado uma política aprovada pelos conselhos superiores (normas anexadas às peças 104-110) institucionalização da captação e gestão de recursos financeiros por meio de convênios e contratos; v) entre essas normas, a Resolução 01/98 (peça 105) determinou que as unidades acadêmicas e administrativas deveriam considerar como parte de suas atividades o esforço permanente na captação de recursos; vi) a Editora UNB possuiria uma estrutura complexa, disseminada em unidades na sede e distribuídas em outros locais, que poderia ser subdivida em uma área editorial, destinada a publicar obras aprovadas pelo Conselho Editorial, e a outra, destinada a captar recursos e gerir projetos, os quais intensificaram-se devido à insuficiência recursos orçamentários para o desenvolvimento da área editorial e ao considerável aumento da demanda por serviços oriunda de órgãos públicos e privados, entre eles: ECT (organização do museu postal) , a CAPES, INCRA, ENAP, BACEN e Imprensa Oficial de São Paulo (organização dos arquivos históricos) , MRE (diagnóstico dos arquivos históricos em Brasília e Rio de Janeiro) , Senado Federal (restauração das obras raras) , Ministério da Saúde, MEC-SESU e MEC-CAPES, Conselho de Justiça Federal (produção de publicações) , FNDE (treinamento) , SEPPIR (eventos) , Petrobrás (treinamento) e Ministério do Trabalho e Emprego (pesquisa) ; vii) o responsável, como Diretor Executivo da Editora, possuía entre suas atribuições propor à Reitoria a assinatura de contratos, convênios e outros ajustes, além de dirigir a Editora nas questões administrativas, financeiras e orçamentárias; viii) assim, face a essa complexidade e às diversas atribuições de representação, a gestão era delegada aos coordenadores das áreas, não sendo possível que se lhe exigisse o acompanhamento detalhado de todos os projetos; ix) as principais tarefas de Alexandre Lima na Agência seriam a estruturação da organização administrativa sob a coordenação de Comissão instituída pela Reitoria; x) a ADI/EDU teria sido procurada pelos Srs. Antônio Carlos de Souza Leal e Henrique Carlos de Oliveira de Castro por intermédio do Coordenador de Projetos da ADI/EDU,  Carlos Pedrosa Angeleas, que já teriam trabalhado juntos em outros projetos na extinta Secretaria de Empreendimentos da UNB, para que o projeto com o MTE fosse executado pela Agência; xi) pela ADI/ADU o servidor Carlos Pedrosa Angeleas passaria a tomar as providências administrativas com relação ao projeto, incluindo seleção e contratação de uma fundação de apoio; xii) todos os processos de contratação de fundações de apoio teriam seguido sempre os ditames normativos, com aprovação da Auditoria ad hoc e da Consultoria Jurídica da FUB, para emissão dos pareceres (veja-se Parecer do Procurador-Geral à peça 114) , tramitando ainda pelo Serviço de Contratos e Convênios, à Assessoria Técnica do Gabinete e ao Reitor; xiv) o responsável, como Diretor da ADI/EDU, teria ficado na condição do gestor do contrato por apenas 47 dias, visto que deixou a Direção da Editoria em 18/3/2008, conforme Ato da Reitoria (peça 115) e esteve em gozo de férias entre 1 e 31/1/2008 (peça 116) , sendo que o contrato foi assinado em 27/12/2007; xv)  somente em 6/3/2008 teria sido designado como gestor do contrato, tendo o Sr. Carlos Pedrosa Angeleas como gestor substituto (peça 117) ; xvi) teria sido executado apenas 25% do total durante sua gestão, com a emissão de apenas duas notas fiscais pela Fepad: NF 261, de 28/2/2008, de R$ 250 mil, e NF 275, em 17/3/2008, no valor de R$ 375 mil; xvii) o responsável teria autorizado os pagamentos somente após o atesto efetuado pelo Coordenador de Projetos Carlos Pedrosa; xviii) não teria conhecimento da cobrança da taxa de 18% pela Fepad, a qual não estaria expressamente prevista no projeto, considerando que a proposta apresentada definia preços por produto (peça 118, p. 8) ; xix) as demandas relativas ao projeto teriam sido encaminhadas e aprovadas pelo Executor Técnico Prof. Danilo Nolasco Cortes e por Carlos Pedrosa Angeleas, cabendo ao responsável apenas assinar de ofício, como nos demais projetos; xx) no período em que esteve à frente da direção da ADI/EDU e como gestor do contrato, não teria recebido qualquer prestação de contas da Fepad, que permitisse avaliar a execução do projeto; xxi) os executores do contato no âmbito da Fepad teriam sido os servidores da UNB| Henrique Carlos de Oliveira Castro (Diretor do DATA-UNB e captador do projeto, designado como coordenador do projeto pela Fepad) , Antonio Carlos Ferreira Leal de Souza Leal, autor do Termo de Referência (peça 119) designado como Coordenador Substituto I pela Fepad, e Danilo Nolasco Cortes Marinho, executor do projeto junto ao MTE e UNB, designado como Coordenador Substuto II pela Fepad (peça 120) ; xxii) o MTE não teria efetuado qualquer questionamento quanto aos produtos entregues pela UNB e Fepad; xxiii) entende ser "estarrecedor" que, em 27/6/2008, o Reitor pró-tempore assinou termo aditivo de prorrogação do prazo para o contrato, sem qualquer modificação no preço, apesar dos questionamentos efetuados pelos órgãos de controle (Primeiro Termo Aditivo, peça 121) .
35.	Sustentou ter havido cerceamento de defesa, pela dificuldade de acessar todos os processos nos quais seu nome teria sido citado. Alegou que os arquivos da época estavam organizados "harmoniosamente", com um controle de entrada e saída de documentos e com numeração de estantes e caixas, distribuídos por vários lugares, mas que a gestão posterior na Editoria teria corrompido esse sistema. Sustentou que essa ação teria sido criminosa e proposital, o que teria sido denunciado em vários processos de instâncias (juízos civil e criminal, CGU, TCU, MEC e UNB) , sem a devida apuração. Assim, em todas as ocasiões nas quais solicitou a documentação para instruir sua defesa, teria recebido apenas a documentação anexada pela CGU no Relatório de Demandas Especiais, inviabilizando sua defesa. Teria requerido em diversas situações os documentos não só aos órgãos de controle como também ao MPDF, sem sucesso. A UNB, em especial, teria se esquivado em dar acesso aos arquivos. Como exemplo, cita situação ocorrida no TCU, em que teria requerido acesso irrestrito aos arquivos no âmbito do TC Processo 002.120/2011-9, não tendo recebido qualquer resposta. Também em dois processos administrativos disciplinares teria requisitado à CGU cópias, cujos pedidos teriam sido ignorados. Alegou ainda não ter sido chamado, ele ou qualquer membro da equipe, para prestar esclarecimentos durante a auditoria da CGU, durante a auditoria da UNB e durante o trabalho das Comissões de Tomadas de Contas Especiais.
36.	Manifestou sua indignação pelo fato de o TCU, a CGU e MPF terem mantido somente dois responsáveis, ele e o ex-Reitor, excluindo outros servidores e dirigentes. Citou os representantes da fundação de apoio, os servidores do DATA/UNB, o Procurador Jurídico que emitiu parecer favorável à contratação da Fepad, o Assessor Técnico que emitiu despacho antes da assinatura do ex-Reitor, o Coordenador de Projetos da ADI/EDU e Gestor Substituto do Contrato, Carlos Pedrosa Angeleas, a quem teria cabido, junto com pessoal do DATA-UNB, fazer os encaminhamentos internos e externos das ações relacionadas ao projeto, o Reitor Pró-Tempore Roberto Aguiar e sua equipe, que procederam à gestão do restante do contrato.
37.	Em suas considerações gerais, retomou as principais linhas de sua argumentação, destacando que: os dirigentes da ADI/EDU não foram executores de fato dos projetos; a execução do contrato, além de ser delegado, era compartilhada com a Administração Central, por meio da Procuradoria Jurídica, do Serviço de Contratos e Convênios, da Diretoria de Contabilidade e da Reitoria; o contrato não foi proposto por Alexandre Lima, sendo todas as tratativas realizadas pelo Diretor do DATA/UNB; o responsável soube da proposta por intermédio do Coordenador de Projetos Carlos Pedrosa Angeleas e apenas cumpriu seu papel, incorporando o projeto a outros em andamento; o acompanhamento financeiro e orçamentário esteve a cargo da Administração e o técnico a cargo do gestor do projeto, Danilo Nolasco Cortes Marinho; ao responsável coube apenas assinar "de ofício" os documentos relativos à execução. Nesse sentido, alegou serem necessários as manifestações da equipe que executou de fato o contrato, do pessoal da Coordenadoria de Administração e Finanças da ADI/EDU e do Reitor sucessor e de sua equipe, bem como ter acesso aos arquivos da ADI e da Fepad. Teceu considerações a respeito de suposta perseguição realizada pela CGU, apontando possíveis casos em que membros das comissões processantes teriam participado da elaboração do Relatório de Demandas Especiais, afetando a impessoalidade do julgamento. Nessa linha, fez ilações de que haveria uma perseguição de natureza político-partidária, elencando possíveis adversários políticos e descrevendo supostos perfis de integrantes envolvido na equipe da CGU.
38.	Ao final, o responsável requer: a) suspensão do processo, a fim de que sejam identificados e arrolados os demais servidores responsáveis, com sua inclusão processual e de ser "chamado em audiência nesse tribunal e ser sabatinado até a exaustão para poder esclarecer e contrapor ao trabalho da comissão".
39. Análise: o responsável apresenta indignação quanto ao que denomina de "narrativa construída" nos últimos 12 anos pelas instâncias de controle e judiciais, ante a qual estaria sendo injustamente condenado e sua defesa estaria sendo cerceada. As manifestações subjetivas em sua resposta vinculam-se ao caso de grande repercussão relacionado a possíveis irregularidades na Universidade em 2008, que culminou na sua demissão e do então Reitor e em ações judiciais e processos administrativos. 
40.	Preliminarmente, quanto ao argumento de cerceamento de defesa, não se pode acatá-lo. 
41.	O entendimento consolidado do TCU é  que constitui ônus do gestor a produção das evidências necessárias a comprovação do correto uso dos recursos públicos, conforme disposições contidas no artigo 70, parágrafo único, da Constituição Federal, e no art. 93 do Decreto-lei 200/1967, não cabendo a este Tribunal, portanto, realizar diligência para a obtenção das provas (Acórdão 1599/2007-TCU-Plenário, Relator Ubiratan Aguiar, 611/2007-1ª Câmara, Relator Augusto Nardes, 1.098/2008-2ª Câmara, Relator Benjamin Zymler, 1.194/2009-1ª Câmara, Relator Valmir Campelo, 1.895/2014-2ª Câmara, Relator Ana Arraes) . Assim, não há violação aos princípios do contraditório e da ampla defesa, em decorrência de eventuais erros em procedimentos de auditoria da CGU ou mesmo em processos administrativos. Requerimento a esta Corte no sentido de requisitar documentos administrativos não pode prosperar por ausência de competência legal, consoante Acórdão 115/2007-TCU-Segunda Câmara, Ministro Benjamin Zymler, e 1.322/2007-TCU-Plenário. Além disso, eventuais obstáculos criados pela UNB no acesso à documentação devem ser resolvidos administrativamente ou, em caso de insucesso, pelas vias judiciais, pelo próprio interessado. Nesse sentido, não cabe entrar no mérito das alegações de possíveis vícios, irregularidades, perseguição política e outros argumentos não pertinentes à materialidade das constatações, que porventura tenham ocorrido em processos de outras instâncias.
42.	No que tange ao pedido de inclusão de demais responsáveis na relação processual e de ser ouvido em audiência, cabe esclarecer que destoam do modo como é exercido o controle externo, que admite respostas formais às audiências, com a prerrogativa de solicitar defesa oral quando do julgamento de mérito. Além disso, como os autos são destinados a apreciar as contas de 2008, os responsáveis são os arrolados no respectivo rol; ademais, a análise prevendo possíveis responsabilidades outras está sendo feita adiante.
43. Quanto às demais justificativas, entende-se que devem ser parcialmente acatadas. (grifo não consta do original) 
44.	O contrato entre a UNB e a FEPAD foi assinado em 27/12/2007 pelo Reitor Timothy Martin Mulholland e pelo Diretor Presidente da Fepad Cláudio de Morais Machado, para a realização de "Estudo Preliminar, Metodologia de Avaliação Piloto no âmbito do Seguro-Desemprego e dos Serviços de intermediação de Mão de Obra e Serviços de Qualificação Social e Profissional" (peça 114) . A vigência do Contrato foi prevista até 26/06/2008, depois prorrogado por força do Primeiro Aditivo (peça 121) . O Termo de Referência foi elaborado por Antonio Carlos Ferreira de Souza Leal, Assistente de Direção do DATA/UNB (peça 119) . O Sr. Alexandre, como Diretor Executivo da Editora, possuía entre suas atribuições propor à Reitoria a assinatura de contratos, convênios e outros ajustes, além de dirigir a Editora nas questões administrativas, financeiras e orçamentárias, e autorizou pagamentos que somaram R$ 625 mil, relativamente a notas fiscais apresentadas pela Fepad. Além disso, foi designado em 6/3/2008 como Gestor do Contrato (peça 117) , acumulando esse encargo com o de Diretor da ADI/EDU, situação em que a segregação de funções restou prejudicada. Neste mesmo ato de peça 117, foi designado como gestor substituto Carlos Pedrosa Angeleas, que seria o Coordenador de Projetos da ADI/EDU, segundo o responsável. Entretanto, Alexandre Lima deixou a Direção da Editora em 18/3/2008, conforme Ato da Reitoria (peça 115) e, embora nada tenha sido informado, presume-se que tenha deixado também a função de Diretor-Executivo da ADI e de gestor do contrato, o que não restou demonstrado. Segundo suas justificativas, teria ficado na condição do gestor do contrato por apenas 47 dias, considerando ainda que esteve em gozo de férias entre 1 e 31/1/2008 (peça 116) . Destaca-se que foram designados, por parte da Fepad, três coordenadores do projeto (peça 120) .  
45.	Assim, na linha de causalidade das supostas irregularidades (percepção da taxa de 18% pela Fepad, prestação de serviços por servidores e professores - alguns em regime de DE - e dissimulada execução dos serviços pelo DATA/UNB) houve servidores que atuaram na gestão e no acompanhamento do contrato, incluindo o coordenador do projeto e gestor substituto, os coordenadores de projeto da Fepad, o setor de convênios e contratos da UNB, o Presidente da Fepad e o Reitor sucessor e sua equipe na Editora, visto que o contrato foi aditivado e sua execução teve continuidade. 
46.	O modelo da contratação e sua forma de execução foram definidos a priori e impactam no resultado, situando-se na origem das possíveis irregularidades, não podendo ser analisado de forma segregada. Tratou-se de um contrato genérico e sem detalhamento adequado, tanto no seu teor como no Termo de Referência, que dificultaram o acompanhamento e a fiscalização. Não houve especificação da taxa de administração, muito menos da equipe prestadora de serviços, para que se pudesse avaliar a regularidade, em especial verificar os pagamentos a servidores e professores, alguns em regime de dedicação exclusiva. (grifo não consta do original) 
47.	Acrescenta-se que à época dos fatos havia certa insegurança jurídica quanto ao tratamento dado pelo TCU às relações das IFES com suas fundações de apoio, que depois veio a aclarar-se, especialmente com a prolação do Acórdão 2731/2008-TCU-Plenário, Ministro Aroldo Cedraz (grifo não consta do original) . Veja-se o que consta no Acórdão 5949/2016-TCU-Segunda Câmara, proferido no TC Processo 011.912/2008-4, apensado às contas de 2007, em que no voto vencedor da deliberação do recurso, proferido pelo revisor Raimundo Carreiro, constou:
SUMÁRIO: PEDIDO DE REEXAME EM FACE DE ACÓRDÃO PROLATADO EM REPRESENTAÇÃO ACERCA DE IRREGULARIDADES NAS CONTRATAÇÕES ENTRE A FUNDAÇÃO UNIVERSIDADE DE BRASÍLIA (FUB) E FUNDAÇÕES DE APOIO. CONHECIMENTO. PROVIMENTO. 
- Relacionamento das Instituições Federais de Ensino Superior com as respectivas Fundações de Apoio. Matéria, de longa data, que tem sido objeto de preocupação do TCU, razão pela qual realizou fiscalização de orientação centralizada, cuja apreciação levou à prolação do paradigmático Acórdão 2731/2008-TCU-Plenário, por meio do qual esta Corte expediu diversas determinações aos órgãos e entidades envolvidos nesta questão. 
- Prática reiterada, àquela época, dos Ministérios da Educação, do Planejamento e da Ciência e Tecnologia de efetuarem parcela significativa dos repasses dos recursos financeiros às Universidades apenas no final dos exercícios, caracterizando assim circunstância alheia à vontade dessas instituições, mas que afetava direta e profundamente o funcionamento das universidades, no que diz respeito à execução de diversos e importantes projetos e atividades. 
- Vasta jurisprudência do Tribunal que, embora declare a ilegalidade das contratações diretas das Fundações de Apoio pelas Universidades fora das hipóteses legais, assim como declare também a ilegalidade dos atos de gestão decorrentes dessas contratações, reconhece que as opções dos administradores das Universidades não eram boas, pois, se perdessem os recursos que haviam sido repassados às instituições sob suas responsabilidades bem próximo do encerramento do exercício financeiro, haveria grave comprometimento do desempenho dessas entidades, com prejuízo, ao final, para os próprios estudantes e, em última análise, para a sociedade. 
- Precedentes nos quais o TCU decidiu, em casos similares ao deste processo, pela não punição dos administradores justamente por reconhecer que suas condutas, embora irregulares, não revelaram grau de culpabilidade suficiente a justificar a aplicação de uma sanção, porquanto agiram na busca de uma solução que, dadas as circunstâncias, permitisse o atendimento do interesse público, sem prejuízo para os estudantes.
48.	Ou seja, no caso acima, semelhante ao ora tratado em que os recursos foram repassados ao final do exercício de 2007, entendeu-se que, apesar de irregulares, as condutas dos gestores não eram passíveis de responsabilização, considerando a culpabilidade e as circunstâncias. (grifo não consta do original) 
49.	Ressalte-se que a presente análise deve estar circunscrita à gestão do exercício de 2008; os fatos inerentes à celebração do contrato e às tratativas anteriores são relativos ao ano de 2007 e não impactam a presente análise. No entanto, como já exposto, entende-se que o modelo de celebração foi relevante nos problemas verificados quando da execução. Nesse sentido, o impacto na gestão das atuais contas se apresenta mais reduzido do que o impacto nas contas de 2007. Embora o Sr. Subprocurador-Geral tenha deixado assente, em seu Parecer de peça 79, que os acontecimentos de 2008 não tenham sido "meros desdobramentos operacionais", dissentindo da expressão utilizada na instrução de peça 77, entende-se que, após as justificativas apresentadas por Alexandre Lima, esses fatos ocorridos em 2008, de natureza grave, estão correlacionados ao momento da contratação. Não são "meros" desdobramentos, mas sim desdobramentos inerentes ao modelo frágil utilizado pela instituição à época, exposto aos riscos de ausência de fiscalização e de irregularidades na execução.  (grifos não constam do original) 
50. 	Acata-se a justificativa do espaço restrito de tempo para intervenção do responsável na execução, visto que esteve à frente da gestão da Editora somente até março de 2008. Nesse curto período, é factível que o Sr. Alexandre Lima não tenha tomado conhecimento da execução, no tocante aos aspectos financeiros. Impende mencionar que as evidências fornecidas pela CGU no Relatório de Demandas Especiais, que originou o exame da situação, são posteriores à gestão de Alexandre Lima, a exemplo do demonstrativo da retenção da taxa de 18%, de maio/2018 (grifos não constam do original) . A análise da CGU abrangeu o período do início do contrato até o mês de abril/2008. Até a oportunidade, foram realizados pagamentos de R$ 625.000,00 à Fepad. Após abril de 2008, foram pagos mais R$ 1.731.250,00. Tais pagamentos não foram avaliados pela CGU e nem pela Comissão do PAD. (grifos não constam do original) 
51. Por fim, importa ressaltar que os mesmos fatos já foram examinados nas contas de 2007 (TC Processo 020.524/2008-2) , julgadas por meio do Acórdão 11936/2020-TCU-Segunda Câmara, Relator Augusto Nardes. Nessa deliberação, as contas dos Srs. Timothy Martin Mulholland e Alexandre Lima foram consideradas iliquidáveis, ordenando o trancamento e o consequente arquivamento do processo (grifos não constam do original) . O Ministro-Relator consignou em seu Voto, acolhendo o Parecer do MPTCU:
9. Considero que a situação de fato expressa nos autos subsome-se à disposição legal, a caracterizar a situação de contas iliquidáveis, ponderados os elementos apontados pelo MP/TCU, especialmente os relativos à gravidade das irregularidades cometidas pelos responsáveis, apontando para a necessidade de considerá-las com potencial para interferir no mérito das contas, e o longo tempo decorrido desde a ocorrência dos fatos, a configurar a não razoabilidade, nesse momento, do chamamento dos responsáveis aos autos, medida processual indispensável para eventual julgamento das contas pela irregularidade, pela possibilidade de que tal chamamento possa culminar em insuperável prejuízo à ampla defesa e ao contraditório.
10. Por oportuno, registro que já me pronunciara, precedentemente, por intermédio do Acórdão 5659/2015-TCU-Segunda Câmara, que o transcurso de longo período de tempo entre os fatos e a convocação dos responsáveis em processo de contas pode, em tese, comprometer o exercício do direito de defesa. Mas esse reconhecimento não é automático. Essa hipótese deve ser avaliada em confronto com elementos adicionais do caso concreto, de modo a que fique assegurada a inviabilidade do prosseguimento do processo. 
11. Em síntese, o longo decurso de tempo para instauração da tomada de contas especial ou para julgamento do processo de prestação de contas não é, por si só, razão suficiente para levar à presunção de prejuízo à ampla defesa e, por consequência, a se considerarem iliquidáveis as contas ou fundamentar outro encaminhamento. Eventual impedimento à plenitude do exercício de defesa, ou mesmo dificuldade na sua realização, deve ser provado, cabendo à parte, conforme o caso, demonstrar o ônus dessa evidenciação. 
12. No caso em exame, considero que o tempo decorrido pode efetivamente representar prejuízo à ampla defesa e ao contraditório, e essa situação não foi gerada pelos gestores responsáveis, portanto, concordo com o Ministério Público junto ao TCU que o encaminhamento mais adequado é considerar as contas iliquidáveis, uma vez que situação de força maior, no caso a demora do Tribunal em julgar as presentes contas, em virtude da multiplicidade de processos a interferirem no mérito deste processo, com o consequente sobrestamento deste feito, e a consequente não razoabilidade no chamamento aos autos desses gestores, decorridos treze anos dos atos em discussão, tornaram materialmente impossível o julgamento de mérito. (grifos não constam do original) 
[...]
14. Acresça-se a esses elementos a circunstância apontada pelo MP/TCU de que os responsáveis foram demitidos, como consequência do processo administrativo disciplinar retro mencionado, a demonstrar que os atos irregularmente praticados e passíveis de censura não ficaram sem resposta, havendo as providências sido adotadas pela própria administração pública. (grifos não constam do original) 
15. Nesse contexto, acolho a proposta da SecexEducação de julgar regulares as contas dos diversos gestores e regulares com ressalvas de outros, conforme especificado na instrução técnica reproduzida no relatório que antecede este voto, com o ajuste sugerido pelo MP/TCU, no sentido de, em caráter de excepcionalidade, considerar iliquidáveis as contas dos srs. Timothy Martin Mulholland e Alexandre Lima  (grifos não constam do original) .
52.	Transcreve ainda em seu Voto excerto do Parecer do MPTCU:
16. Em que pese isso, verifico que as irregularidades apuradas no âmbito do PAD foram graves o suficiente para impor alguma penalidade ao ex-reitor no âmbito da presente prestação de contas. 
17. Segundo apontou a consultoria jurídica junto ao Ministério da Educação (peça 62, p. 3- 32) , a FEPAD recebeu irregularmente 18% sobre o valor do contrato a título de taxa de administrativa, sendo que nada executou, ou seja, não houve contraprestação de serviços. Isso foi comprovado em vista do fato de que a FEAD transferiu todas as atividades para servidores da própria FUB, atuando como mera intermediária. 
18. Independente disso, alinho-me com o argumento da instrução técnica de que o tempo decorrido desde os fatos não recomenda a oitiva dos responsáveis, medida necessária para um eventual julgamento pela irregularidade de suas contas. (grifos não constam do original) 
19. Some-se a isso o fato de que o ex-reitor e o diretor executivo da Editora UnB receberam a pena de demissão, a mais grave permitida. (grifos não constam do original) 
20. Por outro lado, se não se mostra razoável ouvir os responsáveis sobre as irregularidades constatadas, em especial relacionadas à contratação da FEPAD, também não é razoável que as contas sejam julgadas regulares com ressalva, pois não é possível inferir, como defende a instrução técnica, que as referidas irregularidades não tiveram alta relevância  (grifos não constam do original) de modo a impactar o mérito destas contas. 
21. Considerando que houve uma demora para análise do processo, por fatores alheios à vontade dos Srs. Timothy Martin Mulholland e Alexandre Lima, proponho, excepcionalmente, que as contas desses responsáveis sejam consideradas iliquidáveis e, por consequência, ordenando o trancamento nos termos dos arts. 20 e 21 da Lei 8.443/92."
53.	Verifica-se que nas contas de 2007 (Processo 020.524/2008-2, peça 66) foram examinados os mesmos fatos, resultantes do PAD 00190.042641/2009-98, não limitados à etapa de celebração do contrato, mas também à execução. Na instrução da Unidade foi consignado que os fatos não deveriam ser capazes de tornar irregular o julgamento das contas, considerando que: i) no processo de Representação Processo 018.568/2009-8, um dos processos sobrestantes comuns às contas de 2008 e 2007, o TCU optou por acompanhar o deslinde na instância administrativa; ii) deveriam ser consideradas as circunstâncias (liberação de recursos ao final do exercício) para avaliar a culpabilidade dos gestores; iii) entendimento de que fatos irregulares isolados não necessariamente contaminam a gestão; iv) a pouca materialidade da contratação da Fepad em relação ao total de despesas executadas em 2007; v) o decurso longo de tempo como limitante ao exercício da ampla defesa.
54.	Portanto, de maneira a assegurar a uniformidade nas deliberações do TCU, entende-se que no caso das contas de 2008, em que são agora examinados os mesmos fatos, resultantes do PAD 00190.042641/2009-98, também devem ser considerados iliquidáveis as contas dos responsáveis.
55.	No que tange à cobrança da taxa de administração de 18%, efetivamente não se verifica tal previsão tanto no contrato como no termo de referência. A constatação foi efetuada pela CGU, no Relatório de Demandas Especiais 00190.014992/2008-28-D. De acordo com a referência no Relatório Final da Comissão de PAD (processo 00190.042641/2009-98) , a evidência da irregularidade foi uma planilha denominada "Posição dos Projetos em Andamento", atualizada em 12/6/2008, indicando a retenção de R$ 112.500,00, representando 18% dos R$ 625.000,00 transferidos até 31/5/2008 (peça 81, p. 149) . Acontece que nessa data, o responsável já não ocupava a função de Diretor da Editora, conforme o ato de dispensa de 19/3/2008 de peça 115.
56.	Portanto, ainda que tenha ocorrido a prescrição punitiva para eventual sanção, acolhem-se parcialmente as justificativas, entendendo que os fatos apontados não são graves a ponto de macular toda a gestão. Com relação ao Sr. Timothy Martin Mulholland, que não respondeu à audiência, os argumentos considerados procedentes aplicam-se também em sua defesa.
51.	Assim, concordando com o entendimento já exposto na instrução de peça 132, e somado à análise das respostas às diligências complementares efetuadas (itens 22 a 42) , será proposto considerar, excepcionalmente, em consonância com o julgamento das contas de 2007, iliquidáveis as contas dos Srs. Timothy Martin Mulholland e Alexandre Lima, ordenando o trancamento nos termos dos arts. 20 e 21 da Lei 8.443/1992, bem como o julgamento pela regularidade com ressalvas dos demais gestores. 
52. 	Quanto aos demais elementos de análise das contas, recupera-se trecho da instrução de peça 77 (itens 33 a 55) , ratificando também o seu teor:
[...]
33.	Analisados os processos sobrestantes e a documentação acrescida ao processo após a decisão de sobrestamento, cabe partir para a análise das contas propriamente ditas. Estas já receberam extensiva análise na instrução que consta da peça 26, conforme se noticia a seguir.
Rol de Responsáveis  (item I do exame técnico, peça 26, p. 2-4) 
34.	Foram feitos ajustes ao rol de responsáveis apresentado para adequá-lo à Instrução Normativa (IN) TCU 57/2008, então vigente. Nesse sentido, os responsáveis são os listados no preâmbulo da presente instrução.
Informações sobre a entidade, desempenho orçamentário/financeiro e principais programas e ações  (itens II, III e IV do exame técnico, peça 26, p. 4-8) 
35.	As informações descritas são suficientes e adequadas à apreciação da prestação de contas.
Processos conexos 
[...]
TC Processo 013.854/2008-8
38.	Com relação ao processo TC Processo 013.854/2008-8, cabe transcrever a análise anterior (peça 26, p. 9-10) , mantendo integralmente sua conclusão:
36. Esse processo versa sobre a tomada de contas da Secretaria Nacional de Economia Solidária (Senaes) , estrutura pertencente ao Ministério do Trabalho em Emprego (MTE) , referente ao exercício de 2007.
37. Em face do Acórdão 2210/2009-TCU-Segunda Câmara, a 5ª Secex encaminhou cópia de parte do TC Processo 013.854/2008-8 (peça 15, p. 46-54, e peças 16, 17 e 18) , a fim de subsidiar o exame das contas da FUB, relativas ao exercício de 2008, especialmente por causa da existência do Convênio 1/2005 (Siafi 535042) , celebrado entre a Senaes e a FUB, em 21/12/2005, para a realização de atividades de fomento à geração e manutenção de postos de trabalho, porém executado pela Fundação Universitária de Brasília (Fubra) , em virtude de substabelecimento por parte da Universidade. 
38. Na instrução de mérito elaborada no âmbito da 5ª Secex para o TC Processo 013.854/2008-8 (peça 15, p. 48-54) , a situação verificada evidencia a ocorrência de irregularidade na celebração do citado convênio, sobretudo porque haveria jurisprudência deste Tribunal no sentido de que as avenças firmadas com fundação de apoio devem se restringir a atividades de ensino, pesquisa e extensão, com observância da Lei de Licitações pelas fundações de apoio e adoção de instrumento adequado para formalizar os acordos de vontades firmados, dentre outros aspectos (peça 15, p. 53) .
39. Como se observa, os documentos remetidos pela 5ª Secex dizem respeito a mais um caso concreto de substabelecimento de obrigações assumidas pela FUB a suas fundações de apoio, em matéria similar à tratada no âmbito do TC Processo 011.912/2008-4 (apenso: TC Processo 003.928/2008-0) , cuja instrução de mérito pugna pela cominação de multa a diversos responsáveis da FUB, podendo vir a repercutir no juízo das contas de 2007. 
40. Ainda, cabe salientar que o conceito de desenvolvimento institucional foi objeto de regulamentação por meio do Decreto 7.423/2010, de modo a melhor definir as condições de contratação a serem observadas a partir das relações estabelecidas entre as instituições federais de ensino superior e de pesquisa científica e tecnológica e as fundações de apoio, de forma a melhor delimitar os objetos e condições passíveis de celebração decorrentes desse tipo de relação.    
41. Dessa forma, entende-se que a matéria já vem sendo tratada com profundidade no âmbito do TC Processo 011.912/2008-4 (apenso: TC Processo 003.928/2008-0) , com foco específico na atuação da FUB, mostrando-se desnecessário e inconveniente, portanto, exame adicional nos presentes autos.  que poderiam ter algum impacto nas contas de 2008, mantém-se o entendimento adotado na instrução anterior (itens 28 a 41 da peça 26) , de que não há reflexo dos fatos lá relatados no exame dos presentes autos.
Outros Processos que Podem Repercutir no Mérito das Contas 
39.	Os processos analisados nesta seção foram exatamente os que deram causa ao sobrestamento e sobre eles já foram tecidas as considerações dos itens 7 a 14 acima. Tendo em vista que todos foram encerrados, cumpre levantar o sobrestamento para dar seguimento ao julgamento das contas.
Cumprimento das deliberações do Tribunal - exame realizado pela SFC (item VI do exame técnico, peça 26, p. 12-14) 
40.	A instrução anterior demonstrou que o Controle Interno verificou que as deliberações do Acórdão 1286/2006-TCU-Primeira Câmara, do Acórdão 1441/2007-TCU-Plenário, do Acórdão 2360/2007-TCU-Plenário, do Acórdão 1470/2007-TCU-Segunda Câmara e do Acórdão 5706/2008-TCU-Segunda Câmara foram cumpridas, emitindo conclusão de anuência com a constatação.
Cumprimento das deliberações do Tribunal - não acompanhadas pela SFC (item VII do exame técnico, peça 26, p. 14-18) 
41.	Nesta seção foi analisado cumprimento dos subitens 1.6.1.1 e 1.6.1.2 do Acórdão 4029/2008-TCU-Primeira Câmara e dos subitens 9.13.1, 9.13.2 e 9.13.3 do Acórdão 1276/2008-TCU-Plenário.
42.	O subitem 1.6.1.1 do Acórdão 4029/2008-TCU-Primeira Câmara foi considerado parcialmente cumprido. A razão do cumprimento parcial foi a existência de decisão judicial que suspendeu os efeitos do Acórdão em relação a uma das pessoas impactadas. Quanto ao outro subitem, a instrução concluiu que o "cumprimento do item 1.6.1.2 do Acórdão 4029/2008-TCU-Primeira Câmara pode ser dado como superado, sem haver a necessidade de novo acompanhamento da matéria por parte deste Tribunal".
43.	Quanto ao Acórdão 1276/2008-TCU-Plenário, a instrução consignou que "Tendo em vista as providências adotadas para melhor acompanhamento das despesas efetuadas por meio de suprimento de fundos com a utilização do Cartão de Pagamento do Governo Federal, tem-se por cumpridas as determinações exaradas nos itens 9.13.1 e 9.13.2 do Acórdão 1276/2008-TCU-Plenário, e no item 9.13.3, por extensão".
43.1.	Em razão do expressivo decurso de tempo desde a prolação dos acórdãos mencionados, deixa-se de fazer proposta de mérito quanto ao cumprimento das deliberações.
Exame das peças que formam o processo (item VIII da instrução, peça 26, p. 18) 
44.	Cabe transcrever a análise da instrução anterior, que merece ser acolhida:
102. A partir do exame das peças que devem integrar processos de contas referentes a unidades da Administração Direta, conforme a Instrução Normativa - TCU 57/2008 e as Decisões Normativas - TCU 93/2008 (alterada pela DN TCU 96/2009) e 94/2008 (alterada pela DN TCU 97/2009) , verifica-se que o presente processo de contas apresenta os elementos exigidos nas mencionadas normas.
103. Com base nas constatações expostas no Relatório de Auditoria (peça 11) , o Controle Interno certificou a regularidade com ressalva das contas de parte dos gestores da FUB, assim como a regularidade das contas dos demais responsáveis, conforme discriminado no Certificado de Auditoria (peça 12, p. 1-4) e no Parecer do Dirigente de Controle Interno (peça 12, p. 5-6) . O Ministro da Educação atestou estar ciente das conclusões (peça 12, p. 7) .
45.	Cabe divergir, no entanto, quanto à proposta de dar ciência à FUB a respeito da inconformidade do rol de responsáveis com a Instrução Normativa TCU 57/2008, tendo em vista que o caráter pedagógico, que é preponderante na emissão de ciência, resta frustrado pelo decurso do tempo. A referida norma, inclusive, já foi revogada pela Instrução Normativa TCU 63/2010.
Pontos levantados pelo relatório do Controle Interno com reflexo nas contas ou que mereçam ser ressaltados (item IX da instrução, peça 26, p. 18-23) 
Avaliações de desempenho
46.	A análise anterior atestou que os índices apresentados para os indicadores de gestão denotam coerência e evidenciam melhorias resultantes das atividades acadêmicas desenvolvidas no âmbito da FUB, especialmente porque a "Universidade tem registrado números crescentes de ingressos com impacto positivo no total de alunos equivalentes da graduação que, no exercício de 2008, atingiu o número de 28.337, correspondendo ao maior número calculado para o componente na série histórica analisada, refletindo o processo de expansão por que passa a Universidade".
Análises de conformidade
47.	Do Certificado de Auditoria constam sete ocorrências qualificadas como "ressalvas" pelo Controle Interno (peça 12, p. 1-4) . Conforme a instrução anterior, foram mantidas a numeração e a descrição de itens adotada no Relatório de Auditoria. Seis delas diziam respeito a impropriedades no uso do Cartão de Pagamentos do Governo Federal:
	a) Item 1.1.4.1 - Constatação 16 (peça 11, p. 30-34) : Extrapolação do limite estabelecido para a despesa individual com o uso do Cartão de Pagamento do Governo Federal (CPGF) ;
	b) Item 1.1.4.2 - Constatação 17 (peça 11, p. 34-37) : Fracionamento de despesas com o uso do Cartão de Pagamento do Governo Federal;
	c) Item 1.1.4.3 - Constatação 20 (peça 11, p. 37-38) : Extrapolação do limite estabelecido para a concessão de suprimento de fundos, por meio do Cartão de Pagamento do Governo Federal (CPGF) ;
	d) Item 1.1.4.4 - Constatação 21 (peça 11, p. 38-43) : Aquisição sistemática de gêneros alimentícios com o uso de Cartão de Pagamento do Governo Federal (CPGF) ;
	e) Item 1.1.4.5 - Constatação 22 (peça 11, p. 43-45) : Realização de despesas inelegíveis com o uso do Cartão de Pagamento do Governo Federal (CPGF) ;
	f) Item 1.1.4.6 - Constatação 23 (peça 11, p. 45-47) : Utilização de procedimento contábil não previsto para ajuste no registro de notas de empenho de concessões de suprimento de fundos.
48.	A análise procedida anteriormente, que é acatada nesta instrução, concluiu pela não manutenção das ressalvas (peça 26, p. 22) :
128 Nessa linha, entende-se que as providências adotadas no âmbito da FUB mostram-se eficazes em estabelecer mecanismos de controle hábeis a disciplinar a concessão de suprimento de fundos, por meio da utilização do Cartão Corporativo do Governo Federal. 
129 O gestor sobre o qual recaiu o registro destas ressalvas, conforme informações constantes do Certificado de Auditoria da CGU (peça 12, p.1-4) , não terá suas contas apreciadas pelo Tribunal, já que o responsável pelo serviço de exame e de prestação de contas, não figura nos níveis de responsabilidade definidos no art. 10 da Instrução Normativa - TCU 57/2008.
49.	Cabe divergir na presente ocasião, contudo, da proposta de dar ciência dessas irregularidades à FUB, pelo mesmo motivo já exposto: perda do caráter pedagógico da ciência em razão do decurso do tempo.
50.	A sétima constatação era a seguinte:
	a) Item 1.1.5.1 - Constatação 24 (peça 11, p. 47-49) : Falta de providências frente à inobservância do regime de dedicação exclusiva de professores da FUB
51.	Cabe manter integralmente a análise final da instrução anterior, que conclui (peça 26, p. 23) :
136. Nessa linha, mostram-se satisfatórias as providências adotadas no âmbito da FUB, sob acompanhamento pelo Controle Interno, a fim de resguardar o cumprimento das disposições contidas no art. 14, inciso I, § 1º, do Decreto 94.664/1987, que veda o exercício de outra atividade remunerada, pública ou privada, pelos professores submetidos ao regime de dedicação exclusiva, como regra. Dessa forma, entende-se desnecessária a propositura de medidas adicionais por parte deste Tribunal, cabendo a subsistência da presente da ressalva. 
Pontos a serem acompanhados nas próximas contas (item X da instrução, peça 26, p. 23) 
52.	A instrução anterior sugeria que nas contas referentes ao exercício de 2010 deveria se acompanhar o cumprimento, pela FUB, da determinação constante do item 1.6.1.1 do Acórdão 4029/2008-TCU-Primeira Câmara abaixo. Em razão do expressivo decurso do tempo, esta determinação não se mostra mais pertinente.
1.6.1. determinar à Fundação Universidade de Brasília que:
1.6.1.1. promova o levantamento das quantias indevidamente percebidas, a título de dedicação exclusiva, pelos Professores Geraldo Sardinha Almeida, Anníbal Affonso Neto e Humberto Falcão Martins, que prestaram serviços perante a Fundação Getúlio Vargas e o Instituto Publix de Desenvolvimento, sem estar devidamente autorizados pela Universidade, nos termos do art. 14, inciso I, do Decreto nº 94.664/1987, em que pese serem submetidos a regime de dedicação exclusiva, conforme períodos a seguir:
		FGV
	Instituto Publix

	Geraldo Sardinha Almeida
	outubro/2006 e janeiro, março e maio/2007.
	--------------

	Humberto Falcão Martins
	outubro/2006 e outubro /2007
	Entre 2004 e 2007

	Anníbal Affonso Neto
	maio/2006
	---------------

Pontos a serem observados na instrução de mérito
53.	A instrução anterior fez as seguintes sugestões de propostas para a instrução de mérito:
53.1	Dar ciência à FUB de que:
	a) o rol de responsáveis apresentado nas presentes contas não apresenta conformidade com a Instrução Normativa - TCU 57/2008, vigente à época, por apresentar níveis de responsabilidade incompatíveis com os cargos de direção máximos, membros de diretoria (segundo nível de hierarquia da entidade) e membros de órgão colegiado responsável por atos de gestão,
 	b) as irregularidades abaixo mencionadas, no que se refere à gestão dos Cartões Corporativos do Governo Federal no âmbito da FUB e constatadas pela Auditoria de Gestão da SFC/CGU na FUB referente ao exercício de 2008, contrariaram o disposto nos arts. 1º e 2º da Portaria - MF 95/2002:
	b.1) extrapolação do limite estabelecido para despesa individual;
	b.2) utilização de procedimentos contábeis não previstos para ajuste no registro de Notas de Empenho de concessões de suprimentos de Fundos;
	b.3) fracionamento de despesas; 
	b.4) aquisição sistemática de gêneros alimentícios;
	b.5) realização de despesas inelegíveis.
53. 2.	De acordo com o Certificado de Auditoria da CGU (peça 12, p.1-4) , ressalvar as contas do Srs. Timothy Martin Mulholland (CPF XXX.829.971-XX) e Afonso de Souza (CPF XXX.602.290-XX) , em face da Constatação 1.1.5.1, tendo em vista a falta de adoção de providências frente à inobservância do regime de dedicação exclusiva por parte de dez professores da UnB.
53.3.	Incluir, na próxima Decisão Normativa que trate dos conteúdos do RAG, da obrigatoriedade de a SFC realizar análises conclusivas a respeito da evolução dos indicadores institucionais de desempenho definidos pela FUB, adicionalmente aos estabelecidos pela Decisão 408/2002-TCU-Plenário.
54.	As propostas de ciência, conforme já expostos nos itens 45 e 49 acima, não merecem permanecer, tendo em vista a questão do longo decurso de tempo, tirando a efetividade do caráter pedagógico da emissão de ciência. O mesmo pode se dizer da proposta do item 53.3, que deixa de fazer sentido em função do longo decurso de tempo decorrido desde a análise, durante o qual já foram editadas novas decisões normativas sobre os relatórios de auditoria de gestão.
55.	Quanto à ressalva proposta, entende-se que deve ser mantida, acrescida da ressalva oriunda da análise da documentação acostada às peças 30-75, conforme item 32 acima. Cabe registrar que Afonso de Souza (CPF XXX.602.290-XX) não mais consta do rol de responsáveis das presentes contas após o ajuste efetuado na instrução da peça 26, não sendo pertinente que a ressalva o abranja. 
53.	Na conclusão da instrução de peça 77 o auditor-instrutor consignou: i) os processos sobrestantes foram encerrados e as respectivas deliberações não impactam o mérito das presentes contas; ii) a documentação juntada (peças 30 a 75) revelou irregularidades cujos atos mais determinantes ocorreram em 2007; iii) as constatações do Controle Interno, a maioria relativa à utilização do Cartão de Pagamento do Governo Federal, devem ser consideradas falhas formais; iv) a UnB demonstrou a adoção de providências para fortalecer seus mecanismos de controle interno; v) para a outra ressalva relativa à inobservâncias das regras do regime de dedicação exclusiva foram também evidenciadas providências por parte da instituição; vi) apenas esta última ressalva estaria circunscrita à  responsabilidade dos agentes arrolados.
54. 	Assim, na mesma linha da instrução de mérito acima, peça 77, com o ajuste sobre a situação relativa aos dois responsáveis cujas contas deverão ser consideradas iliquidáveis, a proposta será pelo julgamento, sem a proposição de ciências, em vista de não se apresentar eficiente pelo tempo decorrido. Destaca-se que no Parecer do MPTCU de peça 79, há anuência do parquet com relação à proposição de deixar de efetuar encaminhamentos relacionados a outras constatações ante o longo prazo (emissão de ciência acerca do rol de responsáveis e dos cartões corporativos) .
CONCLUSÃO
55.	Considerando as análises efetuadas na instrução de peça 132, complementada com o exame das diligências preliminares à UnB e à CGU efetuado nesta instrução, a proposta será por considerar iliquidáveis as contas dos responsáveis Timothy Martin Mulholland e Alexandre Lima, envolvidos nas apurações objeto do PAD 00190.042641/2009-98 (peças 30 a 75) , que tratou de supostas irregularidades relacionadas ao Projeto Seguro-Desemprego, executado indiretamente pela Fundação de Estudos e Pesquisas em Administração (Fepad) , tema vinculado ao item 3.3 do RDE 00190.014992/2008-28-D do Controle Interno (peça 31, p. 8-15) . Além disso, as contas dos demais responsáveis deverão ser consideradas regulares. 
56.	Propostas de ciência sugeridas em instruções anteriores, em especial na de peça 26, não se mostram oportunas, face ao decurso de tempo, tirando a efetividade do caráter pedagógico da medida.
57.	Reitera-se que o deslinde a ser proposto é o mesmo que o das contas do exercício de 2007 (TC Processo 020.524/2008-2) , nas quais foram tratados os mesmos fatos, resultantes do PAD 00190.042641/2009-98. Os argumentos expostos no Voto do Ministro Relator Augusto Nardes (Acórdão 11936/2020-TCU-Segunda Câmara) foram, em essência, o decurso longo de tempo como limitante ao exercício da ampla defesa, a circunstância de que a situação não foi gerada pelos responsáveis e o fato de a instituição ter efetivamente aplicado medidas de punição - a demissão dos servidores.
ENCAMINHAMENTO
58.	Ante todo o exposto, submetem-se os autos à consideração superior, propondo:
59.	com fundamento nos arts. 1º, inciso I, 16, inciso I, 17 e 23, inciso I, da Lei 8.443/1992 c/c os arts. 1º, inciso I, 207 e 214, inciso I, do Regimento Interno, que sejam julgadas regulares as contas de: Alexandre Bernardino Costa (CPF XXX.303.571-XX) , Antônio Wilson Botelho de Souza  (CPF XXX.591.101-XX) , Carlos Alberto Rodrigues da Cunha (CPF XXX.759.046-XX) , Denise Bomtempo Birche de Carvalho (CPF XXX.672.421-XX) , Doris de Jesus Naves (CPF XXX.850.271-XX) , Edgar Nobuo Mamiya (CPF XXX.111.778-XX) , Erico Paulo Siegmar Weidle (CPF XXX.007.520-XX) , Flávio Rabelo Versiani (CPF XXX.481.296-XX) , Jacques Rocha Velloso (CPF XXX.960.687-XX) , Jaime Martins de Santana (CPF 308.595.65149) , João Carlos Teatini de Souza Climaco (CPF XXX.063.901-XX) , Joaquim José Soares Neto (CPF XXX.925.271-XX) , José Carlos Balthazar (CPF XXX.167.450-XX) , José Augusto Abreu Sa Fortes (CPF XXX.401.657-XX) , José Geraldo de Sousa Junior (CPF 191.173.96891) , João Batista de Souza (CPF XXX.241.096-XX) , João Cláudio Todorov (CPF XXX.929.138-XX) , Jonatas de Franca Barros (CPF XXX.376.341-XX) , Leila Chalub Martins (CPF XXX.415.041-XX) , Luis Afonso Bermudez (CPF XXX.056.900-XX) , Marcia Abrahão Moura (CPF XXX.590.531-XX) , Marco Antonio Amato (CPF XXX.539.301-XX) , Mauro Luiz Rabelo (CPF XXX.761.901-XX) , Murilo Silva de Camargo (CPF XXX.450.041-XX) , Marcio Martins Pimentel (CPF XXX.946.681-XX) , Norberto Abreu e Silva Neto (CPF XXX.864.718-XX) , Pedro Murrieta Santos Neto (CPF XXX.047.801-XX) , Pedro Sadi Monteiro (CPF XXX.726.260-XX) , Rachel Nunes da Cunha (CPF XXX.459.801-XX) , Reinhardt Adolfo Fuck (CPF XXX.539.401-XX) , Ricardo Ladeira (CPF XXX.357.921-XX) , Ricardo Staciarini Puttini (CPF XXX.786.661-XX) , Roberto Armando Ramos de Aguiar (CPF XXX.566.888-XX) , Silvano da Silva Pereira (CPF XXX.615.411-XX) , Sílvio Quezado (CPF XXX.243021-XX) e Wellington Lourenço de Almeida (CPF XXX.576.891-XX) , dando-lhes quitação plena;
60.	nos termos dos arts. 20 e 21 da Lei 8.443/92, considerar iliquidáveis as contas dos Srs. Timothy Martin Mulholland (CPF XXX.829.971-XX) e Alexandre Lima (CPF XXX.993.756-XX) , ordenando o seu trancamento e o consequente arquivamento do processo;
61. 	cientificar os gestores da Fundação Universidade de Brasília de que lhes cabe, em autotutela e de ofício, o poder-dever de adotar as medidas necessárias para a continuidade e a conclusão dos procedimentos administrativos que tratam da restituição de valores ao Erário e das Tomadas de Contas Especiais (itens 24-30 e 32-47 desta instrução) , independentemente de determinações ou de monitoramento por parte do Tribunal, sujeitando-lhes à imputação de sanções pela não adoção das providências necessárias (art. 58 da Lei 8.443/1992) , o que poderá ser reexaminado em futuras ações de controle;
62.	ordenar à SecexEducação que inclua no próximo ciclo do "Acompanhamento das TCEs na fase interna das Universidades federais" o exame da situação das Tomadas de Contas Especiais referidas nesta instrução; 
56.	encaminhar cópia deste acórdão à Fundação Universidade de Brasília (UnB) , destacando que o relatório e o voto que o fundamentam podem ser acessados por meio do endereço eletrônico www.tcu.gov.br/acordaos e que o inteiro teor dos autos está disponível na plataforma Conecta-TCU."
O Diretor da unidade, representando a SecexEducação, ratificou as conclusões do auditor-instrutor, nos seguintes moldes (peça 166) :
"Cuidam os autos da prestação de contas ordinária da Fundação Universidade de Brasília (UnB) relativa ao exercício financeiro de 2008, redistribuído a esta 4ª Diretoria da SecexEducação. Cuidam os autos da prestação de contas ordinária da Fundação Universidade de Brasília (UnB) relativa ao exercício financeiro de 2008, redistribuído a esta 4ª Diretoria da SecexEducação.
2.	Cuidam os autos da prestação de contas ordinária da Fundação Universidade de Brasília (UnB) relativa ao exercício financeiro de 2008, redistribuído a esta 4ª Diretoria da SecexEducação.
3.	À peça 77 foi emitida instrução de mérito, cuja proposta foi no sentido de julgar-se regulares com ressalvas as contas dos Srs. Timothy Martin Mulholland, ex-Reitor, e Alexandre Lima, ex-Diretor da Editora da UnB (EDU) , e regulares para os demais responsáveis.
4.	Todavia, acolhendo proposta do Ministério Público junto ao TCU (peça 79) , o Exmo. Sr. Ministro-relator decidiu (peça 80) por:
a) levantar o sobrestamento deste processo, em razão do julgamento dos TCs. Processo 010.479/2011-2, Processo 029.170/2010-9, Processo 029.166/2010-1, Processo 006.493/2012-2, Processo 010.481/2011-7 e Processo 037.326/2011-2;
b) proceder à apuração nestas contas dos fatos apontados no PAD 00190.042641/2009-98, que dizem respeito ao exercício de 2008, efetuando as diligências e oitivas que se mostrarem pertinentes, notadamente aquela dirigida ao MEC acerca das tomadas de contas especiais sugeridas no Relatório da Comissão do PAD;
c) promover diligência junto à FUB com vistas a obter informações sobre a efetiva restituição das gratificações recebidas indevidamente por professores em regime de dedicação exclusiva, tratados no item 1.1.5.1 do relatório da CGU e no item 1.6.1.1 do Acórdão 4029/2008-TCU-Primeira Câmara.
III
5.	Nesse contexto, após análise realizada no pronunciamento de peça 82 foram realizadas as audiências dos responsáveis Timothy Martin Mulholland e Alexandre Lima, bem como diligências ao Ministério da Educação (MEC) e à Fundação Universidade de Brasília.
6.	Após o exame das respostas, na instrução de peça 132 foram propostas novas diligências à UnB e à Controladoria Geral da União (CGU) , que apresentaram as devidas informações.
IV
7.	Rememorando-se, o parecer do MPTCU (peça 79) apresentou as seguintes considerações acerca dos fatos apontados no Processo Administrativo Disciplinar (PAD) do Ministério da Educação nº 00190.042641/2009-98 (grifos inseridos) :
Em face desse entendimento, foi proposto apenas fixar ressalva nas contas dos Srs. Timothy Martin e Alexandre Lima. 
Discordo do encaminhamento sugerido. 
Com efeito, a contratação da Fepad se deu ao findar do exercício de 2007, o que, indubitavelmente, deve ser considerado na avaliação da gestão desses responsáveis nas correspondentes contas, que conforme informado à peça 77, p. 8, estariam sobrestadas.  
Nada obstante, ao que consta, todos os pagamentos se deram no exercício de 2008, de sorte que a irregular percepção da absurda taxa de administração de 18% pela Fepad, a irregular prestação de serviços por professores em regime de dedicação exclusiva e a dissimulada execução dos serviços contratados junto à Fepad pelo DATAUnB ocorreram no exercício de 2008. Ou seja, os acontecimentos de 2008 não constituem "meros desdobramentos operacionais", mas ocorrências críticas, que ensejam a devida apuração nestas contas, devendo ocorrer, no mínimo, a audiência dos envolvidos na prática irregular.
Divergindo da unidade técnica, entendo que não se configura qualquer prejuízo ao exercício do contraditório e da ampla defesa pelos responsáveis, considerando que o relatório da Comissão de PAD foi emitido em 26/2/2014 (peça 71, p. 40) , tendo o Sr. Timothy Mulhollad, inclusive, apresentado memoriais em 11/6/2014 (peça 72, p. 21) 
8.	Ou seja, sintetizando o exame realizado pelo parquet, três seriam os fatos, tratados no PAD 00190.042641/2009-98 e ocorridos no exercício de 2008, que deveriam ser apurados e objeto de audiências:
8.1.	a irregular percepção de taxa de administração de 18% pela Fundação de Estudos e Pesquisas em Administração (Fepad) ;
8.2.	a irregular prestação de serviços por servidores e professores, estes ainda em regime de dedicação exclusiva; e
8.3.	a dissimulada execução dos serviços contratados junto à Fepad pelo Centro de Pesquisas de Opinião Pública da UnB (DATAUnB) .
9.	Tais ocorrências e responsabilizações foram suficientemente detalhadas no Relatório Final do PAD, cujo teor integral foi juntado à peça 81, e que resultou na demissão dos srs. Timothy Martin Mulholland e Alexandre Lima.
10.	Como consta no Relatório Final do PAD, a Universidade teria assinado contrato com a Fepad com objetivo de realizar "Estudo Preliminar, Metodologia de Avaliação e Avaliação Piloto no âmbito do Seguro-Desemprego e dos Serviços de Intermediação de Mão de obra e Serviços de Qualificação Social e Profissional". 
11.	A contratação (processo nº 23106.017035/2007-51) ocorreu por dispensa de licitação, fundamentada no inciso XIII do art. 24 da Lei 8.666/93, e o então reitor, Timothy Martin Mulholland, teria sido o signatário (peça 81, p. 3, item 7) . 
12.	Por sua vez, o sr. Alexandre Lima teria sido o responsável pela coordenação e execução do projeto (peça 81, p. 3, item 6) .
13.	Acerca de possibilidade de ter ocorrido dano ao erário em face das três citadas ocorrências, os dois primeiros itens (percepção de taxa de administração e prestação de serviços por servidores e professores em DE) poderiam estar sendo tratados em Tomadas de Contas Especiais, como se informa mais adiante (itens 49-55) . 
14.	Quanto à dissimulada execução de serviços, não há indicativo da existência de débitos, já que o cerne da questão não é a inexecução dos trabalhos, mas sim a execução por terceiros (DATAUnB) ao invés da entidade contratada (Fepad) .
15.	Como consta no pronunciamento de peça 82, mesmo que houvesse débito nas três situações, não se dispunha de elementos para imputar responsabilidades quanto a possível dano ao erário, afastando-se a necessidade de realizar citação - mormente que tal medida não foi aventada nos despachos de peças 79-80.
16.	Assim, a par do parecer do MPTCU e do despacho do ministro-relator (peças 79-80) , bem como as responsabilizações dadas pela Comissão do PAD 00190.042641/2009-98 (peça 81) e na instrução de peça 77, avaliou-se que a medida processual que deveria ser realizada era a audiência dos dois gestores para apresentação de suas razões de justificativas às três impropriedades antes mencionadas, para avaliar-se a eventual implicação no julgamento de suas contas.
17.	Ainda, consignou-se que à luz do parâmetro delineado pelo Acórdão 1441/2016-TCU-Plenário, redator Walton Alencar Rodrigues, eventual sanção administrativa a ser aplicada aos responsáveis pelo Tribunal neste processo estaria prejudicada pelo manto prescricional, uma vez que as ocorrências em exame se deram no ano de 2008 e, como se sabe, quando incide a prescrição, esta subordina-se ao prazo geral de dez anos, indicado no art. 205 da Lei 10.406/2002 (Código Civil) , e tem como termo a quo a data de ocorrência da irregularidade sancionada, nos termos do art. 189 da Lei 10.406/2002 (Código Civil) .
18.	Neste processo, o lapso de tempo entre as três ocorrências e o ato que poderia interromper o prazo prescricional é superior ao decêndio considerado no referido decisum. 
19.	Assim, não seria possível a aplicação de qualquer sanção aos responsáveis, rememorando-se que o eventual julgamento pela irregularidade das contas não se caracteriza como apenação e, portanto, não se sujeita à prescrição.
20.	Para proceder-se às audiências, elaborou-se a matriz de responsabilização anexa ao pronunciamento de peça 82. 
V
21.	Especificamente quanto aos três fatos citados no parecer do MPTCU (itens 8.1-8.3 acima) , concorda-se com a conclusão da bem elaborada instrução de peça 165 (itens 48-51) , que por sua vez ratificou a análise empreendida na instrução de peça 132.
22.	De fato, ainda que os fatos tenham sido considerados graves em sede de processo administrativo disciplinar, ocasionando a demissão dos dois gestores, não é possível a esta Unidade Técnica afirmar, com a necessária convicção, que os srs. Timothy Martin e Alexandre Lima tenham praticado condutas com condão suficiente para macular suas gestões no exercício de 2008. 
VI
23.	Veja-se que a irregularidade "percepção de taxa de administração de 18%" teria uma materialidade de apenas R$ 112.500,00, com consta no relatório final do PAD (peça 81, p. 7, item 26, p. 34, item 118, e p. 163, item 244, "d") . 
24.	Levando em conta o orçamento anual da UnB, citado nos autos como sendo R$ 880 milhões, a possível irregularidade corresponderia a cerca de 0,012%.
25.	Além disso, é preciso rememorar que na época (ano de 2008) , a realização de projetos por fundações de apoio das Universidades era permeada por uma série de dificuldades, controvérsias, falhas e ausência de controles. Somente a partir dos novos paradigmas firmados pelo Acórdão 2731/2008-TCU-Plenário e pelo Decreto 7.423/2010 é que essa relação foi aperfeiçoada, consolidando-se entendimentos e dando maior clareza e segurança jurídica às partes envolvidas.
VII
26.	Quanto à irregular prestação de serviços por servidores e professores e ao descumprimento do regime de dedicação exclusiva, é mencionado que o montante de R$ 231.400,00 teria sido utilizado "para pagamento de servidores da FUB, a maioria professores da própria FUB, alguns, inclusive, em regime de Dedicação Exclusiva, procedimento este vedado pela LDO 2007 (Lei 11.439/2006) " - como consta no relatório final do PAD à peça 81, p. 23, item 91, p. 67, item 165, "f", p. 72, item 173, p. 150, item 213, e p. 161, item "f".
27.	Conforme peça 81, p. 10-11, dez servidores públicos teriam recebido valores, em torno de R$ 10 mil a R$ 30 mil cada um. Destes, oito eram servidores da UnB e dois de outras Universidades (UFRGS e UFPA) . 
28.	Sobre o assunto, é preciso ponderar que a Lei 8.958/1994, que dispõe sobre as relações entre as Universidades e as fundações de apoio, em seus arts. 4º e 4º-B, prevê a concessão de bolsas de ensino, de pesquisa e de extensão aos servidores vinculados a projetos institucionais.
29.	Também o Decreto 94.664/1987, em seu art. 14, admite que o professor em regime de dedicação exclusiva pode realizar "colaboração esporádica, remunerada ou não, em assuntos de sua especialidade e devidamente autorizada pela instituição, de acordo com as normas aprovadas pelo conselho superior competente", situação que cabe nos projetos com fundações de apoio.
30.	Nesse sentido, assim constou no Acórdão 1651/2005-TCU-Segunda Câmara, relator Walton Alencar Rodrigues (grifos inseridos) :
9.3.1. consoante dispõe o artigo 4º da Lei 8.958, de 20/12/94, c/c o disposto no artigo 14 do 'Plano Único de Classificação e Retribuição de Cargos e Empregos', aprovado pelo Decreto 94.664, de 23/7/87, deve ser rigorosamente observada a vedação à realização de outras atividades de caráter não esporádico pelos docentes que atuam naquelas instituições em regime de dedicação exclusiva, devendo essa vedação alcançar inclusive a prestação de serviços, remunerados ou não, para as fundações de apoio àquelas instituições; e
31.	Atualmente, a Lei 12.772/2012 (Plano de Carreiras e Cargos de Magistério Federal) , mantendo disposições anteriores, estabelece, em seu art. 21, que "no regime de dedicação exclusiva, será admitida, observadas as condições da regulamentação própria de cada IFE, a percepção de" "III - bolsa de ensino, pesquisa, extensão ou estímulo à inovação paga por agência oficial de fomento, por fundação de apoio devidamente credenciada por IFE ou por organismo internacional amparado por ato, tratado ou convenção internacional".
32.	Nesse contexto, dado que é indicado nos autos que a FEPAD era uma fundação de apoio (p. 81, p. 7, item 26) , que os professores teriam recebido os valores no âmbito de projeto em caráter esporádico, por poucos meses (p. 81, p. 10-11) , bem como levando em conta que já se passaram mais de dez anos dos fatos e a materialidade envolvida, não se considera razoável reexaminar as situações, especialmente porque há plausabilidade de que as supostas irregularidades possam, no caso de aprofundamento da análise, até mesmo vir a serem afastadas na esfera da atuação desta Corte de Contas.
VIII
33.	Acerca da execução pelo Centro de Pesquisas de Opinião Pública da UnB (DATAUnB) dos serviços contratados junto à Fepad, consta no relatório do PAD que "o objeto contratado não fora executado pela FEPAD, mas por servidores da própria FUB/UNB/DATAUNB, que detinha, de fato, a capacidade técnica/operacional requisitada pelo MTE. A FEPAD, conforme consta de depoimentos constantes dos autos, atuou como mero interveniente financeiro, apenas realizando pagamentos pelos diversos serviços prestados" (peça 81, p. 19, item 74) .
34.	Ora, mas a relação entre as Universidades e suas fundações de apoio tem como finalidade justamente "apoiar projetos de ensino, pesquisa, extensão, desenvolvimento institucional, científico e tecnológico e estímulo à inovação, inclusive na gestão administrativa e financeira necessária à execução desses projetos" (Lei 8.958/1994, art. 1º, grifos inseridos) .
35.	Tais projetos com fundações de apoio sempre foram objeto de controvérsias e compreensões divergentes entre as partes envolvidas.
36.	Contudo, desde a reestruturação organizacional do Tribunal de abril de 2019 e a criação desta Diretoria Técnica especializada no tema "universidades federais" (em contraposição ao modelo anterior, quando a clientela era distribuída entre as diversas Secretarias estaduais do TCU) , foi possível um amadurecimento acerca do assunto "projetos com fundações de apoio", ficando patente que essa relação difere, muito, das contratações "comuns".
37.	O que se quer dizer é que os projetos executados por fundações de apoio são diferentes de contratações de quaisquer serviços terceirizados como, por exemplo, limpeza, vigilância ou assessoria. Nessas pactuações, a regra é que os serviços sejam executados pelas contratadas mediante pagamentos mensais. 
38.	Por sua vez, os projetos executados mediante fundações de apoio possuem características híbridas de contratos e convênios, sem, todavia, se amoldarem integralmente a tais modalidades. Em verdade, os projetos assemelham-se a uma relação condominial e deveriam ser instrumentalizados através de contravênios ou convetratos. 
39.	Tais modalidades, claro, ainda não existem e poderiam receber outras nomenclaturas (como "contrato fundacional" ou "convênio fundacional") , mas o mais importante, no que ora interessa, é que as atividades objeto dos projetos são, em sua maior parte, realizadas por servidores (professores e técnicos) das Universidades.
40.	À fundação de apoio cabe apoiar a execução do projeto, mediante a gestão dos recursos, a contratação de pessoal temporário, a realização de compras e outras atividades de caráter operacional e administrativo, sob comando e diretrizes estratégicas estabelecidas pelo coordenador e pela equipe designados pela Universidade.
41.	Ou seja, a "cabeça pensante" e os "braços executores", em sua maioria, dos projetos deve pertencer aos quadros da Universidade, como previsto no Decreto 7.423/2010, que indica que "os projetos devem ser realizados por no mínimo dois terços de pessoas vinculadas à instituição apoiada, incluindo docentes, servidores técnico-administrativos, estudantes regulares, pesquisadores de pós-doutorado e bolsistas com vínculo formal a programas de pesquisa da instituição apoiada" (art. 6º, § 3º) .
42.	Ainda que o citado Decreto seja posterior aos fatos em exame, essa é a mens legis da relação com as fundações de apoio. 
43.	Na prática, é muito comum que Ministérios ou outros órgãos demandem a realização de projetos em face da expertise das Universidades em certas áreas. Se o projeto se adequar às dimensões de ensino, pesquisa ou extensão, são pactuadas avenças (hodiernamente mediante Termos de Execução Descentralizada - TED) entre o órgão interessado e a Universidade.
44.	Como a Universidade terá que executar um projeto adicional às suas atividades permanentes, que necessitará de maior celeridade e eficiência e recursos humanos temporários, há contratação/convênio com fundações de apoio para, nos termos da Lei 8.958/1994, prestar apoio à realização das ações.
45.	Embora a fundação de apoio possa contratar empresas e trabalhadores para atuarem no projeto, é lícito e regular que servidores da Universidade participem da execução, mediante o recebimento de bolsas.
46.	Pela realização dos trabalhos, a fundação de apoio tem direito ao ressarcimento de despesas operacionais e administrativas.
47.	Sobre a questão, é pertinente o excerto abaixo, constante do relatório final do PAD (peça 81, p. 20, grifos inseridos) : 
78. O Sr. [...], professor do Departamento de Estatística da FUB/UNB e executor do projeto a partir de junho de 2008, relatou as dificuldades financeiras enfrentadas pela FEPAD à época, inclusive no tocante à dificuldade em realizar os pagamentos oriundos da execução do referido contrato FUB/UNB x FEPAD. Esta testemunha destacou que a execução propriamente dita do Projeto de Avaliação do Programa Seguro-Desemprego jamais saiu do DATAUNB, tendo a FEPAD atuado apenas como mero interveniente financeiro, ou seja, todo o planejamento e execução foram feitos na órbita do DATAUNB, através do aporte de professores, pesquisadores, alunos da UNB e alguns outros profissionais externos à UNB convidados por ela, ao passo que a FEPAD somente realizava os pagamentos decorrentes da prestação dos serviços prestados por esses profissionais. 
48.	Portanto, a execução dos serviços técnicos especializados por parte dos servidores da UnB, por intermédio do Centro de Pesquisas de Opinião Pública da UnB (DATAUnb) , não caracteriza, por si só, qualquer irregularidade quanto à contratação da fundação de apoio, já que esta é a realidade da maioria dos projetos pactuados e está de acordo com a legislação.
IX
49.	Guardando relação com os fatos acima mencionados, a Comissão do PAD sugeriu a instauração de três tomadas de contas especiais (peça 81, p. 163, item 244, "c", "d" e "e") pelo Ministério da Educação em face do seguinte:
49.1.	recebimento (R$ 112.500,00) de taxas administrativas de 18% pela Fepad no âmbito do projeto de avaliação do Programa Seguro-Desemprego; 
49.2.	indevida percepção de gratificação por dedicação exclusiva pelos professores que atuaram no projeto;  
49.3.	recebimento indevido de pagamento (R$ 31.200,00) pelo servidor Antônio Carlos Ferreira de Souza Leal proveniente da Fepad em razão de atividades no projeto de avaliação do Programa Seguro-Desemprego.
50.	No despacho de peça 80, o ministro-relator determinou a apuração da situação das referidas TCEs.
51.	Após a realização de diligências, verificou-se que a UnB está adotando providências, como referido nos itens 31-40 da instrução de peça 165. 
52.	De fato, conforme a Portaria de peça 164, foi reconduzida "Comissão de Tomada de Contas Especial para atender às providências elencadas no processo nº 23106.Processo 000987/2017-36 acerca dos registros e documentos pertinentes à execução de projetos custeados com recursos federais gerenciados pela Fundação de Estudos e Pesquisas em Administração (FEPAD) , em especial aqueles procedentes da UnB, por intermédio da Unidade Gestora 154078-Editora da Universidade de Brasília-EDU, relacionados ao Volume D do Relatório de Demandas Especiais nº 00190.014992/2008-28 da Controladoria-Geral da União (CGU) ".
53.	Essa TCE é objeto do processo UnB 23106.063356/2019-90, que pode ser acompanhada por esta Unidade Técnica via acesso on-line e integral ao sistema SEI, bem como pelo sistema e-TCE.
54.	Além disso, como informado na instrução de peça 165, esta SecexEducação vem realizando ação de controle mediante a sistemática de Acompanhamento (ACOM) permanente sobre o tema "TCEs na fase interna das Universidades".
55.	Considerando a baixa materialidade envolvida nas três possíveis TCEs (R$ 112.500,00, R$ 231.400,00 e R$ 31.200,00) , bem como a possibilidade de que os débitos venham até mesmo a serem afastados na fase interna, tem-se como adequada a proposta (peça 165, item 62) de dar continuidade ao exame da questão no próximo ciclo do "Acompanhamento das TCEs na fase interna das Universidades federais".
X
56.	A questão tratada no item "c" do despacho do ministro-relator à peça 80 ("obter informações sobre a efetiva restituição das gratificações recebidas indevidamente por professores em regime de dedicação exclusiva") se referem ao contido no item 1.1.5.1 do relatório da CGU (peça 11, p. 47-49) e no item 1.6.1.1 do Acórdão 4029/2008-TCU-Primeira Câmara.
XI
57.	Acerca do item 1.1.5.1 do relatório da CGU, estas foram as recomendações emitidas no relatório de peça 11, p. 47-49:
RECOMENDAÇÃO: 001
001 - Levantar e restituir ao erário os valores relativos o descumprimento do regime de dedicação exclusiva dos professores Matrículas: 404702; 2171009; 404889; 6737895; 1151990; 404313; 11226894 e 402630.
RECOMENDAÇÃO: 002
002 - Restituir ao erário o valor de R$ 183.607,26, correspondente ao levantamento efetuado dos professores 1122878 (R$ 122.795,37) e 2345053 (R$ 60.811,89) .
58.	Tais questões foram assim tratadas na instrução de peça 26 (grifos inseridos) :
131	O Controle Interno aponta que, nos trabalhos de auditoria relativos à gestão de 2007, foram identificados dez professores submetidos ao regime de dedicação exclusiva, com exercício paralelo de outros vínculos empregatícios, conforme as seguintes matrículas: 404702, 2171009, 404889, 4026306, 1122878, 2348053, 6737895, 1151990, 1122684 e 404313.
132	No caso, as providências esperadas eram a apuração dos débitos e o respectivo recolhimento ao erário, durante o exercício de 2008. Segundo o Controle Interno, a Gerência de Pagamentos da Secretaria de Recursos Humanos efetuou o levantamento do débito de apenas dois professores de matrícula 1122878 e 2345053, sem iniciar os descontos de reposição ao erário, já naquele período. 
133	Essa mesma constatação foi objeto de acompanhamento pelo Controle Interno, no Relatório de Auditoria de Gestão 243896, referente às contas de 2009, autuadas sob o TC Processo 021.169/2010-19, sendo tratada no item 1.1.2.1, peça 3, p. 27-31.
134	Em sua análise naqueles autos (TC Processo 021.169/2010-19 e peça 3, p. 30-31) , o Controle Interno aponta para o início dos descontos no Siape dos valores devidos em virtude do descumprimento do regime de dedicação exclusiva referentes aos servidores de matrícula 2171009, 6737895, 1151990, 404313, 1122684 e 2345053. Adicionalmente, foi informado que, até maio/2010, não havia sido providenciado o lançamento do desconto dos demais servidores, no Siape, em função dos seguintes motivos: 
a)	apuração por processo administrativo disciplinar em curso naquela ocasião (matrícula 404702 e 402630) , 
b)	ações em curso na esfera judicial, de acordo com os Processos 2008.01.00.068102-8 e 2009.34.00.020548-8 (matrículas 404889 e 1122878, respectivamente) .
135	De fato, cabe a cobrança dos valores relativos ao adicional de dedicação exclusiva recebido indevidamente por professores, no período em que desempenharam atividades remuneradas em outras instâncias, cumuladas com o exercício de magistério superior sob o regime de dedicação exclusiva, sem respaldo no art. 14, inciso I, § 1º, do Decreto 94.664/1987. 
136	Nessa linha, mostram-se satisfatórias as providências adotadas no âmbito da FUB, sob acompanhamento pelo Controle Interno, a fim de resguardar o cumprimento das disposições contidas no art. 14, inciso I, § 1º, do Decreto 94.664/1987, que veda o exercício de outra atividade remunerada, pública ou privada, pelos professores submetidos ao regime de dedicação exclusiva, como regra. Dessa forma, entende-se desnecessária a propositura de medidas adicionais por parte deste Tribunal, cabendo a subsistência da presente da ressalva.
59.	A UnB apresentou farta documentação sobre as situações dos servidores, resumidas no quadro de peça 146, p. 6-7. 
60.	Para o auditor-instrutor da peça 165, a Universidade informou de forma satisfatória as medidas que estão sendo adotadas para o devido ressarcimento dos valores mencionados pelo Órgão de Controle Interno, sendo destacado que, em caso de não haver o ressarcimento integral após as medidas processuais administrativas, a instituição avaliará a pertinência de instauração de processos de tomada de contas especial ou o ajuizamento de ação de cobrança (peça 146, p. 7) .
61.	Dada à relativamente baixa materialidade envolvida (vide quadro de peça 146, p. 6-7) , o fato de que a UnB está adotando providências quanto aos casos e que se tratam de recomendações expedidas em 2008 pela CGU, que realiza o monitoramento de suas ações por meio do Plano de Providências Permanentes, acredita-se que é adequado o encaminhamento proposto à peça 165, item 61, mormente considerando que:
61.1.	é responsabilidade primária do gestor público a adoção das medidas internas para o cumprimento da legislação e dos princípios jurídicos-administrativos, independentemente de determinação que venha a ser exarada ou monitorada pelo Tribunal; 
61.2.	em futuras ações de controle que venham a ser realizadas, a inexecução ou atraso injustificado das providências poderão ser consideradas como circunstâncias agravantes na culpabilidade dos responsáveis por eventuais irregularidades ou danos apurados;
61.3.	a duplicidade de esforços entre a CGU e o Tribunal, em razão do acompanhamento das mesmas situações, deve ser evitada de modo a tornar mais eficiente as ações dos órgãos de controle;
61.4.	a presente situação concreta e os elementos coletados são suficientes para afastar a necessidade de realizar-se diligências ou o maior aprofundamento do exame quanto ao atendimento integral das recomendações da CGU, posto que insistir em averiguações pode resultar em um custo do controle maior que o eventual benefício dele advindo. Deve-se, no caso, atentar para o princípio da eficiência e, também, para o disposto no art. 14 do Decreto-Lei 200/1967;
61.5.	por fim, é preciso levar em conta o novo modelo de elaboração e monitoramento das deliberações que contemplem medidas a serem tomadas pelas unidades jurisdicionadas, consubstanciado na Resolução-TCU 315/2020 e fundamentada nos princípios da boa-fé objetiva, cooperação, razoável duração do processo, racionalidade administrativa, efetividade, eficiência e economicidade, que devem orientar os processos de controle externo, indicando que as determinações e recomendações do TCU devem culminar em resultados efetivos para a administração pública ao menor custo possível.
XII
62.	Por sua vez, o item 1.6.1.1 do Acórdão 4029/2008-TCU-Primeira Câmara, proferido no âmbito da representação TC Processo 026.275/2006-6, tinha o seguinte comando:
1.6.1. determinar à Fundação Universidade de Brasília que:
1.6.1.1. promova o levantamento das quantias indevidamente percebidas, a título de dedicação exclusiva, pelos Professores Geraldo Sardinha Almeida, Anníbal Affonso Neto e Humberto Falcão Martins, que prestaram serviços perante a Fundação Getúlio Vargas e o Instituto Publix de Desenvolvimento, sem estar devidamente autorizados pela Universidade, nos termos do art. 14, inciso I, do Decreto nº 94.664/1987, em que pese serem submetidos a regime de dedicação exclusiva, conforme períodos a seguir:
	FGV	Instituto Publix
Geraldo Sardinha Almeida	outubro/2006 e janeiro, março e maio/2007.	--------------
Humberto Falcão Martins	outubro/2006 e outubro/2007	Entre 2004 e 2007
Anníbal Affonso Neto	maio/2006	---------------
63.	Acerca dessas pendências, na instrução de peça 26, p. 14-17, emitida em 2012, foi consignado o seguinte (grifos inseridos) :
75	De acordo com informações apresentadas pela Auditoria Interna da UnB por meio da Nota Técnica 91/2012/FUB/DGP/Cofin (Peça 25, p. 5-8) , a FUB procedeu ao levantamento das quantias indevidamente percebidas pelos Srs. Geraldo Sardinha Almeida, Humberto Falcão Martins e Anníbal Affonso Neto, nos termos do Acórdão 4029/2008-TCU-Primeira Câmara, considerando a diferença da remuneração de professor com dedicação exclusiva com a estabelecida para professores enquadrados no regime de quarenta horas semanais. 
76	De acordo com os levantamentos apresentados (peça 25, p. 10-18, 52-61 e 84-87) , foram recebidos indevidamente os seguintes valores históricos, conforme apurado para cada servidor, respectivamente: I) R$ 10.628,75 (Geraldo Sardinha Almeida) , II) R$ 89.815,98 (Humberto Falcão Martins) , e III) R$ 1.691,08 (Anníbal Affonso Neto) .  
77	Os montantes levantados ainda não foram objeto de restituição aos cofres públicos no que tange aos referidos agentes públicos. 
78	No caso do Sr. Geraldo Sardinha Almeida, verifica-se que a FUB encontra-se impedida de efetuar descontos na respectiva folha de pagamentos, devido existência de decisão judicial preliminar em ação impetrada pelo servidor em face da FUB, no âmbito da 3ª Vara Federal do Tribunal Regional Federal da Primeira Região (Processo judicial 2009.34.00.008772-7) . 
79	Trata-se de concessão de antecipação de tutela cujo objeto consiste na vedação de redução dos vencimentos do autor até sentença final (peça 25, p. 27) . O extrato de consulta processual acostado à peça 25, p. 19 demonstra que o referido processo tem por fim impedir a aplicação do teor do Acórdão 4029/2008-TCU-Primeira Câmara, o que impossibilita, de fato, o cumprimento do item 16.1.1 de tal deliberação pela FUB, no que tange ao Sr. Geraldo Sardinha Almeida. 
 (...) 
82	No que tange ao Sr. Humberto Falcão Martins, também não foram adotadas providências com o fim de proceder ao desconto do adicional de dedicação exclusiva, em atendimento ao Acórdão 4029/2008-TCU-Primeira Câmara, tendo em vista o pedido de exoneração interposto pelo então servidor no curso do respectivo estágio probatório (peça 25, p. 68) .
83	Em exame preliminar da questão, a Procuradoria Jurídica da FUB emitiu o Parecer PJU 1.032/2007, de 27/11/2007, no sentido de que caberia à Comissão Permanente Disciplinar instaurar apuração acerca de possível descumprimento do regime de dedicação exclusiva por parte do Sr. Humberto Falcão Martins, após autorização da Reitoria, sem prejuízo de posterior reflexo na avaliação do estágio probatório (peça 25, p. 62-65) . Por meio de despacho, datado de 18/12/2007, tal orientação foi acatada, nos termos do art. 143 da Lei 8.112/1990 (peça 25, p. 66) .
84	O secretário da Comissão Permanente Disciplinar voltou a remeter o assunto ao exame da Procuradoria Jurídica da FUB, em 20/12/2007, para orientação, tendo em vista a protocolização do pedido de exoneração no respectivo processo de estágio probatório, com pedido adicional de arquivamento do feito. 
85	Em nova manifestação, por meio do Parecer PJU 141/2008, de 3/3/2008 (peça 25, p. 76-77) , a Procuradoria Jurídica da FUB apontou para a necessidade de ser validada a veracidade do documento emitido pela Fundação Getúlio Vargas (FGV) , para atestar as atividades desenvolvidas pelo Sr. Humberto Falcão Martins, no âmbito daquela instituição. Foi posta em questão a falta de data e rubricas em todas as folhas da referida peça, além da ausência do ato de designação do Gerente da Divisão de Recursos Humanos da FGV ou da pessoa que assinou o documento enviado, de modo a comprovar a idoneidade das informações apresentadas (peça 25, p. 76-77) . 
86	De fato, verifica-se que a declaração da FGV está assinada e datada como de 8/2/2008, contudo, não apresenta rubricas em suas folhas, de modo a validar o teor do seu conjunto, já que as informações constantes das peças estão lançadas de forma aleatória e sem marcações lógicas. Também existem indícios de que o signatário não corresponde à identificação lançada abaixo da assinatura (peça 25, p. 79-82) . 
87	A FUB encaminhou o Ofício SRH 508, de 22/4/2008, à FGV (peça 25, p. 78) , com o fim de sanar tais inconsistências, entretanto, não se verifica o envio de atendimento dessa solicitação por parte da FGV. Na realidade, trata-se da última peça enviada pela FUB, no que tange ao cumprimento do Acórdão 4029/2008-TCU-Primeira Câmara, em relação ao ex-servidor Humberto Falcão Martins. 
88	Inclusive, o texto final da Nota Técnica 91/2012/FUB/DGP/Cofin, de 17/7/2012 (peça 25, p. 5-8) , destaca a necessidade de ressarcimento ao erário acerca de antecipação de férias recebidas pelo ex-servidor e não ajustadas na ocasião de seu desligamento da FUB. 
89	A situação de cumprimento do citado acórdão em virtude do Sr. Anníbal Affonso Neto também encontra-se no mesmo de estágio de consulta à FGV acerca da atuação do servidor naquela instituição, de modo a esclarecer o tipo de vínculo exercido, o período e a remuneração percebida, conforme se observa dos termos do Ofício SRH 475/SCF, de 24/4/2009 (peça 25, p. 88) . Também inexistem documentos na resposta enviada pela FUB sobre eventual atendimento da citada solicitação pela FGV. 
90	Nessa linha, tem-se por parcialmente cumprida a determinação constante do item 16.1.1 do Acórdão 4029/2008-TCU-Primeira Câmara, tendo em vista que foram adotadas providências, no curso do exercício de 2008, a fim de possibilitar o contraditório na instrução do processo de levantamento das quantias recebidas indevidamente, em virtude da inobservância das regras do regime de dedicação exclusiva, pelos Professores Geraldo Sardinha Almeida, Anníbal Affonso Neto e Humberto Falcão Martins, cabendo a matéria ser novamente acompanhada na instrução das contas referentes ao exercício de 2010, dada a indicação prévia de débito de R$ 89.815,98, calculada para o Sr. Humberto Falcão Martins.   
91	Tal proposta não alcança o Professor Geraldo Sardinha Almeida porque, no momento, cabe ser aguardada a resolução das lides instauradas pelo servidor em face dos Acórdãos 1.832/2004-TCU-Plenário e 4029/2008-TCU-1ª Câmara. Da mesma forma, no que diz respeito ao Professor Anníbal Affonso Neto, verifica-se que o montante apurado por descumprimento do regime de dedicação exclusiva apresenta baixa materialidade, constituindo questão restrita e de interesse próprio da UnB, sem necessidade de acompanhamento adicional por parte deste Tribunal.
XIII
64.	Quanto à ação judicial impetrada pelo sr. Geraldo Sardinha Almeida, a Consultoria Jurídica do TCU (Conjur) fez o acompanhamento no TC AJSOL Processo 007.470/2009-2.Como consta no ofício da Advocacia-Geral da União à peça 3, p. 1, daquele processo, "a parte autora [...] sagrou-se vencedora". Ainda, da mesma peça se extrai os seguintes trechos (grifos inseridos) :
Ofício da AGU/PRU:
2. O Poder Judiciário acolheu o pedido autoral, ao argumento de que o ato da Administração não foi precedido do devido processo legal, deixando de garantir ao servidor o contraditório e a ampla defesa.
3. Assim, a causa foi resolvida sob o ponto de vista meramente formal, de modo que o órgão julgador não adentrou na questão material da conduta da Administração, não tendo afirmando eventual ilegalidade quanto ao conteúdo do ato.
4. Nesse contexto, esta Procuradoria-Regional da União recomenda a Vossa Senhoria que, acaso ainda tenha interesse em praticar o ato administrativo impugnado, instaure previamente o devido procedimento administrativo, oportunizando ao servidor o exercício do contraditório e da ampla defesa.
 (...) 
Voto do Relator da Apelação no TRF-1:
Da análise dos autos, conclui-se, sem margem a dúvida, que a decisão proferida pelo Tribunal de Contas da União (Acórdão n. 4029/2008) , que considerou indevidas as quantias percebidas pelo Apelado, a título de dedicação exclusiva, nos meses de outubro de 2006 e janeiro, março e maio de 2007, não foi precedida de procedimento administrativo pautado pela observância da garantia do devido processo legal. Ao Apelado não foi dada ciência prévia da suposta irregularidade que lhe fora imputada, nem mesmo da decisão que concluiu pela supressão do pagamento da gratificação de dedicação exclusiva, tendo ele sido informado, por meio da notificação n. 001/2009 (f. 40) , expedida pela Fundação Universidade de Brasília, de que, conforme Acórdão do Tribunal de Contas (n. 4029/2008) , seria suspenso o pagamento da aludida verba e determinada a reposição ao Erário, mediante desconto mensal correspondente a 10% de sua remuneração, dos valores percebidos indevidamente a esse título.
65.	Assim, a sentença de 1ª instância foi mantida pelo Tribunal Regional Federal da 1ª Região (TC AJSOL Processo 007.470/2009-2, peça 3, p. 8-9) , impedindo a continuidade da cobrança dos valores do sr. Geraldo Sardinha Almeida. 
66.	Por outro lado, considerando a baixa materialidade dos valores apurados (R$ 10 mil, conforme peça 25, p. 12) e o decurso do tempo, avalia-se como inadequado reanalisar o caso como sugerido pela Procuradoria-Regional da União.
67.	Isto posto, em relação ao sr. Geraldo Sardinha Almeida não cabe exigir qualquer providência por parte da UnB. 
XIV
68.	Em relação aos valores devidos pelo sr. Humberto Falcão Martins, cujo montante seria de R$ 89.815,98 e que teria pedido exoneração da UnB, foi informado pela Universidade que o assunto seria tratado no processo SEI 23106.009265/2021-23.
69.	Levando em conta a materialidade envolvida (R$ 89 mil, conforme peça 25, p. 55) , o longo decurso do tempo, o fato de que o servidor se desligou da UnB ainda durante seu estágio probatório e que a Universidade autuou processo eletrônico para tratar do assunto, permitindo que a qualquer momento o Tribunal possa avaliar as providências que devem ser adotadas em autotutela e de ofício pelos gestores, tem-se como despiciendo manter verificações sobre o assunto, mormente considerando o custo-benefício das ações de monitoramento.  
XV
70.	Relativamente ao sr. Anníbal Affonso Neto (valor devido de R$ 1.691,08) , a UnB informou o seguinte (peça 146, p. 5-6, grifos inseridos) :
No que tange ao servidor Annibal Affonso Neto, esclarecemos que o mesmo fato já foi objeto de análise por esta Universidade, por meio processo 23106.001995/2016-19, instituído com a finalidade de apurar suposta desobediência ao regime de dedicação exclusiva. Após toda instrução processual, na qual foi respeitada a ampla defesa e o contraditório, o processo foi encaminhado à Coordenação de Processo Administrativo Disciplinar - GRE/CPAD, que através de comissão constituída, concluiu pela absolvição do professor, sendo acatado pela Magnífica Reitora, com posterior arquivamento dos autos. Salientemos que, de acordo com Acórdão 4029/2008-TCU-Primeira Câmara, item 1.6.1.1, é necessário que a UnB promova o levantamento das quantias indevidamente percebidas, a título de dedicação exclusiva. Nesse contexto, considerando a decisão da Comissão de Processo Administrativo Disciplinar designada pelos Atos da Reitoria nº 1194, de 17/08/2017, e 1320/2017, de 02/09/2017, ratificada pela Magnífica Reitora, entendemos não haver qualquer valor a ser restituído pelo servidor supracitado, dessa forma, não se faz necessário o levantamento das quantias indevidamente percebidas, de acordo com aquela Corte de Contas.
Avalia-se que a questão relacionada ao sr. Anníbal está adequadamente tratada.
XVI
71.	Tendo sido adotadas as medidas alvitradas pelo MPTCU e pelo ministro-relator (peças 79-80) , o presente processo pode ter continuidade.
72.	Assim, em face de todas as circunstâncias acima e em consonância com o julgamento das contas da UnB de 2007 (Acórdão 11936/2020-TCU-Segunda Câmara, relator Augusto Nardes) , concorda-se com a proposta contida na instrução de peça precedente no sentido de se considerar iliquidáveis as contas dos Srs. Timothy Martin Mulholland e Alexandre Lima, ordenando-se o trancamento nos termos dos arts. 20 e 21 da Lei 8.443/1992, bem como as demais sugestões."
O MP/TCU, por sua vez, em parecer elaborado pelo douto Procurador Lucas Rocha Furtado, divergiu da unidade técnica, na forma abaixo reproduzida (peça 167) :
"Trata-se das contas anuais da Fundação Universidade de Brasília referente ao exercício de 2008, que foram sobrestadas por força do Acórdão 1.538/2013-1ª. Câmara, até a apreciação dos TCs Processo 010.479/2011-2, Processo 029.170/2010-9, Processo 029.166/2010-1, Processo 006.493/2012-2, Processo 010.481/2011-7 e Processo 037.326/2011-2. 
Conforme consignei em meu parecer precedente, consta, do despacho à peça 76, que tais processos foram apreciados pelo Tribunal, não havendo repercussão quanto às presentes contas.
No entanto, no âmbito do TC Processo 010.479/2011-2, foi informado pela FUB a instauração de cinco Processos Administrativos Disciplinares, dentre eles o PAD 00190.042641/2009-98, que foi juntado a estas contas às peças 30-75, em março/2015 (nova cópia do Relatório Final foi juntada à peça 81) . Em decorrência desse PAD, ante a gravidade dos fatos apurados, os Srs. Timothy Martin Mulholland e Alexandre Lima, que figuram entre os responsáveis destas contas, sofreram a pena de demissão em 25/2/2015 (peça 74, p. 3-4) . 
Consta que foram apuradas as seguintes irregularidades pela Comissão de PAD (instrução à peça 77, p. 6-7) : 
a) Não caracterização da necessidade da contratação: foi apurado que o os serviços técnicos especializados poderiam ter sido tranquilamente executados pela própria FUB, por intermédio do Centro de Pesquisas de Opinião Pública da UnB (DATAUnb) , que detém reconhecida competência na área de pesquisas. Além disso, verificou-se que o projeto foi, na prática, executado pelo DATAUnB;
 b) Ausência de motivos para escolha da Fepad: não houve exposição de motivos para a escolha da Fepad em detrimento de outras instituições, nem pesquisas prévias e obtenção de orçamentos; 
c) Ausência de Justificativa do preço: a FUB não justificou o valor do contrato, nem discriminou as diversas fases da execução. Em um documento intitulado "Razão da escolha da contratada e justificativa de preço" não houve comprovação da afirmação de que a proposta apresentada pela Fepad se aproximava dos "custos usualmente praticados" e que estes se apresentavam "inferiores aos habituais de mercado". Verificou-se que o Termo de Referência elaborado pelo DATAUnB mencionava apenas a listagem de produtos esperados, sem discriminar quaisquer outros elementos necessários para a formulação das propostas (tais como quantidade de profissionais e suas qualificações, conteúdo/metolodogia aplicada, universo, população, amostra, cronograma, técnicas de entrevistas etc.) ; 
d) Ausência de verificação da qualificação técnica-operacional e econômico-financeira da Fepad: o MTE indicou alguns pré-requisitos para a escolha da FUB como executora do Projeto (...) . A Fepad não reunia essas características e ficou comprovado no PAD que a execução foi feita pelos próprios servidores do DATAUnB, servindo a Fepad como mero interveniente financeiro. Verificou-se, ainda, por meio de depoimentos, que a contratação da Fepad ocorreu como forma de auxiliá-la em sua recuperação econômica, tendo em vista que a fundação de apoio passava por graves dificuldades financeiras; 
e) Conhecimento pela FUB dos graves problemas financeiros enfrentados pela Fepad: o reitor Timothy Martin Mulholland tinha conhecimento da situação financeira da Fepad e, mesmo assim, efetuou sua contratação. 
25. Também foram confirmadas as irregularidades levantadas pela CGU no RDE nos itens 3.3.2.2 e 3.3.2.3.
26. Nesse sentido, confirmou-se que a houve a retenção de 18% de todo o valor pago pela FUB à Fepad a título de taxa administrativa, constando-se que não houve qualquer prestação de serviço correspondente à taxa, além de não ter previsão no contrato. A Fepad atuou como simples interveniente financeiro. Da mesma forma, constatou-se o pagamento de serviços, com recursos públicos, a servidores de universidades federais [no total de R$ 231.400,00], em grande maioria da própria FUB. (grifei) 
Nada obstante a gravidade dessas ocorrências, o auditor instrutor responsável pela instrução à peça 77 considerou que "o impacto dela no julgamento das contas deve ser minimizado em função de dois aspectos: o decurso do tempo e a época da prática das irregularidades".
Por um lado, no julgamento do auditor instrutor, o decurso de quase doze anos das ocorrências prejudicaria o exercício da ampla defesa pelos acusados. 
E, por outro, "os atos essencialmente de gestão, envolvendo a escolha irregular da Fepad para execução do contrato, ocorreram no ano de 2007, mesmo que seus efeitos tenham invadido o exercício seguinte". Para o auditor instrutor, "os acontecimentos de 2008 foram meros desdobramentos operacionais". 
Afora isso, entendeu que o gravíssimo fato de ter havido a demissão do reitor e do diretor da EDU em razão das irregularidades apuradas não teria "o condão, por si só, de macular a gestão da UnB por completo". Afinal, o "contrato envolveu cerca de R$ 2,5 milhões de reais frente a um orçamento autorizado de R$ 880 milhões" (?!?) .
Em face desse entendimento, foi proposto apenas fixar ressalva nas contas dos Srs. Timothy Martin e Alexandre Lima.
Discordei do encaminhamento sugerido.
Observei que a contratação da Fepad se deu ao findar do exercício de 2007, o que, indubitavelmente, deveria ser considerado na avaliação da gestão desses responsáveis nas correspondentes contas, que conforme informado à peça 77, p. 8, estavam, à época, sobrestadas. 
Todavia, todos os pagamentos se deram no exercício de 2008, não havendo que se falar em "meros desdobramentos operacionais", mas em ocorrências críticas que demandariam a devida apuração nestas contas, devendo ocorrer, no mínimo, a audiência dos envolvidos nas práticas irregulares.
Nesse sentido, observei que não se configuraria qualquer prejuízo ao exercício do contraditório e da ampla defesa pelos responsáveis, considerando que o relatório da Comissão de PAD foi emitido em 26/2/2014 (peça 71, p. 40) , tendo o Sr. Timothy Mulhollad, inclusive, apresentado memoriais em 11/6/2014 (peça 72, p. 21) 
Ressaltei, ademais, que, além das demissões mencionadas, a Comissão de PAD recomendou a instauração de três TCEs para apurar condutas irregulares que teriam gerado dano ao erário, sendo uma para apurar o recebimento das taxas administrativas de 18% pela Fepad, outra para apurar a indevida percepção de gratificação por dedicação exclusiva pelos professores que atuaram no projeto, e uma terceira para apurar o recebimento indevido de pagamento pelo servidor Antônio Carlos Ferreira de Souza Leal proveniente da Fepad.
Como não havia notícias nos autos acerca dessas TCEs, entendi que deveria ser previamente promovida diligência ao MEC com vistas a obter informações acerca das providências adotadas a respeito dessas TCEs. 
Salientei, ainda, que no relatório da CGU foram registradas constatações envolvendo o uso de cartões corporativos do Governo Federal (itens 1.1.4.1 a 1.1.4.6 do relatório da CGU, peça 11, p. 30-47) e a inobservância do regime de dedicação exclusiva por professores da UnB (item 1.1.5.1 do relatório da CGU, peça 11, p. 47-49) .
Quanto à primeira questão, a então 6ª. Secex (peça 26) propôs a emissão de ciência à FUB. 
Quanto à segunda, trouxe aos autos informações constantes das contas do exercício de 2009, entendendo que as providências adotadas no âmbito da universidade seriam satisfatórias. 
Registrou, no entanto, quanto ao cumprimento de determinações emitidas pelo Tribunal, que o Acórdão 4029/2008-1ª. Câmara - que também trata da prestação de serviços por professores em regime de dedicação exclusiva - teria sido parcialmente cumprido, cabendo novo acompanhamento da matéria nas contas de 2010, em especial do Sr. Humberto Falcão Martins. 
Assim, ao tempo que propôs o sobrestamento das contas, sugeriu que, quando da instrução de mérito destes autos, fosse (itens 137 e 138 da instrução à peça 26) :
- emitida ciência à FUB de que:
"a) o rol de responsáveis apresentado nas presentes contas não apresenta conformidade com a Instrução Normativa - TCU 57/2008, vigente à época, por apresentar níveis de responsabilidade incompatíveis com os cargos de direção máximos, membros de diretoria (segundo nível de hierarquia da entidade) e membros de órgão colegiado responsável por atos de gestão;
b) as irregularidades abaixo mencionadas, no que se refere à gestão dos Cartões Corporativos do Governo Federal no âmbito da FUB e constatadas pela Auditoria de Gestão da SFC/CGU na FUB referente ao exercício de 2008, contrariaram o disposto nos arts. 1º e 2º da Portaria - MF 95/2002 (itens 1.1.4.1 a 1.1.4.6 do relatório da CGU, peça 11, p. 30-47) :
b.1) extrapolação do limite estabelecido para despesa individual;
b.2) utilização de procedimentos contábeis não previstos para ajuste no registro de Notas de Empenho de concessões de suprimentos de Fundos;
b.3) fracionamento de despesas;
b.4) aquisição sistemática de gêneros alimentícios;
b.5) realização de despesas inelegíveis."
- acompanhado, quando do exame das contas do exercício de 2010, "o cumprimento, pela FUB, da determinação constante no item 16.1.1 do Acórdão 4029/2008-TCU-1ª. Câmara, tendo em vista a indicação prévia de débito de R$ 89.815,98, prevista para o Sr. Humberto Falcão Martins".
Na instrução à peça 77, ante o decurso do tempo, a SecexEducação entendeu desnecessárias as providências sugeridas.
Concordei com esse entendimento em relação à emissão de ciência acerca do rol de responsáveis e dos cartões corporativos.
No entanto, quanto aos casos dos servidores em regime de dedicação exclusiva tratados no item 1.1.5.1 do relatório da CGU (peça 11, p. 47-49) e no item 1.6.1.1 do Acórdão 4029/2008-1ª. Câmara, entendi que, apesar do decurso temporal, deveriam ser objeto de diligência, considerando que, ao tempo da instrução, providências estavam sendo adotadas com vistas à restituição das gratificações recebidas indevidamente pelos professores (vide peça 26, p. 23) , mas não haviam chegado ao seu termo final, qual seja, o pleno ressarcimento ao erário.
Ante todo o exposto, discordando da SecexEducação, propus:
levantar o sobrestamento deste processo, em razão do julgamento dos TCs. Processo 010.479/2011-2, Processo 029.170/2010-9, Processo 029.166/2010-1, Processo 006.493/2012-2, Processo 010.481/2011-7 e Processo 037.326/2011-2;
proceder à apuração nestas contas dos fatos apontados no PAD 00190.042641/2009-98, juntado às peças 30-75, que dizem respeito ao exercício de 2008, efetuando as diligências e oitivas (audiências/citações) que se mostrarem pertinentes, notadamente as diligências ao MEC acerca das tomadas de contas especiais sugeridas no Relatório da Comissão do PAD (peça 71, p. 40) ;
promover diligência junto à FUB com vistas a obter informações sobre a efetiva restituição das gratificações recebidas indevidamente por professores em regime de dedicação exclusiva, tratados no item 1.1.5.1 do relatório da CGU (peça 11, p. 47-49) e no item 1.6.1.1 do Acórdão 4029/2008-1ª. Câmara.
**
Vossa Excelência aquiesceu a minha sugestão, tendo determinado à SecexEducação a adoção das providências por mim sugeridas (peça 80) .
Em cumprimento, foi elaborada a instrução à peça 82. 
Com relação à alínea "b" supra, foi proposta a audiência dos Srs. Timothy Martin Mulholland e Alexandre Lima para que justificassem:
irregular percepção de taxa de administração de 18% peça Fepad sem contraprestação compatível de serviços para a avaliação do Programa Seguro-Desemprego;
irregular prestação de serviços por servidores e professores, alguns em regime de dedicação exclusiva, procedimento vedado;
dissimulada execução dos serviços contratados junto à Fepad pelo Centro de Pesquisas de Opinião Pública da UnB (DATAUnB) .
 Simultaneamente, foi realizada diligência ao MEC para que informasse se houve a instauração das três tomadas de contas especiais recomendadas pela Comissão do PAD.
Quanto à alínea "c", foi promovida diligência à UnB para que informasse:
a situação atual de atendimento do item 1.6.1.1 do Acórdão 4029/2008-TCU-Primeira Câmara, proferido no âmbito da representação TC Processo 026.275/2006-6, relativamente aos valores devidos pelos srs. Anníbal Affonso Neto e Humberto Falcão Martins e cujas últimas informações foram apresentadas ao TCU pelo ofício AUD 18/2012 e pela Nota Técnica 91/2012/FUB/DGP/Cofin (peça 25 do TC Processo 015.304/2009-6) . 
Quanto ao Sr. Geraldo Sardinha Almeida, foi excluído da diligência, tendo em vista o resultado favorável da ação judicial por ele impetrada. Segundo registrado na instrução de peça 82, o órgão julgador não adentrou na questão material, sendo a causa resolvida "sob o ponto de vista meramente formal", por não ter sido garantido ao servidor o contraditório e a ampla defesa. A AGU teria recomendado à UnB que "acaso ainda tenha interesse em praticar o ato administrativo impugnado, instaure previamente o devido procedimento administrativo, oportunizando ao servidor o exercício do contraditório e da ampla defesa". A despeito dessa informação, a SecexEducação entendeu inadequado reanalisar o caso, ante a baixa materialidade dos valores apurados (R$ 10.628,75) e o decurso do tempo; 
a situação atual de atendimento das Recomendações nº 1 e 2 do item 1.1.5.1 do relatório da CGU nº 224760 (auditoria anual das contas de 2008) quanto ao levantamento e a restituição dos valores devidos pelos servidores de Siape nº 404702, 2171009, 404889, 6737895, 1151990, 404313, 11226894, 402630, 1122878 e 2348053 (ou "2345053") .
O Sr. Alexandre Lima apresentou suas razões de justificativa às peças 100-101. O Sr. Timothy Mulholland não compareceu aos autos. 
Em atendimento à diligência, o MEC ofertou resposta às peças 90-92; a UnB, por sua vez, prestou os esclarecimentos às peças 93-99, 102-124 e 129-131.
A par dos esclarecimentos prestados, entendeu-se necessária a realização de novel diligência à UnB (peça 132) :
59.1.1 complemente as informações solicitadas no Ofício 0540/2020-TCU/SecexEducação, respondido por meio do Ofício 38/2020/2020/AUD/SEC (peça 124) , datado de 15/10/2020, considerando que o Auditor-Chefe consignou serem as respostas parciais e que para atendimento pleno da demanda haveria necessidade de análise mais detalhada e presencial, considerando que os arquivos estariam em formato físico na Coordenadoria de Arquivos Funcionais; 
59.1.2 em relação ao Relatório Final do PAD do Ministério da Educação 00190.042641/2009- 98, datado de 26/2/2014, considerando a alegação da Corregedoria do Ministério da Educação de que a UNB não prestou esclarecimentos sobre as providências administrativas adotadas com relação aos resultados do PAD (comunicado ao Reitor por meio do Ofício 014/2015/NAD/GM/MEC, de 4/3/2015) : 
a) informar se houve a instauração das três Tomadas de Contas Especiais recomendadas pela Comissão do PAD no item 244, "c", "d" e "e" do relatório final;
 b) caso tenha havido a instauração das TCEs, informar a situação atual e o nº dos processos, bem como as medidas que estão sendo/serão adotadas, os responsáveis pelas providências e a data prevista para finalização da fase interna dos procedimentos; 
c) caso as TCEs não tenham sido instauradas, apresentar justificativas e considerações, bem como a eventual documentação existente que tenham fundamentado a nãoinstauração dos procedimentos; 
59.1.3 apresente informações atualizadas acerca do processo 23106.064091/2016-02 (equivocadamente citado em alguns documentos como sendo o nº 23106.018334/2014-61) , que trata de TCE que foi objeto de solicitação de providências pela Controladoria Geral da União pelo Ofício 21227/2017/CGPTCE/DG/SFC-CGU, de 28/11/2017, destacando as providências já adotadas, as medidas que serão realizadas e os prazos e responsáveis pelas ações necessárias; 59.1.4 de modo a permitir o acompanhamento on-line da referida TCE 23106.064091/2016-02, conceder acesso no sistema SEI via envio de link para leandrosb@tcu.gov.br.
Foi proposta, ainda, diligência à CGU para informasse "sobre as medidas que foram ou serão adotadas acerca do processo 23106.064091/2016-02 (equivocadamente citado em alguns documentos como sendo o nº 23106.018334/2014-61) , que foi objeto de solicitação de providências pelo Ofício 21227/2017/CGPTCE/DG/SFC-CGU, de 28/11/2017, e cujo anexo Despacho CGPTCE/DG/SFC/CGU nº 1872 /2017 determinava o prazo de atendimento em 30 dias, mas que não foi cumprido pela UnB".
A resposta apresentada pela CGU se encontra às peças 139-143. A UnB, por sua vez, requereu prorrogação do prazo para atendimento (peça 145) , tendo prestado, posteriormente, as informações insertas às peças 148-158 e 163-164. 
A par de toda a documentação recebida, foi lavrada a instrução à peça 165, complementada pelo Despacho à peça 166.
Em essência, a unidade instrutora propôs:
julgar regulares com ressalvas as contas dos responsáveis, à exceção dos Srs. Timothy Mulholland e Alexandre Lima, cujas contas deveriam ser consideradas iliquidáveis, ordenando-se o seu trancamento e o consequente arquivamento do processo, à semelhança do ocorrido no TC Processo 020.524/2008-2 (contas do exercício de 2007, apreciadas mediante o Acórdão 11936/2020-TCU-Segunda Câmara;
"cientificar os gestores da Fundação Universidade de Brasília de que lhes cabe, em autotutela e de ofício, o poder-dever de adotar as medidas necessárias para a continuidade e a conclusão dos procedimentos administrativos que tratam da restituição de valores ao Erário e das Tomadas de Contas Especiais (itens 24-30 e 32-47 desta instrução) , independentemente de determinações ou de monitoramento por parte do Tribunal, sujeitando-lhes à imputação de sanções pela não adoção das providências necessárias (art. 58 da Lei 8.443/1992) , o que poderá ser reexaminado em futuras ações de controle";
"ordenar à SecexEducação que inclua no próximo ciclo do "Acompanhamento das TCEs na fase interna das Universidades federais" o exame da situação das Tomadas de Contas Especiais referidas nesta instrução".
***
Discordo, mais uma vez, do encaminhamento alvitrado pelas razões expostas a seguir.
Trato, primeiramente, do PAD 00190.042641/2009-98.
A esse respeito, foi promovida a audiência dos Srs. Alexandre Lima e Timothy Martin Mulholland, bem como realizada diligência ao MEC e, posteriormente à UnB.
Apresento, a seguir, síntese das alegações apresentadas pelo Sr. Alexandre Lima, lembrando que o outro responsável foi revel nos autos:
houve cerceamento de defesa;
não participou das tratativas entre a FUB e o MTE;
não figurou como coordenador técnico do projeto;
o projeto só foi incorporado ao rol dos demais em execução na ADI/EDU pelos seguintes motivos:
d.1) por decisão superior, a EDU, como centro de custos, passou a ter a missão de realizar captação de recursos via prestação de serviços e a gestão de projetos, de forma a garantir recursos para viabilizar a área editorial;
d.2) em virtude do aumento da demanda por serviços, o Conselho Diretor criou a Agência de Desenvolvimento Institucional/ADI (Resolução do Conselho Diretor 12/2007) , com a finalidade, entre outras, de absorver a demanda de projetos e serviços requeridos pelos órgãos públicos e privados. Foi o responsável, então, designado como Diretor Executivo da ADI, acumulando com a Direção Executiva da EDU, tendo a missão de transferir a área de captação de recursos e gestão de projetos da Editora para a Agência. No entanto, por questões contábeis, a gestão dos projetos em andamento teve que continuar a ser executada na UG da Editora, até que a UG específica da ADI fosse criada;
o controle das ações do projeto ficou a cargo, por delegação, do então Coordenador de Projetos da ADI/EDU (Sr. Carlos Pedrosa Angeleas) , o qual teria adotado as providências administrativas, inclusive a seleção de uma fundação de apoio para execução de parte do projeto, condição que teria sido estabelecida pelo próprio DATAUnB. Portanto, seria o responsável mero executor de direito, mas não de fato do projeto, assinando "de ofício" os documentos a ele submetidos pelo Sr. Carlos Pedrosa Angeleas;
todos os processos de contratação realizados no âmbito da ADI/EDU observavam o rito legal, sendo apreciados pela Auditoria ad doc, pela Consultoria Jurídica da ADI/EDU, pela Procuradoria Jurídica da FUB, pelo Serviço de Contratos e Convênios, pela Assessoria Técnica do Gabinete do reitor, e, finalmente, pelo reitor. Questiona, em razão disso, porque apenas ele e o ex-reitor tenham sido responsabilizados, entendendo que o Sr. Carlos Pedrosa Angeleas e todos os ex-dirigentes e técnicos que aprovaram, atestaram e expediram documentos atestando a regularidade da execução física, operacional e financeira também deveriam ser acusados;
teria sido gestor desse contrato por apenas 47 dias, já que deixou a direção em 18/3/2008, tendo sido emitidas pela Fepad, durante sua gestão, apenas duas notas fiscais: NF 261, de 28/2/2008, no valor de R$ 250.000,00, e NF 275, em 17/3/2008, no valor de R$ 375.000,00 - totalizando R$ 625.000,00, apenas 25% do contrato -que foram pagas só após o devido atesto pelo Sr. Carlos Pedrosa Angeleas;
desconhece a cobrança de taxa, uma vez que a proposta de serviços apresentada pela Fepad, a qual originou o contrato, não tinha essa previsão. Assim, nunca permitiu, pactuou ou definiu a absurda taxa de administração de 18%;
nunca recebeu prestação de contas da Fepad, que permitisse acesso aos documentos administrativos da Fepad relativas ao contrato, onde constariam as contratações de professores em regime de dedicação exclusiva. Nada obstante, questiona por que os executores do contrato no âmbito a Fepad, que eram servidores da FUB, lotados no DATAUnB, e que receberam pagamentos supostamente irregulares pela Fepad não foram responsabilizados;
estranha ter havido a prorrogação do contrato em 27/6/2008, para a execução dos 75% restantes, considerando que a contratação foi tão questionada pelos órgãos de controle.
Os argumentos oferecidos pelo Sr. Alexandre Lima foram objeto de análise nas instruções de peças 132 e 165. 
Não foram acolhidas as alegações de cerceamento de defesa, bem como a de que deveriam ser incluídos outros responsáveis, visto que estes autos são destinados a apreciar as contas de 2008, sendo os responsáveis aqueles arrolados no rol.
Com relação às demais justificativas, o auditor instrutor entendeu que poderiam ser parcialmente acolhidas. Segundo ele:
o modelo da contratação e sua forma de execução foram definidos a priori e impactaram no resultado, situando-se na origem das possíveis irregularidades. Tratou-se de um contrato genérico e sem detalhamento adequado, dificultando seu acompanhamento e fiscalização. Ademais, não houve especificação da taxa de administração, nem da equipe prestadora de serviços, para que se pudesse avaliar a regularidade, em especial verificar os pagamentos a servidores e professores, alguns em regime de dedicação exclusiva;
à época havia certa insegurança jurídica quanto ao tratamento dado ao TCU às relações das IFES com suas fundações de apoio, situação que só veio se aclarar com o Acórdão 2731/2008-TCU-Plenário, quando se apreciou caso semelhante ao ora tratado, em que os recursos foram repassados ao final do exercício de 2007, e se entendeu que, apesar de irregulares, as condutas dos gestores não seriam passíveis de sanção;
os fatos ocorridos em 2008 seriam desdobramentos inerentes ao modelo frágil utilizado pela instituição à época, exposto aos riscos de ausência de fiscalização e de irregularidades na execução;
dado o pouco tempo para intervenção do responsável na execução, visto que afastado da EDU em março/2008, seria factível que não tivesse tomado conhecimento da execução no tocante aos aspectos financeiros. Inclusive, as evidências fornecidas pela CGU são posteriores à gestão de Alexandre Lima, a exemplo do demonstrativo da retenção da taxa de 18%, de maio/2018;
os mesmos fatos já foram examinados nas contas de 2007, julgadas por meio do Acórdão 11.936/2020-2ª. Câmara, sendo as contas dos Srs. Timothy Martin Mulholland e Alexandre Lima consideradas iliquidáveis. Nesse sentido foi o Voto do Exmo Relator Augusto Nardes:
12. No caso em exame, considero que o tempo decorrido pode efetivamente representar prejuízo à ampla defesa e ao contraditório, e essa situação não foi gerada pelos gestores responsáveis, portanto, concordo com o Ministério Público junto ao TCU que o encaminhamento mais adequado é considerar as contas iliquidáveis, uma vez que situação de força maior, no caso a demora do Tribunal em julgar as presentes contas, em virtude da multiplicidade de processos a interferirem no mérito deste processo, com o consequente sobrestamento deste feito, e a consequente não razoabilidade no chamamento aos autos desses gestores, decorridos treze anos dos atos em discussão, tornaram materialmente impossível o julgamento de mérito.
 (...) 
14. Acresça-se a esses elementos a circunstância apontada pelo MP/TCU de que os responsáveis foram demitidos, como consequência do processo administrativo disciplinar retro mencionado, a demonstrar que os atos irregularmente praticados e passíveis de censura não ficaram sem resposta, havendo as providências sido adotadas pela própria administração pública.
                          
a unidade técnica não poderia afirmar, com a necessária convicção, que os responsáveis tenham praticado condutas com condão suficiente para macular suas gestões no exercício de 2008.
Assim, sugeriu que, à semelhança do ocorrido nas contas de 2007, também devam ser, excepcionalmente, consideradas iliquidáveis as contas dos Srs. Timothy Martin Mulholland e Alexandre Lima referentes ao exercício de 2008.
A instrução foi complementada por Despacho do Sr. Diretor à peça 166, que se manifestou de acordo com o entendimento, tecendo as seguintes observações adicionais:
a irregularidade "percepção de taxa de administração de 18%" teria baixa materialidade (cerca de 0,012% do orçamento anual da UnB) . Além disso, somente a partir dos novos paradigmas firmados pelo referido Acórdão 2371/2008-TCU-Plenário e Pelo Decreto 7.423/2010 e que a relação entre as Universidades e suas fundações de apoio foi aperfeiçoada, consolidando-se entendimentos e dando maior clareza e segurança jurídica às partes envolvidas;
quanto à irregular prestação de serviços por servidores e professores, inclusive em regime de dedicação exclusiva, observou que a Lei 8.958/1994 previa a concessão de bolsas de ensino, de pesquisa e de extensão aos servidores vinculados a projetos institucionais. Também o Decreto 94.664/1987, em seu art. 14, admite que o professor em regime de dedicação exclusiva pode realizar "colaboração esporádica, remunerada ou não, em assuntos de sua especialidade e devidamente autorizada pela instituição, (...) ", situação que caberia nos projetos com fundações de apoio. Assim, tendo em vista que a Fepad era uma fundação de apoio, que os professores teriam recebido em caráter esporádico, por poucos meses, e ante o tempo decorrido, não seria razoável reexaminar as situações;
com relação à execução pelo DATAUnB dos serviços contratados junto à Fepad, ressaltou que a relação entre as Universidades e suas fundações de apoio teria como finalidade, nos termos do art. 1º da Lei 8.958/1994, "apoiar projetos de ensino, pesquisa, extensão, desenvolvimento institucional, científico e tecnológico e estímulo à inovação, inclusive na gestão administrativa e financeira necessária à execução desses projetos" (grifo no original) . Assim, à fundação de apoio caberia apoiar a execução do projeto, mediante a gestão dos recursos, a contratação de pessoal temporário, a realização de compras e outras atividades de caráter operacional e administrativo, sob comando e diretrizes estabelecidas pelo coordenador e pela equipe designados pela Universidade, sendo lícito e regular que servidores da Universidade participem da execução mediante o recebimento de bolsas. Desta forma, a execução dos serviços técnicos especializados por servidores da UnB, por intermédio do DATAUnB, não caracterizaria, por si só, qualquer irregularidade quanto à contratação da fundação de apoio, já que esta seria a realidade da maioria dos projetos pactuados e está de acordo com a legislação.
A par disso, teço as considerações a seguir.
Consoante registrado na instrução à peça 77, em 14/11/2007, a Secretaria de Políticas Públicas de Emprego do Ministério do Trabalho e Emprego (MTE) ofereceu à FUB a oportunidade de firmar parceria para avaliar, de forma integrada, as ações do Programa Seguro-Desemprego e do Plano Nacional de Qualificação 2007 (peças 35, p. 4-7; 40, p. 4; 42, p. 18-23; 44, p. 8-75; 45, p. 1-6; peça 47, p. 12 e 23) . 
Teriam motivado a seleção da FUB os seguintes pré-requisitos:  "comprovada experiência técnica em avaliação de programas do governo federal; conhecimento da realidade do mercado de trabalho brasileiro e das políticas públicas para o setor, comprovando produção científica e corpo docente com competência reconhecida sobre o tema; estrutura para desenvolver a avaliação considerando sua dimensão e características, ou ter comprovada capacidade de articulação e mobilização para realização da avaliação em âmbito nacional" (peça 77, p. 6, alínea "d" do item 24 da instrução) .
Interessado, o DATAUnB/FUB elaborou plano de trabalho e proposta, que foram encaminhados ao MTE em 27/11/2007, no valor de R$ 9.997.100,00 (peças 45, p. 7-43; 47, p. 13-16 e 24-27) . 
Sendo aprovada a proposta em 17/12/2007 (peça 40, p. 6-12) , foi emitida nota de movimentação de crédito, em 21/12/2007, no valor de R$ 2.499.941,00 (primeira parcela do cronograma de desembolso aprovado - peças 35, p. 26, e 40, p. 11) , sendo os recursos  transferidos à FUB em 24/12/2007 (peça 35, p. 27) , e disponibilizados para a Editora da FUB, cujo responsável era o Sr. Alexandre Lima, em 26/12/2007 (peças 35, p. 28, e 81, p. 3) .
Buscando a contratação de entidade para executar a primeira parte do projeto de Avaliação do Seguro-Desemprego, o DATAUnB elaborou termo de referência genérico, datado de 21/12/2007 (peças 35, p. 11-16, 45, p. 47-52 e 81, p. 4) . O documento, extremamente simplório frente ao plano de trabalho apresentado ao MTE, foi enviado à Fepad pelo Sr. Alexandre Lima na mesma data (peças 35, p. 10; 45, p. 46) .
Nesse mesmo dia, a Fundação de Estudos e Pesquisas em Administração (Fepad) , "mesmo sem elementos suficientes para entendimento, avaliação e precificação e mesmo sendo um projeto de elevado grau de subjetivismo" (peças 53, p. 62 e 81, p. 4) apresentou proposta no exato valor do repasse (peças 33, p. 1-8, 35, p. 17-24, 40, p. 13-20 e 45, p. 53-60) . 
Em 26/12/2007, o Sr. Alexandre Lima encaminhou ao Serviço de Convênios/Procuradoria Jurídica da FUB a minuta do contrato com a Fepad, ressaltando que "o interesse em estabelecer este Contrato decorre da necessidade do apoio dessa Fundação de parte das ações para execução de serviços técnicos especializados para o desenvolvimento do projeto (...) . Finalmente esclarecemos que a contratada contribuirá bastante com a execução das ações previstas no Termo de Referência, além de viabilizar a celeridade das metas a serem alcançadas" (peça 35, p. 3; peça 44, p. 7) . 
À peça 37, p. 39 (também à peça 46, p. 10) , consta o documento denominado "Razão da Escolha da Contratada e Justificativa de Preço", lavrado, na mesma data, pelo Sr. Alexandre Lima nos seguintes termos: 
A despeito de ser a Fundação de Estudo e Pesquisa em Administração e Desenvolvimento - FEPAD, uma entidade de Direito Privado, sem fins lucrativos, criada para atuar como Fundação de Apoio a Universidade de Brasília, o preço constante de sua proposta de prestação de serviço técnico, justificam-se plenamente, tanto por se aproximarem dos custos praticados, quanto por se apresentarem inferiores aos habituais de mercado. (grifei) 
À peça 37, p. 40 (também à peça 46, p. 11) , encontra-se a "Justificativa para Dispensa de Licitação", também subscrito pelo Sr. Alexandre Lima no dia 26/12/2007:
A dispensa de licitação na contratação da Fundação de Estudo e Pesquisa em Administração e Desenvolvimento - FEPAD, justifica-se por ser uma entidade de direito privado; sem fins lucrativos, que tem como finalidade básica promover e apoiar o desenvolvimento científico e tecnológico, a transferência de tecnologia, a pós-graduação e a pesquisa, em conformidade com o art. 24 da Lei nº 8.666/1993 e art. 1º da Lei 8.958/1994. Dante das razões expostas, solicitamos a dispensa de licitação na contratação da FEPAD para os serviços técnicos de apoio do desenvolvimento institucional do projeto de Avaliação do Seguro Desemprego e dos Serviços de Intermediação de Mão-de-Obra e Serviços de Qualificação Social e Profissional.
A dispensa de licitação foi ratificada na mesma data pelo Sr. Timothy Mulholland (peças 37, p. 41-42; 46, p. 12) . 
O Parecer da Procuradoria Jurídica foi emitido no dia 27/12/2007 (peças 37, p. 43-47, 46, p. 14-26) . Chamam atenção as recomendações contidas nos itens 9 e 11 do parecer:
9 - Quanto ao cumprimento das obrigações da contratada, e tendo em vista o altíssimo valor do contrato, sugerimos que a FUB designe, formalmente, um ou mais representante seu para acompanhar, de perto, a sua execução, para dar segurança ao gestor de que o pagamento somente será realizado quando efetivamente o serviço cobrado for concluído na forma contratada.
 (...) 
11 - A FUB deverá informar a FEPAD que, e esta for utilizar mão-de-obra de professores da UnB, deverá juntar autorização específica para cada servidor que afirmem não haver comprometimento de carga horária a ser desempenhada nesta Universidade, e na hipótese do professor ser submetido ao regime de dedicação exclusiva, deve ser observada a regra contida no art. 14 do Anexo ao Decreto nº 94.664, de 23 de julho de 1987 (...) . (grifei) 
No mesmo dia, o Sr. Timothy Mulholland assinou o contrato com a Fepad, por dispensa de licitação (art. 24, XIII, da Lei 8.666/1992) , com vigência de 6 meses (peças 33, p. 9-19; 35, p. 30-36; 37, p. 48; e 46, p. 27-33) . 
As especificidades envolvidas na celebração do contrato acima descritas demonstram que a contratação da Fepad se deu açodadamente, sem especificação correta do objeto e sem avaliação criteriosa dos custos. 
E por que tal teria se dado? Diversos depoimentos juntados aos autos apontam que havia a urgente necessidade de se transferir os recursos para uma fundação de apoio, de forma que a UnB não tivesse que devolver os recursos repassados pelo MTE no apagar das luzes do exercício de 2007 (vide depoimentos de Danilo Nolasco, peça 51, p. 41; de José Ângelo Belloni, peça 52, p. 3-4; de Carlos Pedrosa Angeleas, peça 52, p. 41-43; e de Henrique Carlos de Castro, peça 52, p. 37) . 
Por representativo, transcrevo, abaixo, trecho do depoimento do Sr. Carlos Pedrosa Angeleas, a quem o Sr. Alexandre Lima procura atribuir a responsabilidade pela contratação da Fepad e a condução do contrato (peça 52, p. 41-43) :
 (...) QUE o depoente tomou conhecimento do projeto de avaliação do programa seguro desemprego-MTE por intermédio do Sr. HENRIQUE CASTRO, então Diretor do DATAUnB; (...) ; QUE o professor HENRIQUE CASTRO informou ao depoente que havia a necessidade do envolvimento de uma fundação de apoio, pois não havia tempo hábil de ser executado o projeto dentro da Universidade naquele exercício; QUE os recursos financeiros seriam transferidos pelo MTE para a Universidade e essa para uma fundação de apoio mediante sua contratação; QUE o depoente não sabe dizer quem aviltou o nome da FEPAD como sendo a fundação de apoio que administraria os recursos do projeto; (...) QUE o depoente não tomou conhecimento se o Sr. ALEXANDRE LIMA participou do processo de escolha da FEPAD para a execução do projeto de avaliação do seguro desemprego; (...) QUE o depoente jamais teve acesso ao reitor TIMOTHY MARTIN MULHOLLAND, portanto, não sabe informar se este professor participou do processo de escolha da FEPAD para executar o projeto, QUE ao ser procurado pelo Sr. HENRIQUE CASTRO o depoente manteve contato com o Sr. ALEXANDRE LIMA informando-lhe da necessidade de uma fundação e pedindo o contato na FEPAD; (...) QUE o depoente não sabe informar se existiu de fato um processo de escolha da fundação de apoio para execução do projeto; (...) (grifei) 
Consoante ressaltado na instrução à peça 132, p. 12, a prática de repassar recursos às Universidades ao final dos exercícios era comum por parte dos Ministérios, caracterizando situação alheia à vontade dessas instituições, mas que afetava direta e profundamente o funcionamento das universidades, no que diz respeito à execução de projetos e atividades.
Em razão disso, o Tribunal (peça 132, p. 12) :
"embora declare a ilegalidade das contratações diretas das Fundações de Apoio pelas Universidades fora das hipóteses legais, assim como declare também a ilegalidade dos atos de gestão decorrentes dessas contratações, reconhece que as opções dos administradores das Universidades não eram boas, pois, se perdessem os recursos que haviam sido repassados às instituições sob suas responsabilidades bem próximo do encerramento do exercício financeiro, haveria grave comprometimento do desempenho dessas entidades";
decidiu, em casos similares, "pela não punição dos administradores justamente por reconhecer que suas condutas, embora irregulares, não revelaram grau de culpabilidade suficiente a justificar a aplicação de uma sanção, porquanto agiram na busca de uma solução que, dadas as circunstâncias, permitisse o atendimento do interesse público".
Assim, em princípio, a dissimulada contratação da Fepad para realização de serviços que, em realidade, seriam executados diretamente pelo DATAUnB, embora evidentemente irregular, poderia não ensejar a sanção dos responsáveis.
No entanto, o caso em análise se reveste de algumas particularidades que ensejam, em meu julgamento, a irregularidade das contas dos responsáveis ouvidos em audiência.
Consoante diversos depoimentos à Comissão de PAD, a Fepad não dispunha de estrutura adequada à condução do projeto e enfrentava, à época, graves dificuldades financeiras, fato de conhecimento do ex-reitor. A falta de estrutura da Fepad teria, inclusive, trazido diversos transtornos à execução do projeto, como registrado nos depoimentos abaixo reproduzidos:
- Depoimento de José Fernando Uchôa Tenório (peça 52, p. 63) :
 (...) QUE o depoente pode afirmar que participou de uma reunião onde estavam presentes o então reitor da FUB, Professor TIMOTHY MARTIN, acompanhado de outras pessoas do alto escalão da UnB, dos quais não se recorda, além da Sra. MARIA HELDAIVA, representando a FEPAD; QUE naquela reunião a Sra. MARIA HELDAIVA apresentou ao Reitor e aos demais presentes, quadro a quadro, a situação de cada projeto da FEPAD, (...) , onde ficou evidenciado que a  FEPAD encontrava-se com sérios problemas financeiros, inclusive no que se refere ao pagamento dos seus empregados e prestadores de serviços; QUE o depoente se recorda que o Magnífico Reitor à época encaminhou tal demanda a alguma área competente, (...) (grifei) 
- Depoimento de Érico Paulo Siegmar Weidle (peça 52, p. 66-67) :
 (...) QUE o depoente afirmou que participou no ano de 2007 de uma reunião na presença do Reitor da UnB, Sr. Timothy, juntamente com o procurador da UnB e provavelmente mais algumas pessoas das quais não se recorda, onde a Sra. MARIA HELDAVIA mostrou , de forma preocupante, o que tinha encontrado na FEPAD, colocando tal fato ao conhecimento da UnB para que apresentassem uma solução; (...) QUE não se recorda da presença do Sr. ALEXANDRE LIMA na aludida reunião; QUE na aludida reunião a Sra MARIA HELDAVIA apresentou veementemente sua preocupação quanto à continuidade da execução dos projetos da UnB pela FEPAD, uma vez que havia grande possibilidade de que seus compromissos não fossem honrados, já que os trabalhos não estavam sendo levados a contento pela Fundação; (...) QUE o depoente não se recorda de terem apresentado, naquele momento da reunião, uma solução para o problema da FEPAD e o que se buscou foram caminhos institucionais para resolverem o problema; (...) (grifei) 
- Depoimento de Cláudio de Moraes Machado (peça 51, p. 49-50) :
 (...) QUE, em meados de 2007, quando o depoente assumiu a presidência da FEPAD, a referida Fundação de Apoio passava por problemas de desequilíbrio financeiro, pois tinha dificuldade par honrar seus compromissos de pagamentos de funcionários e prestadores de serviços; QUE neste período a FUB, buscando ajudar a solucionar o problema de uma de suas Fundações de Apoio, destinou alguns projetos relevantes, de grande monta, para a FEPAD, (...) ; QUE o referido projeto assim como outros projetos da FUB cuja execução foi feita pela FEPAD no período, se deram em razão desta contextualização; (...) QUE para a execução dos projetos a FEPAD cobrava, a título de encargos administrativos, entre três e cinco por cento do montante do projeto. (...) (grifei) 
- Depoimento de Danilo Nolasco (peça 51, p. 40-41) :
 (...) QUE o depoente, antes desse projeto, nunca havia trabalhado com a FEPAD; QUE na época da realização do senso da reforma agrária feito através da FINATEC, esta instituição tinha uma grande estrutura física, material e de pessoas, e que todas as demandas solicitadas pelo depoente, necessárias para a execução do projeto, eram providenciadas imediatamente; QUE o depoente esclarece que não sabe os motivos pelos quais a UNB contratou à época a FEPAD para iniciar a execução do projeto MTE, bem como não sabe dizer os motivos pelos quais a UNB contratou a FINATEC à época para o senso da reforma agrária, porém, pode afirmar que a estrutura da FINATEC para a realização daquele evento foi deveras mais eficiente do que a estrutura da FEPAD para o programa de avaliação do seguro-desemprego, já que nesta instituição o depoente não viu estrutura adequada às necessidades de um projeto dessa magnitude, e que, intimamente, entendia estar trabalhando diretamente para a UNB; (...) (grifei) 
- Depoimento de José Ângelo Belloni (peça 52, p. 3-4) :
 (...) QUE a partir do momento em que o projeto foi executado pelo DATAUnB, a saber, no final de 2008, a partir da segunda parcela, não houve maiores dificuldades na execução do projeto, tendo em vista a expertise do DATAUnB e do Decanato de Administração e Finanças da UNB para a execução do projeto de tal envergadura e natureza; QUE no período em que o projeto foi executado por parte da FEPAD, a saber, entre final de dezembro de 2007 e final de 2008, o depoente pode afirmar que existiram dificuldades na execução do projeto, tendo em vista que aquela Fundação passava por sérios problemas administrativos e financeiros; (...) QUE a partir de junho de 2008, como dito, o depoente passou a ser o executor do projeto, e pode afirmar que encontrou muita dificuldade em executá-lo através da FEPAD, uma vez que existiam sérios problemas de pagamento; QUE por diversas vezes o depoente solicitou à administração da FEPAD que fosse providenciada uma conta bancária exclusiva para administrar os recursos do projeto, tendo em vista a situação precária que se encontrava aquela Fundação e o grande aporte financeiro que havia sido encaminhado pela FUB à FEPAD para a execução do projeto; QUE o depoente não foi atendido quanto a este pedido e que os administradores da FEPAD nunca apresentaram ao depoente os extratos bancários dessa conta bancária para que fossem cruzadas as demandas em relação aos gastos de execução; (...) (grifei) 
- Depoimento de Henrique Carlos de Castro (peça 52, p. 37-38) :
 (...) QUE o depoente não sabe dizer quem foi o responsável pela escolha da FEPAD como sendo a fundação de apoio responsável pela execução do início do projeto de avaliação o programa seguro desemprego; QUE o depoente pode afirmar que não participou da decisão da escolha da FEPAD bem como não sabe informar qual foi a autoridade que tomou tal decisão; QUE o depoente não sabe dizer quais foram os motivos que levaram à escolha da FEPAD para executar o projeto; QUE o depoente se recorda que os projetos na Universidade, à época, eram coordenados administrativamente por meio da Agência de Desenvolvimento Institucional - ADI da qual o Sr. Alexandre Lima era o diretor geral; QUE o depoente jamais tratou com o reitor da Universidade sobre o motivo da escolha da FEPAD para a execução do projeto e, mais uma vez, reafirma que não sabe dizer como surgiu o nome da FEPAD na execução deste projeto; (...) QUE o depoente pode afirmar que houve dificuldade na execução do projeto, em seu início, quando os recursos financeiros eram administrados pela FEPAD, como por exemplo, a falta de pagamento aos profissionais contratados, tais como professores e outros, bem como algumas aquisições das quais o depoente não se recorda; QUE havia previsão de que o depoente assim como os demais professores contratados recebessem da FEPAD os valores correspondentes aos serviços prestados, porém, pode afirmar que recebeu alguns pagamentos, mas que não recebeu os valores da FEPAD em sua totalidade; QUE os pagamentos não aconteciam de forma ordinária, ou seja, como se esperava; QUE o depoente sabe informar que outros professores estavam tendo dificuldades em receber valores por serviços prestados quando os recursos financeiros estavam sendo administrados pela FEPAD; (...) (grifei) 
Embora nenhum dos depoimentos tenha apontado a origem da indicação da Fepad como fundação de apoio apta a viabilizar o projeto, há fortes indícios de que a contratação da Fepad teria se dado com o objetivo apenas de ajudá-la em suas dificuldades financeiras, a despeito de tal se dar, como se demonstrou, em prejuízo à execução do projeto. 
Em seu despacho à peça 166, o Sr. Diretor ressaltou o disposto no art. 1º da Lei 8.958/1994, que estabeleceu como finalidade das fundações de apoio "apoiar projetos de ensino, pesquisa, extensão, desenvolvimento institucional, científico e tecnológico e estímulo à inovação, inclusive na gestão administrativa e financeira necessária à execução desses projetos" (grifo no original) . Assim, à fundação de apoio caberia apoiar a execução do projeto, mediante a gestão dos recursos, a contratação de pessoal temporário, a realização de compras e outras atividades de caráter operacional e administrativo.
Todavia, no caso, a Fepad funcionou somente como uma espécie de "tesouraria", apenas realizando pagamentos pelos diversos serviços prestados, visto que a coordenação administrativa e financeira do projeto ficou, de fato, a cargo do Sr. Antônio Carlos Ferreira de Souza Leal (peça 120) , o qual, na qualidade de Assistente de Direção do DATAUnB (peça 35, p. 8-9) , foi o responsável pela elaboração do malfadado termo de referência apresentado pelo DATAUnB (peça 35, p. 11-16) . 
Ressalto que o Sr. Antônio Carlos, embora "contratado" pela Fepad para atuar como coordenador administrativo-financeiro do projeto, continuou trabalhando nas dependências do DATAUnB, onde já era o responsável por "executar os procedimentos administrativos necessários para o desenvolvimento das atividades institucionais e realização de projetos do DATAUnB" (peça 35, p. 9) . Ou seja, ele passou a ser remunerado, adicionalmente, por atividades que já faziam parte de suas obrigações regulares no DATAUnB, atividades estas que ele continuou executando mesmo após o afastamento da Fepad (peça 81, p. 51-53) . 
Nesse sentido os depoimentos a seguir:
- Depoimento de Danilo Nolasco (peça 51, p. 42-43) :
 (...) QUE o depoente pode afirmar que o servidor ANTÔNIO CARLOS FERREIRA DE SOUZA LEAL trabalhava no DATAUnB e participou do projeto da seguinte forma: QUE todas as vezes que o depoente, na qualidade de coordenador do projeto, precisava de qualquer demanda se reportava ao Sr. Antônio Carlos no DATAUnB; QUE em todos os contatos, sejam pessoais ou por telefone, o Sr. Antônio Carlos estava no DATAUnB, seu local de trabalho, onde possui uma sala e uma secretária, local este onde o depoente era recebido para tratar todos os assuntos peculiares e referentes ao projeto de avaliação do programa seguro-desemprego; QUE com o Sr. Antônio Carlos eram tratados no DATAUnB os assuntos referentes à operacionalidade da execução do projeto, enquanto que com os senhores HENRIQUE DE CASTRO e, posteriormente, JOSÉ ÂNGELO BELLONI, eram tratados os assuntos técnicos e acadêmicos do projeto; QUE o depoente pode afirmar que as poucas vezes que viu o Sr. Antônio Carlos Ferreira de Souza Leal na FEPAD foi em razão de reunião necessária à execução do projeto, estando o referido servidor na qualidade de representante do DATAUnB, e nunca na qualidade de prestador de serviço da FEPAD; (...) QUE no que se refere aos gastos de passagens, contratação de pessoas, compra de materiais, era o Sr. ANTÔNIO CARLOS FERREIRA o responsável, era ele, na qualidade de servidor do DATAUnB, para onde eram dirigidas as solicitações por parte do depoente, bem como era de onde eram atendidas; (grifei) 
- Depoimento de José Ângelo Belloni (peça 52, p. 4-5) :
 (...) QUE o Sr. ANTÔNIO CARLOS FERREIRA DE SOUZA LEAL era servidor da UnB lotado no DATAUnB na função de assistente de direção, QUE quando da chegada do depoente o Sr. ANTÔNIO CARLOS FERREIRA DE SOUZA LEAL já exercia essa função de assistente de direção, permanecendo nela até a presente data; QUE a atuação do Sr. ANTÔNIO CARLOS FERREIRA DE SOUZA LEAL nesse projeto, seja no período em que houve a participação da FEPAD, bem como durante o período em que foi executado exclusivamente pelo DATAUnB, foi de administração do DATAUnB, além de tarefas específicas no desenvolvimento do projeto; QUE o Sr. ANTÔNIO CARLOS FERREIRA DE SOUZA LEAL continuou a receber valores decorrentes de sua atuação específica no projeto mesmo depois que a FEPAD deixou de atuar, porém, por orientação do Ministério Público do DFT, esses pagamentos não puderam continuar, tendo em vista que no entendimento daquele parquet tal pagamento era irregular; 
 - Depoimento de Antônio Carlos Ferreira de Souza Leal (peça 52, p. 6-) :
 (...) QUE no que se refere ao Projeto de Avaliação do Programa Seguro-Desemprego e dos serviços de intermediação de mão-de-obra e serviços de qualificação social e profissional, o depoente participou desde a fase de elaboração de uma proposta de execução do projeto encaminhada ao Ministério do Trabalho e Emprego; QUE o depoente participou na elaboração das necessidades no que se refere aos recursos humanos e materiais do projeto, administração e finanças, ou seja, participou na composição dos valores necessários para a execução do projeto conforme definição e especificações advindos da parte técnica do projeto; QUE o depoente atuou principalmente no que se refere aos levantamentos de custos de prestação de serviços, encargos sociais e fiscais, diárias e passagens aéreas, compra de materiais e insumos, e congêneres; QUE o depoente não participou do processo de escolha da FEPAD para executar a primeira parte do projeto (...) ; QUE o depoente afirma que trabalhou na execução do projeto, na condição de contratado pela FEPAD, no período de janeiro a dezembro de 2008, tendo exercido as seguintes funções: tramitação da documentação entre a UNB e a FEPAD; acompanhamento financeiro e administrativo do projeto; atendimento às demandas do corpo técnico do projeto; solicitações de pagamentos às pessoas físicas e jurídicas demandadas pelo corpo técnico; atendimento aos colaboradores contratados no que se refere ao acompanhamento da tramitação dos pagamentos, emissão de contratos, comprovantes de rendimento, elaboração de cadastro de colaboradores (os pagamentos eram realizados pela FEFAD) ; solicitações de pagamentos de diárias e de passagens aéreas; solicitações de compras de material e insumos necessários ao desenvolvimento do projeto; QUE no que se refere à tramitação de documentação entre a UNB e a FEPAD, o depoente era o responsável por atender às demandas do corpo técnico da UNB durante a execução do projeto, a exemplo da contratação de um especialista para a execução de um determinado produto do projeto. O depoente reunia a demanda do corpo técnico da pesquisa, elaborava os contratos e os encaminhava para a FEPAD realizar a contratação do profissional solicitado. QUE o depoente esclarece que o corpo técnico da pesquisa era formado por servidores da UNB contratados pela FEPAD; QUE no que se refere ao acompanhamento financeiro e administrativo do projeto o depoente atuava no sentido de elaborar planilhas de controle onde eram registrados todos os custos e demandas do projeto, não incluindo o controle dos produtos do projeto. (...) QUE após o momento em que a FEPAD foi dispensada e o projeto passou a ser executado integralmente pela FUB/UNB, o depoente continuou executando as mesmas funções (...) . 
Caberia à Fepad, apenas para figurar como instância pagadora, a percepção da exorbitante taxa de administração de 18% - percentual, por sinal, muito acima do indicado como usual (3 a 5%) pelo Sr. Cláudio de Moraes Machado em seu depoimento -, não prevista na proposta ou no contrato? Entendo que não.
E não há que se falar em baixa materialidade do valor pago indevidamente frente ao orçamento da UnB, como pretende o Sr. Diretor. Desvio é desvio e tem que considerado em seu valor absoluto, e não relativo. No caso, estamos falando do pagamento irregular de R$ 112.500,00 nos idos de 2008. 
Com relação à irregular prestação de serviços por servidores e professores, inclusive em regime de dedicação exclusiva, o Sr. Diretor observou que a Lei 8.958/1994 previa a concessão de bolsas de ensino, de pesquisa e de extensão aos servidores vinculados a projetos institucionais.
Ressaltou também o Decreto 94.664/1987, que, em seu art. 14, admite que o professor em regime de dedicação exclusiva pode realizar "colaboração esporádica, remunerada ou não, em assuntos de sua especialidade e devidamente autorizada pela instituição, (...) ", situação que, segundo ele, caberia nos projetos com fundações de apoio. 
Assim, tendo em vista que a Fepad era uma fundação de apoio, que os professores teriam recebido em caráter esporádico, por poucos meses, e ante o tempo decorrido, não seria razoável, em seu julgamento, reexaminar as situações. 
No entanto, conforme registrado no Relatório Final do PAD (peça 81, p. 7-11) , os servidores da UnB "contratados" pela Fepad não receberam bolsas de ensino, de pesquisa ou de extensão, sendo os pagamentos efetuados por meio de RPA (peça 35, p. 44/61) , fato confirmado no depoimento do Sr. Moisés Villamil Balestro (peça 51, p. 9) : "QUE o depoente não recebeu qualquer valor proveniente de bolsa de estudo ou pesquisa neste projeto" (vide os contratados à peça 33, p. 20-31) . 
Afora isso, não há que se falar que a colaboração dos professores ao projeto teve caráter esporádico. Esporádico, conforme o dicionário aulete.com.br, é algo "que não é frequente, que ocorre pouco, sem proximidade de ocorrências, no tempo ou no espaço; disperso, esparso"; "cuja ocorrência não é vinculada a causas previsíveis, estruturadas, regulares; casual, eventual; fortuito". 
No entanto, na proposta apresentada pela UnB ao MTE, já havia a previsão de 24 meses para a execução das fases 1 e 2, e, na proposta apresentada pela Fepad e no decorrente contrato, a execução inicialmente prevista foi de 6 meses. Portanto, no caso em análise, não há como se considerar a atuação dos professores como esporádica, com vistas ao seu enquadramento no disposto no art. 14 do Decreto 94.664/1987.
Delimitadas as irregularidades, há que se avaliar as responsabilidades.
Alega o Sr. Alexandre Lima que desconhecia a cobrança da taxa de administração de 18% -também por ele considerada absurda -, bem como que nunca recebeu prestação de contas da Fepad, que permitisse acesso aos documentos administrativos da Fepad relativas ao contrato, onde constariam as contratações de professores em regime de dedicação exclusiva, atribuindo a responsabilidade pela contratação da Fepad e acompanhamento do contrato ao Sr. Angeleas. 
Com efeito, em seu depoimento, o Sr. Carlos Pedrosa Angeleas (peça 52, p. 41-43) afirmou:
 (...) QUE ao ser procurado pelo Sr. HENRIQUE CASTRO o depoente manteve contato com o Sr. ALEXANDRE LIMA informando-lhe da necessidade de uma fundação e pedindo o contato na FEPAD, QUE o depoente foi responsável por manter o contato com a FEPAD e encaminhar o professor HENRIQUE àquela fundação de apoio; QUE o depoente, juntamente com o professor HENRIQUE CASTRO, participaram de reuniões na FEPAD, (...) QUE após assinado o contrato, atendendo a uma proposta técnica e financeira da FEPAD, os produtos eram executados e cabia ao depoente consultar os profissionais do DATAUnB para verificar se atendiam ao produto esperado; QUE o depoente encaminhava a nota fiscal da FEPAD para pagamento somente após a consulta e aprovação por parte do DATAUnB, QUE o depoente encaminhava o processo para o fluxo de pagamento dentro da EDU/ADI; (...) QUE o depoente atuava na qualidade de coordenador de projetos na ADI/EDU e, nessa condição, atuou no projeto de avaliação do seguro desemprego; (...) 
Ademais, as notas fiscais pagas durante a gestão do Sr. Alexandre Lima estão atestadas pelo Sr. Carlos Pedrosa Angeleas, com autorização de pagamento do Sr. Alexandre Lima, sendo as solicitações de pagamento também assinadas pelo Sr. Carlos (peça 37, p. 56-61) .
No entanto, há que se destacar que:
foi o Sr. Alexandre Lima que encaminhou o termo de referência elaborado pelo Sr. Antônio Carlos Ferreira de Souza Leal, na qualidade de Assistente de Direção do DATAUnB, para a Fepad (peça 35, p. 10) ;
foi o Sr. Alexandre Lima que encaminhou ao Serviço de Convênios/Procuradoria Jurídica da FUB a minuta do contrato com a FEPAD, ressaltando que ela iria contribuir "bastante com a execução das ações previstas" (peça 35, p. 3; peça 44, p. 7) ;
foi o Sr. Alexandre Lima o signatário dos documentos denominados "Razão da Escolha da Contratada e Justificativa de Preço" e "Justificativa para Dispensa de Licitação (peça 37, p. 39-40) ;
as notas fiscais foram encaminhadas pela Fepad ao Sr. Alexandre Lima, bem como os relatórios referentes aos produtos 1 e 2 (peça 33, p. 33-39 e 47-55) . No primeiro relatório, de 28/2/2008, foram relacionados quatorze pesquisadores envolvidos no projeto, sendo oito deles professores da UnB, encontrando-se, em anexo, seus respectivos currículos; 
foi o próprio Sr. Alexandre Lima que indicou a si mesmo como gestor do contrato firmado com a Fepad, figurando o Sr. Carlos Pedrosa Angeleas apenas como gestor substituto (peças 37, p. 33; 47, p. 1) . Não há qualquer indicativo de que o responsável tenha sido obrigado a fazê-lo. 
Considero que, ao se autoindicar à condição de gestor do contrato, o Sr. Alexandre Lima assumiu a responsabilidade pelo seu fiel acompanhamento, e, se não o fez, omitiu-se perante as obrigações assumidas, permitindo, assim, a cobrança da indevida taxa de administração de 18%, não prevista no contrato, bem assim, a presença de professores em regime de dedicação exclusiva na execução do projeto, devendo por isso responder.
A par disso, entendo que as justificativas prestadas pelo Sr. Alexandre Lima não devam ser acolhidas.
Reconheço que, como alegado pelo Sr. Alexandre Lima, também seria pertinente chamar em audiência o Sr. Angeleas pelas irregularidades ocorridas na execução do contrato. Todavia, considerando que o servidor não figura no rol de responsáveis destas contas e que já houve a prescrição da pretensão punitiva do Tribunal, a medida se mostra despicienda. 
Quanto ao Sr. Timothy Mulholland, revel nos autos, foi ele o responsável pela assinatura do contrato, a despeito de estar ciente das dificuldades financeiras e administrativas da fundação, e, portanto, ser conhecedor dos riscos envolvidos nessa celebração. 
Não é demais chamar atenção, mais uma vez, para as recomendações contidas nos itens 9 e 11 do parecer emitido pela Procuradoria Jurídica antes dessa assinatura:
9 - Quanto ao cumprimento das obrigações da contratada, e tendo em vista o altíssimo valor do contrato, sugerimos que a FUB designe, formalmente, um ou mais representante seu para acompanhar, de perto, a sua execução, para dar segurança ao gestor de que o pagamento somente será realizado quando efetivamente o serviço cobrado for concluído na forma contratada.
 (...) 
11 - A FUB deverá informar a FEPAD que, e esta for utilizar mão-de-obra de professores da UnB, deverá juntar autorização específica para cada servidor que afirmem não haver comprometimento de carga horária a ser desempenhada nesta Universidade, e na hipótese do professor ser submetido ao regime de dedicação exclusiva, deve ser observada a regra contida no art. 14 do Anexo ao Decreto nº 94.664, de 23 de julho de 1987 (...) . (grifei) 
Lembro, por relevante que, ao que consta do depoimento do Sr. Érico Paulo Siegmar Weidle (peça 52, p. 66-67) , o Procurador Jurídico participou da reunião em que a então dirigente da Fepad expôs a grave crise administrativa e financeira pela qual passava a fundação de apoio ao ex-reitor e outras autoridades da UnB presentes, e, talvez por isso, além do valor do contrato, tenha alertado quanto à necessidade de acompanhamento "de perto" da sua execução, o que não teria ocorrido, face as irregularidades identificadas. 
Afora isso, a FUB foi devidamente comunicada pela Fepad acerca dos servidores que prestariam serviços com remuneração àquela Fundação de apoio no âmbito do projeto (peça 33, p. 20-31) , não sendo possível alegar desconhecimento. 
Para finalizar minha manifestação acerca das audiências, reproduzo, trecho do Parecer 832/2014/CONJUR-MEC à peça 73, p. 16-32:
57. A Editora UnB sempre foi administrada por professores até a gestão de Alexandre Lima, como diretor, no período compreendido entre 1993 e 2008. Timothy Mulholland, durante sua gestão como Diretor da Editora UnB (1985/1989) , alçou Alexandre Lima (1986) à condição de seu principal auxiliar (Vice-Diretor) , atribuindo-lhe a função de gerir a parte administrativa.
59. Com seu ingresso na Reitoria, Timothy Mulholland conseguiu que o próprio Alexandre Lima, quebrando a tradição de ser um professor, assumisse e permanecesse como Diretor da Editora UnB. Timothy Mulholland ocupa de forma ascendente o centro do poder dentro da UnB (Reitoria, desde, pelo menos, 1993. Foi Chefe de Gabinete do ex-Reitor João Cláudio Todorov entre novembro de 1993 e novembro de 1997, Vice-Reitor de Lauro Morhy entre novembro de 1997 e novembro de 2005 e Reitor entre novembro de 2005 e abril de 200. Por conta disso, conseguiu manter o cargo de Alexandre Lima, durante todo esse enorme lapso temporal, em que pese graves fatos que foram levados ao conhecimento da Reitoria ao longo do tempo.
60. Assim, a associação dessas pessoas perdurou durante o período compreendido, entre, pelo menos, o início de 2000 até abril de 2008. Na verdade, como expus anteriormente, os laços existentes remontam a 1993, podendo-se afirmar, contudo, que a associação ganhou força a partir da efetiva implantação do grupo, de modo organizado, na captação de projetos que seriam o substrato dos recursos desviados. 
61. Tendo como administrador Alexandre Lima, que atuava com o respaldo e sob a diretriz de Timothy Mulholland, a Editora UnB, paulatinamente, foi afastando-se de sua real atribuição (atuar no mercado de livros) e se inserindo, com sistemático desvio de finalidade e burla à legislação que regula o tema, na captação de negócios com órgãos públicos. Ocorreu, na verdade, um desmonte da Editora da UnB quanto à sua missão de editar livros.
 (...) 
64. Ainda na linha das informações constantes nos Relatórios da CGU, Alexandre Lima e Timothy Mullholland, principalmente a partir do ano de 2002, passaram a utilizar Fundações de Apoio (Funsaúde, Fepad, Finatec e Fubra) através da formalização de contratos pela Fundação Universidade de Brasília - FUB com órgãos públicos mediante dispensa de licitação endo como amparo formal o art. 24, inciso XIII, da Lei nº 8.666/93.
65. O papel de Alexandre Lima, como gestor da Editora da UnB, era implementar as ordens de Thimoty Mulholland. (...) . E quem assinou o contrato entre a FUB e a FEPAD foi o Sr. Thimothy Mulholland (...) .
66. A Editora UnB, por designação de Timothy Mulholland tinha o papel de prospectar os contratos e, uma vez firmados, administrá-los. Eles praticamente administravam as Fundações de Apoio escolhidas em cada fase, utilizando-as como verdadeiras empresas de fachada ou laranjas.
 (...) 
68. (...) Em outras palavras, Alexandre Lima não teria como expandir do ponto de vista operacional as atividades do grupo se não tivesse atuando sob a diretriz de Timothy Mulholland.
 (...) 
71. Os contratos públicos, firmados pela FUB após captação da Editora UnB, eram administrados por Alexandre Lima. Aqui residia a principal fonte de recursos públicos que alimentava o esquema. Alexandre Lima iniciou uma clara divisão administrativa dentro da Editora UnB, selecionando um grupo de sua confiança para cuidar desse novo negócio, qual seja: a captação e administração dos contratos públicos assinados pela FUB com dispensa de licitação. Foi criado, inclusive, um setor individualizado para tal tarefa, denominado Núcleo de Negócios e Serviços - NNS, posteriormente transformado em Agência de Desenvolvimento Institucional - ADI, (...) .
 (...) 
73. Assim, segundo entendimento do MPF e da CGU, tinha-se o seguinte roteiro básico:
a) a FUB firmava contrato com determinado órgão público (Timothy Mulholland) ;
b) a FUB transferia a administração/execução do contrato para a Editora UnB (Alexandre Lima) ; e 
c) a FUB, em parceria com a Editora UnB, subcontratava, para execução do contrato, a Fundação de Apoio que estivesse alinhada no momento com Alexandre Lima/Timothy Mulholland (sazonalidade apontada pela CGU) .
74. Minucioso trabalho técnico da CGU (...) demonstrou o vertiginoso aumento de repasses da FUB e da Editora UnB para as Fundações de Apoio nos anos de 2005/2007, época em que Timothy Mulholland assumiu o cargo de Reitor.
75. Transferida formalmente a execução do objeto para a Fundação de Apoio, o que se verificava, na prática, é que o próprio Alexandre Lima e seu "staff" da Editora UnB administravam, de fato, referida execução.
 (...) 
80. As Fundações de Apoio que serviriam de destinatárias dos recursos públicos eram escolhidas, ordinariamente, pelo critério de quem estava em seu comando na ocasião. Timothy Mulholland e Alexandre Lima só destinavam os recursos do esquema para as Fundações alinhadas ao grupo.
81. Timothy Martin Mulholland tinha pleno conhecimento dos fatos irregulares que estavam acontecendo no âmbito da EDU e da FEPAD. (...) Pois, como expus acima, foi Timothy Mulholland, quando assumiu o poder da UnB, quem tornou possível a permanência de Alexandre Lima na Editora por longo período, mesmo após apontadas graves irregularidades contra este. (grifei) 
Ante todo o exposto, posiciono-me pela rejeição das razões de justificativa apresentadas pelo Sr. Alexandre Lima, sugerindo que as contas dos Srs. Alexandre Lima e Timothy Mulholland sejam julgadas irregulares.
****
Passo a tratar, então, das três tomadas de contas especiais recomendadas pela Comissão de PAD (peça 71, p.39-40) , sendo uma para apurar o recebimento das taxas administrativas de 18% pela Fepad,  outra para apurar a indevida percepção de gratificação por dedicação exclusiva pelos professores que atuaram no projeto, e uma terceira para apurar o recebimento indevido de pagamento pelo servidor Antônio Carlos Ferreira de Souza Leal proveniente da Fepad. 
Como não havia notícias nos autos acerca dessas TCEs, entendi que deveria ser promovida diligência ao MEC com vistas a obter informações acerca das providências adotadas a respeito dessas TCEs. 
Em resposta, o MEC informou que, concluído o PAD, foi a decisão comunicada à UnB (peça 92) , em 4/3/2015:
3.  Também importante chamar a atenção para as recomendações acessórias trazidas pelas Comissões em seus relatórios constantes dos processos 00190.036034/2009-99 e 00190.042641/2009-98. Nesse sentido, esclareço que este Núcleo de Assuntos Disciplinares encaminhou expedientes aos órgãos mencionados a essa Entidade promover as instaurações dos processos (PAD e TCE) cuja competência exclusiva a atraia. 
4.	Por fim, rogo a gentileza de comunicar a este NAD/GM/MEC, assim que forem concluídas as providências administrativas de sua competência, para juntada aos respectivos processos.
A despeito dessa solicitação, a UnB não prestou informações adicionais a respeito (peça 91) , motivo pelo qual o MEC requereu à universidade que noticiasse as medidas adotadas para o cumprimento das decisões relativas à instauração de TCE (peça 93) :
se houve a instauração das três TCE´s recomendadas pela Comissão de PAD;
caso tenha sido instaurada, que fosse informada a situação atual e o número dos processos;
caso as TCE´s não tenham sido instauradas, que fosses apresentadas justificativas, bem como a eventual documentação existente que tenha fundamentado a não instauração dos procedimentos.
Não havendo resposta, a SecexEducação promoveu novel diligência à UnB com vistas à obtenção desses esclarecimentos. 
Em atendimento, a UnB noticiou que houve a constituição da Comissão de TCE apenas em 21/9/2018 (Ato da Reitoria 1304/2018) , com recondução em 11/3/2019, 31/5/2019, 18/10/2019, 3/2/2020, 19/5/2020 e 27/5/2021 (peças 151-155 e 164) , sendo, então, definido o último prazo "de 60 (sessenta) dias, a serem contados a partir do retorno das atividades presenciais na Universidade de Brasília, apurar os fatos e a elisão do dano ao erário, bem como apresentar relatório". 
Consta que a última reunião da Comissão para dar continuidade aos trabalhos de TCE ocorreu em fevereiro de 2020, não tendo sido desenvolvidas novas análises desde então, visto que, em função da pandemia, a Universidade estaria operando em trabalho remoto, o que teria inviabilizado o acesso aos documentos físicos da Universidade, e, por decorrência, a atuação da comissão e a ampla defesa dos envolvidos (peças 146, 156 e 163) .
 A SecexEducação entendeu que a diligência foi atendida, que foi justificada a não instauração da TCE até o momento e comprovado que a Administração a UnB está conduzindo os procedimentos de apuração determinados. 
A par disso, sugeriu que seja ordenado àquela secretaria que inclua a análise das providências adotadas pela UnB no próximo ciclo do "acompanhamento das TCEs na fase interna" (expectativa de que seja realizado no início de 2023) , sem prejuízo de que seja alertado aos gestores da Universidade que lhes incumbe, de ofício e em autotutela, independentemente de determinação ou de monitoramento por parte do Tribunal, dar prosseguimento às medidas necessárias para o deslinde dos procedimentos.
Causa espécie que, em face da recomendação de instauração de TCE comunicada em março/2015 pelo MEC, a UnB só tenha constituído comissão de TCE em setembro/2018 e, desde então, sucederam-se prorrogações, sem nenhum resultado concreto.
Em meu entendimento, evidencia-se desídia na condução do processo, visto que decorreram três anos e meio para que a Comissão de TCE fosse constituída, e mais um ano e meio se passou em sucessivas reconduções, até que, sob o manto da "pandemia", nada mais foi realizado.  
 Ante a materialidade envolvida em ao menos duas das três TCE's pendentes (R$ 112.500,00, R$ 231.400,00 e R$ 31.200,00, a serem atualizados desde 2008) , e considerando que houve o retorno do trabalho presencial na UnB, entendo que deva ser determinado a essa Universidade que ultime as providências para a conclusão das três TCE´s no prazo de sessenta dias, com o propósito de submissão dos autos, com a urgência que o caso requer, à apreciação do Tribunal.
Caberia, ademais, ante a evidente desídia dos gestores da UnB no cumprimento da recomendação do PAD, determinar à SecexEducação que apure as responsabilidades, para que o Tribunal possa deliberar sobre a eventual imputação de sanções aos responsáveis pela não adoção das providências necessárias de forma tempestiva.
*****
Trato, agora, da diligência junto à FUB para obter informações sobre a efetiva restituição das gratificações recebidas indevidamente por professores em regime de dedicação exclusiva, tratados no item 1.1.5.1 do relatório da CGU (peça 11, p. 47-49) e no item 1.6.1.1 do Acórdão 4029/2008-1ª. Câmara.
O item 1.6.1.1 do Acórdão 4029/2008-1ª. Câmara diz respeito aos Srs. Anníbal Affonso Neto, Humberto Falcão Martins e Geraldo Sardinha Almeida. Lembro que o Sr. Geraldo Sardinha Almeida foi excluído da diligência porque a SecexEducação entendeu baixa a materialidade dos valores apurados (R$ 10.628,75) e em razão do decurso do tempo. No entanto, a UnB prestou informações a respeito dele à peça 146, p. 5-6.
O Item 1.1.5.1 do relatório da CGU tratou dos servidores de matrícula Siape nº s 404702, 2171009, 404889, 6737895, 1151990, 404313, 11226894, 402630, 1122878 e 2345053. 
Vejamos as informações prestadas:
- Anníbal Affonso Neto (peças 93-97, 124 e 146, p. 5-6) : não foi identificada a inserção, em folha de pagamento, de descontos referentes à restituição ao erário, tampouco o cadastro de reposição ao erário no sistema SIPES, visto que a Comissão de Processo Administrativo Disciplinar concluiu pela absolvição do professor, sendo acatado pela Magnífica Reitora, com posterior arquivamento dos autos;
 - Humberto Falcão Martins (peças 93-97, 124 e 146, p. 6) : não foi identificada a inserção, em folha de pagamento, de descontos referentes à restituição ao erário, tampouco o cadastro de reposição ao erário no sistema SIPES. O ex-servidor respondeu a PAD em 2006, o qual teve como penalidade a aplicação de advertência, registrada em seus assentamentos funcionais (UnBDoc 4741/2007) . Em relação à reposição ao erário, foi aberto processo SEI junto à Diretoria de Administração de Pessoas (DGP/DAP) sob o nº 23106.009265/2021-23 para apuração dos valores devidos. Cabe ressaltar que o Sr. Humberto Falcão Martins foi desligado da UnB desde o dia 21/12/2007 (exoneração a pedido - art. 34 Lei 8.112/90) ;
- Geraldo Sardinha Almeida (peça 146, p. 5) : o servidor moveu processo judicial em 13/3/2009, com a finalidade de, em antecipação de tutela, impedir qualquer desconto em seu salário com o objetivo de cumprir a penalidade imposta pelo Acórdão 4029/2008-1ª. Câmara. No mérito, pretendeu impedir, definitivamente, quaisquer descontos em seu salário e que fosse declarado nulo o referido decisum do TCU. Em 24/3/2009, o juízo da causa deferiu o pedido de antecipação de tutela e vetou qualquer redução no valor nominal dos vencimentos do servidor. Em dezembro/2010, o juízo da causa proferiu sentença e julgou parcialmente procedente o pedido para, confirmando a antecipação de tutela, determinar o restabelecimento do recebimento da Gratificação de Dedicação Exclusiva percebida pelo servidor, desde o ajuizamento da ação (23/3/2009) , até que nova decisão fosse proferida, garantida a observância dos princípios constitucionais do devido processo legal, da ampla defesa e do contraditório no âmbito do processo administrativo que resultou no ajuizamento da ação judicial. Na sequência, em face dessa sentença, foi interposto recurso de apelação, julgado em 21/5/2014, tendo o TRF negado provimento à apelação, mantendo a íntegra da sentença proferida. O acórdão transitou em julgado em 16/3/2016. As decisões judiciais foram analisadas pela Procuradoria Federal junto à UnB, em 13/12/2020, concluindo-se pela continuidade das providências necessárias à devolução dos valores indevidamente recebidos pelo servidor (Despacho Decisório 0005/2021, no PAD 23106.005588/2005-43) . O PAD foi concluído em 22/1/2021, sendo recepcionado pela Diretoria de Administração de Pessoas (DGP/DAP) , em 26/1/2021, com a determinação de providências quanto à reposição ao erário:
Determino o envio do feito ao Decanato de Gestão de Pessoas (DGP) para, nos próprios autos, iniciar processo administrativo, em sentido lato, ou seja, para identificar o período em que o servidor percebeu irregularmente a gratificação de dedicação exclusiva, quantificar o dano ao erário e adotar as providências necessárias para obtenção do respectivo ressarcimento (artigo 3º da Instrução normativa TCU nº 71/2012, alterada pela IN 76/2016) , observando os preceitos constitucionais do devido processo legal, contraditório e ampla defesa. 
Caso não ocorra o ressarcimento após a adoção das medidas descritas no parágrafo anterior, retornem-se os autos à Reitoria para avaliar a pertinência de instauração de processo de tomada de contas especial, nos termos do artigo 8º da Lei 8.443/1992 ou de possível ajuizamento de ação de cobrança.
- matrículas SIAPE (peças 94, 98-99 e 146, p. 6) :
- 2171009: foi cadastrada reposição ao erário por quebra de dedicação exclusiva em 2009 (R$ 214.829,30) , cujo desconto ocorreu de outubro/2009 a abril/2010. O valor total pago seria de R$ 53.000,28 (peça 146, p. 8-21) . Em março/2010, houve decisão judicial suspendendo os descontos e peça 148, p. 7-25) . No entanto, o Despacho Decisório de 29/12/2020 contido no processo 23106.005946/2010-71, o qual está em tramitação na Diretoria de Administração de Pessoas - DAP, determina a reposição ao erário; 
-  404889: foi cadastrada reposição ao erário em outubro/2010 (R$ 421.319,49) , cujo desconto se encontra vigente até o momento (valor pago: R$ 220.313,39 - peça 146, p. 23-36 e peça 148, p. 26-52) ;
- 6737895: houve o cadastramento do ressarcimento ao erário em set/2009 (R$ 88.440,49) , tendo havido desconto até fevereiro/2016, quando o servidor faleceu (valor pago R$ 49.290,66 - peça 146, p. 38-46, peça 148, p. 53-68) ;
- 1151990: foi cadastrada reposição ao erário em setembro/2009 (R$ 65.944,21) , sendo o último desconto em janeiro/2016 (valor recolhido R$ 68.213,18 - peça 146, p. 47-61 e peça 148, p. 69-89) . Houve, portanto, pagamento integral da reposição ao erário;
-  404313: foi identificada reposição ao erário cadastrada em outubro/2009 (R$ 348.450,18) . O desconto se encontra vigente conforme SEI 00424.047943/2019-33 (valor recolhido R$ 104.582,02 - peça 146, p. 62-76 e peça 149, p. 1-21) ;
- 11226894: identificou-se reposição ao erário cadastrada em janeiro/2009 (R$ 103.132,28) , cujo desconto encontra-se vigente até o momento (valor recolhido R$ 82.604,30 - peça 146, p. 77-90 e peça 149, p. 22-54) ;
- 2345053: identificou-se reposição ao erário cadastrada em julho/2009 (R$ 66.194,12) , sendo o último desconto em janeiro/2015 (R$ 70.834,47 - peça 146, p. 92-106 e peça 149, p. 55-76) . Portanto, houve pagamento integral da reposição ao erário;
- 1122878: servidor foi redistribuído em agosto/2007 para a Universidade Federal do Tocantins. De acordo com o processo 00424.031543/2017-44 (peça 148, p. 1-6 e peça 150, p. 66-124) , o desconto para reposição ao erário por quebra de Dedicação Exclusiva foi implementado na ficha financeira do servidor a partir de novembro/2019, após o servidor ter perdido ação impetrada na justiça para que a UnB não realizasse os descontos.
- matrículas SIAPE 404702 e 402630 tiveram o processo de ressarcimento ao erário arquivado, sob alegação de prescrição (peças 94; 146, p. 6-7 e 150, p. 1-65) .
Foi informado, adicionalmente (peça 146, p. 7) , que:
 (...) após todas as análises, as providências para ressarcimento integral dos valores faltantes foram iniciadas. Cabe ainda ressaltar que a operacionalização dos processos cabe à Diretoria de Administração de Pessoas - DAP. No entanto, destacamos que o prazo para a total reposição dos valores, possuem prerrogativa legal no Art. 46 da Lei 8.112/90 e Art. 8 da Orientação Normativa n. 005 SGP/MP de 21/02/2013, que autoriza o parcelamento da dívida, com parcelas correspondentes a 10% da remuneração do servidor. Entretanto, caso não haja o ressarcimento após a adoção das medidas processuais administrativas descritas, os processos serão direcionados à Reitoria para avaliar a pertinência de instauração de processo de tomada de contas especial, nos termos do artigo 8º da Lei 8.443/1992 ou de possível ajuizamento de ação de cobrança.
Em sua análise, a SecexEducação (peça 165) entendeu atendida a diligência, sugerindo, ante a existência de procedimentos de restituição em andamento, consignar aos gestores da UnB que lhes cabe, em autotutela e de ofício, o poder-dever de adotar as medidas necessárias para a continuidade e a conclusão dos procedimentos administrativos, independentemente de determinações ou de monitoramento por parte do Tribunal, sujeitando-lhes à imputação de sanções pela não adoção das providências necessárias, o que poderá ser reexaminado em futuras ações de controle. 
Quanto ao atendimento ao item 1.6.1.1. do Acórdão 4029/2008-1ª. Câmara, entendo solucionado o caso do Sr. Anníbal Affonso Neto, ante sua absolvição no PAD. Da mesma forma, considero resolvidos os casos das matrículas Siape 6737895 (ante o falecimento do servidor) , 1151990 e 2345053 (ante o recolhimento integral do débito) , tratadas no item 1.1.5.1 do relatório da CGU nº 224760.
No entanto, quanto aos casos ainda pendentes de restituição, considero que deva ser determinado à SecexEducação que acompanhe os recolhimentos, até o integral ressarcimento (Humberto Falcão Martins, Geraldo Sardinha Almeida e matrículas SIAPE 2171009, 404889, 404313, 11226894 e 1122878) .
Por fim, quanto aos servidores com matrículas SIAPE 404702 e 402630, que tiveram o processo arquivado, sob alegação de prescrição (peças 94; 146, p. 6-7 e 150, p. 1-65) , entendo que os casos devam ser desarquivados com vistas à continuidade do processo de ressarcimento, cabendo também o acompanhamento das providências pela SecexEducação.
 Explico. 
No caso do servidor de matrícula SIAPE 404702, consta que prestou serviços junto à Fundação de Ensino e Pesquisa em Ciências da Saúde - FEPECS, entre setembro de 2001 e novembro de 2008, mediante Acordo de Cooperação Técnica celebrado entre o Governo do Distrito Federal e a Fundação Universidade de Brasília (peça 150, p. 5) , o que configurou descumprimento do disposto no art. 14 do Decreto 94.664/1987, que trata do regime de trabalho de dedicação exclusiva, bem assim da Lei 11.526/2007, art. 2º, §§ 1º a 3º, em vigor desde 2001, por força da MP 2136-36, de 27/3/2001, que prevê a possibilidade de cessão de docentes da Carreira de Magistério, em regime de Dedicação Exclusiva, apenas para órgãos e entidades da União (peça 150, p. 6) . 
O responsável foi ouvido e apresentou defesa, que foi analisada por meio do Parecer PJU 660/09 (peça 150, p. 25-30) , de 27/7/2009, de cujo teor extraio o seguinte trecho:
Na verdade, não existem documentos nos autos que comprovem que a cessão do Prof. Paulo Sérgio França tenha se dado em virtude de qualquer acordo de cooperação técnica, salvo informações extraídas da peça da defesa (fls. 2/13) e das informações prestadas pela SRH/UnB (fls. 21/27) .
Convém esclarecer que, ainda que tenha havido um acordo para cessão do servidor, nenhum acordo tem o condão de revogar o impedimento contido no Decreto Federal n. 94.664/1987, (...) .
De qualquer sorte não subsistem dúvidas acerca da ocorrência de quebra do regime de dedicação exclusiva por parte do Prof. Paulo Sérgio França, em face das atividades desenvolvidas na Fundação de Ensino e Pesquisa em Ciências da Saúde do Governo do DF, concomitante com as de seu cargo na UnB.
Aqui, vale ressaltar que, de fato, houve efetivo dano ao erário, vez que a gratificação por dedicação exclusiva é um plus que o servidor passa a receber ao optar por tal regime, ou seja, é uma contrapartida pela renúncia ao exercício de qualquer outo emprego de natureza pública ou privada.
Assim, não é lícito ao interessado, nem ao Reitor à época, alegar desconhecimento da norma proibitiva (Decreto 94.664/1987, art. 14) , que expõe com clareza cristalina o impedimento de exercer qualquer outra atividade remunerada, pública ou privada, admitindo, entretanto, colaboração esporádica, em assuntos de sua especialidade e devidamente autorizada pela instituição; o que não é o caso.
Demais disso, não há que falar na aplicação da súmula 34/2008 da AGU, que isenta da repetição, quanto os valores são recebidos de boa-fé pelo servidor público, em decorrência de errônea ou inadequada interpretação da lei por parte da Administração Pública. Isto afirmamos, porque não se trata de inadequada ou errônea aplicação da norma. O que de fato ocorreu foi uma violação da norma proibitiva.
No tocante à decadência, invocada pelo defendente, havemos de ressaltar que tal instituto não socorre ao defendente, porque, de conformidade com § 2º, do art. 54, da Lei 9.784/1999, o exercício do direito de anular estar-se-á em prática a partir de qualquer medida administrativa que importe impugnação à validade do ato.
Com efeito, segundo a informação prestada pela SRH/UnB, fl. 26, "O relatório do TCU determinando a apuração da acumulação de cargos pelo requerente está datado de 27/4/2005 (processo TC 07.050/2005-9) ". Daí, resta inaplicável ao caso sob análise a decadência quinquenal, contida no dispositivo legal suso.
 (...) 
O exercício do controle administrativo, de uma forma geral, concretiza-se mediante as atividades de fiscalização e os recursos administrativos. A fiscalização independe de provocação e pode ocorrer no âmbito do controle hierárquico e do controle finalístico. Assim, a atividade fiscalizadora do TCU, determinando a apuração da irregularidade tem o condão de interromper, por si só, o prazo decadencial. 
Oportuno acrescentar, ainda, a inaplicabilidade da prescrição, porque, apesar de o art. 23, I, da Lei 8.429/1992 prever o prazo prescricional de cinco anos para aplicação das sanções previstas nesta lei, é entendimento nos tribunais superiores que as ações de ressarcimento de danos ao Erário, incluindo as regulamentadas pela Lei de Improbidade Administrativa, não se submetem a nenhum prazo prescricional, pois seguem o art. 37, parágrafo 5º, da Constituição Federal, que estabelece a imprescritibilidade das ações de ressarcimento.
 (...) 
Dessa forma, prescreve em cinco anos a punição do ato ilícito, mas a pretensão de ressarcimento pelo prejuízo causado ao erário é imprescritível. Assim, o entendimento é o de que o prazo de cinco anos vale apenas para aplicação de pena (suspensão de direitos políticos, perda da função pública, proibição de contratar com o Poder Público) , não para o ressarcimento dos danos aos cofres públicos.
A par disso, o professor foi notificado, em 11/8/2009, pela SRH/FUB, de que seria lançado o desconto mensal a partir da folha de setembro/2009 (peça 150, p. 31) . No entanto, em 15/9/2009, o desconto foi cancelado, conforme autorização da reitoria (peça 150, p. 33) .
Não há informações sobre os fatos ocorridos posteriormente a essa determinação do então reitor, constando apenas despacho não assinado do MPOG, de 6/4/2016, encaminhando os autos para arquivamento, "uma vez que a restituição ao Erário, (...) tornou-se inexequível em razão da incidência da prescrição".
Quanto ao segundo caso (matrícula SIAPE 402630 - peça 150, p. 37-65) , também prestou serviços à Fepecs no período de 20/3/2003 a 7/3/2006 (peça 150, p. 45) , com base em Acordo de Cooperação Técnica celebrado entre a Fundação Universidade de Brasília e o Governo do Distrito Federal. 
A respeito de sua defesa, foi lavrado o Parecer PJU 662/09, de 27/7/2009 (peça 150, p. 46-56) , de idêntico teor ao acima reproduzido. 
Nesse caso, o então reitor, em um primeiro momento, determinou a reposição ao erário (peça 150, p. 57) , para em seguida, cancelar o desconto (peça 150, p. 57) . Segundo consta de despacho do então Secretário de Recursos Humanos da FUB, datado de 26/11/2009, o processo de reposição ao erário estaria com efeito suspensivo aguardando o término dos trabalhos de PAD (peça 150, p. 60) 
Não há informação sobre o resultado do PAD, apenas despacho da Auditoria de Recursos Humanos da Secretaria de Gestão Pública do MPOG (peça 150, p. 61) , de 20/12/2013, alegando que, "como decorreram mais de 05 (cinco) anos do feito, o ressarcimento está prescrito de acordo com o estabelecido no art. 54 da Lei nº 9.784/99, razão pela qual proponho o encaminhamento dos autos ao Decanato de Gestão de Pessoas da Universidade de Brasília, para arquivamento."
Em seguimento, o Decanato de Gestão de Pessoas emitiu o Memorando n. 7688/2014/DGP, de 25/11/2014 (a cópia juntada aos autos não apresenta todas as folhas do memorando) , o qual, por relevante, reproduzo parcialmente a seguir (peça 150, p. 62-65) :
O presente documento trata de análise e questionamento a respeito do ato de cessão com ônus para o órgão de origem, do professor JOSÉ GARROFE DÓREA realizado com autorização do então reitor da UnB, em 15 de setembro de 2001, para o exercício de cargo comissionado na Escola Superior de Ciências da Saúde, instituição de Ensino Superior mantida pela Fundação de Ensino e Pesquisa em Ciências da Saúde/FEPECS, esta vinculada à Secretaria de Estado de Saúde do Distrito Federal, com a intenção de implantar o curso de graduação em Medicina.
2. O processo teve início em 23 de agosto de 2007 quando o Ministério do Planejamento, Orçamento e Gestão detectou situação de irregularidade dos servidores JOSÉ GARROFE DOREA, MOURAD IBRAHIM BELACIANO E PAULO SÉRGIO FRANÇA, mediante o cruzamento de dados do SIAPE com a Relação Anual de Informações Sociais (RAIS) , relativa ao exercício de 2004, objeto do Acórdão n. 2388 de 2006 do Plenário do Tribunal de Contas da União.
3. O Acórdão/TCU nº 2388/2006-Plenário determinou que a então Secretaria de Recursos Humanos do Ministério do Planejamento, Orçamento e Gestão - SRH/MPOG, órgão gestor dos Sistemas Sipec e Siape que, no prazo de 90 (noventa) dias coordenasse as ações a serem tomadas pelos órgãos de recursos humanos no sentido de convocar os servidores relacionados no citado relatório para tomarem as providências necessárias à regularização das situações funcionais dos docentes.
4. Isto posto, a Auditoria de Recursos Humanos, então vinculada à SRH/MPOG, expediu ofício à FUB solicitando análise das situações constatadas (...) .
 (...) 
10. A respeito do caso, cumpre esclarecer inicialmente que à época da realização da cessão do professor JOSE GARROFE DOREA, a Carreira do Magistério Superior era regida pelo Decreto 94.664/1987, (...) 
11. Depreende-se da norma que o regime de dedicação exclusiva dá ensejo à percepção de vantagem pecuniária, em contrapartida, deverá o docente prestar 40 horas semanais de trabalho em dois turnos diários, sendo também impedido de exercer outra atividade remunerada, seja pública ou privada.
12. O objetivo da dedicação exclusiva é manter o professor totalmente voltado às suas atividades docentes, com vistas a atingir um melhor aproveitamento, e para tanto, o docente recebe do Estado uma contraprestação pecuniária.
 (...) 
15. Verifica-se da leitura do supracitado dispositivo legal que ao docente, em regime de dedicação exclusiva, somente é permitida a cessão com a manutenção da vantagem de dedicação exclusiva, nos casos previstos nos parágrafos 3º e 4º do art. 1º da Lei 10.470/2002, ou seja, quando cedidos para órgão e entidades da União, para o exercício de cargo em comissão de Natureza Especial ou do Grupo-Direção e Assessoramento Superiores, de níveis DAS 4, DAS 5 ou DAS 6, ou equivalentes e também cedidos para o Ministério da Educação, para o exercício de cargo em comissão do Grupo-Direção e Assessoramento Superiores, de nível DAS3. 
16. Desse modo, segundo a legislação aplicável à época da cessão, não seria possível a realização de cessão de docente do Magistério Superior da Esfera Federal para a Esfera Estadual, no caso concreto Distrito Federal, com a manutenção da percepção da vantagem decorrente da dedicação exclusiva, tendo em vista que a legislação não traz previsão para isso, bem como contraria a própria finalidade da contraprestação pecuniária.
Apesar dessas considerações, o processo foi encaminhado para arquivamento, em observância ao "DESPACHO-MPOG, de 22 de outubro de 2014, que determina que se encaminhem os autos para arquivamento".
Do exposto, constata-se que o arquivamento dos processos referentes aos dois servidores em regime de dedicação exclusiva foi totalmente irregular, visto que a cessão dos dois professores à Fepecs, com a manutenção da percepção da gratificação por dedicação exclusiva, contrariou não apenas o art. 14 do Decreto 94.664/1987, mas também as disposições contidas na Lei 11.526/2007, art. 2º, §§ 1º a 3º, em vigor desde 2001, por força da MP 2136-36, de 27/3/2001, que vedava a cessão de servidores da esfera federal para a distrital com a manutenção da percepção da vantagem relativa ao regime de dedicação exclusiva, cabendo, então, a restituição dos valores recebidos indevidamente. 
Ressalto, por um lado, que não se aplica, em nenhum dos casos, o instituto da prescrição, visto que o art. 37, § 5º, da Constituição Federal, estabelece a imprescritibilidade das ações de ressarcimento ao Erário.
Por outro, também não há guarida para o arquivamento fundamentado no art. 54 da Lei 9.784/99: primeiro porque em nenhum dos atos de cessão houve falha de entendimento da lei, mas, sim, evidente descumprimento das disposições legais, não havendo que se falar em atos passíveis de anulação. Segundo porque não há que se falar em boa-fé dos servidores cedidos, visto que totalmente cientes dos impedimentos legais previstos no regime de dedicação exclusiva. 
Como bem salientado à peça 150, p. 111:
11. Além disso, nos termos do Parecer da AGU/MF-05/98 (...) , somente estão isentos de repor valores ao erário os servidores públicos se forem atendidos cumulativamente os seguintes requisitos:
- haver boa-fé no recebimento da vantagem;
- haver efetiva prestação de serviço;
- ter ocorrido errônea interpretação da lei pela administração, expressa em ato formal;
- ter ocorrido mudança de interpretação jurídica.
12. Nos termos da Súmula nº 34, de 16 de setembro de 2008, da Advocacia Geral da União, "Não estão sujeitos à repetição os valores recebidos de boa-fé pelo servidor público, em decorrência de errônea ou inadequada interpretação da lei por parte da Administração Pública", o que não é o caso do interessado.
13 Também o Tribunal de Contas da união sempre entendeu que somente se apura boa-fé para fins de reposição ao erário se comprovado "... erro escusável de interpretação de lei por parte do órgão ou entidade...", entendimento ratificado na Súmula 249/2007, e que também não se aplica ao caso do interessado.
Portanto, não existindo motivação regular para os arquivamentos ocorridos, entendo que o Tribunal deva determinar o desarquivamento dos processos referentes aos servidores de matrículas SIAPE 404702 e 402630, com vistas à continuidade dos processos de ressarcimento.
******
Finalizando meu pronunciamento, faço referência às diligências promovidas pela SecexEducação à UnB e à CGU acerca do processo 23106.064091/2016-02 (equivocadamente citado em alguns documentos como sendo o nº 23106.018334/2014-61) , que foi objeto de solicitação de providências pelo Ofício 21227/2017/CGPTCE/DG/SFC-CGU, de 28/11/2017, e cujo anexo Despacho CGPTCE/DG/SFC/CGU nº 1872 /2017 determinava o prazo de atendimento em 30 dias, mas que não foi cumprido pela UnB (vide peças 129-131) . 
Conforme documentação à peça 144, o referido processo trata da contratação firmada, em 13/6/2007, entre a Fundação de Apoio à Pesquisa do Distrito Federal -FAPDF e a FUB, que deu origem a quatro outros contratos entre a FUB e a Fepad - também tratados no Relatório de Demandas Especiais da CGU (vide peças 30-32) que deu origem ao PAD 00190.042641/2009-98. 
Segundo informado pela CGU (peça 139) , a TCE foi protocolada naquela Controladoria e, após análise, foi objeto de solicitação de providências por meio do referido ofício de nov/2017. Houve a devolução do processo à CGU, que, depois de nova análise, solicitou à UnB novas providências, em 8/4/2019, determinando o retorno dos autos em até sessenta dias.
No entanto, não havendo restituição dos autos, a CGU encaminhou novo ofício em 18/2/2021, reiterando a solicitação de providências enviada em 2019, e orientando que a UnB promovesse a inserção do processo no Sistema e-TCE dentro de trinta dias, a contar do recebimento da notificação. 
Consta à peça 144, p. 1153, manifestação da reitora informando, em 19/2/2021, que o processo seria encaminhado via e-TCE.
Considerando que não há nova informação a respeito, entendo que deva ser determinado à UnB que, caso ainda não o tenha feito, ultime, no prazo de trinta dias, as providências com vistas à conclusão da referida TCE, com posterior encaminhamento à CGU."
É o relatório.

não há.

Subprocurador-Geral Lucas Rocha Furtado.

PRESTAÇÃO DE CONTAS. EXERCÍCIO DE 2008. FUNDAÇÃO UNIVERSIDADE DE BRASÍLIA. INOBSERVÂNCIAS DAS REGRAS DO REGIME DE DEDICAÇÃO EXCLUSIVA, ALÉM DE OUTRAS FALHAS FORMAIS. RELATÓRIO POSTERIOR DE DEMANDAS ESPECIAIS DA CGU. IRREGULARIDADES, COM PREJÚIZO AO ERÁRIO, RELACIONADAS AO PROJETO SEGURO-DESEMPREGO, EXECUTADO POR FUNDAÇÃO VINCULADA À UNIVERSIDADE. INSTAURAÇÃO DE PAD. IRREGULAR PRESTAÇÃO DE SERVIÇOS POR PROFESSORES E SERVIDORES. NÃO VERIFICAÇÃO DE CAPACIDADE TÉCNICA E ECONÔMICO-FINANCEIRA. GRAVES PROBLEMAS FINANCEIROS ENFRENTADOS PELA FUNDAÇÃO DE APOIO, À ÉPOCA DA CONTRATAÇÃO. RETENÇÃO IRREGULAR DE 18% DE TODO O VALOR PAGO PARA A PRESTAÇÃO DE SERVIÇOS. SOBRESTAMENTO DOS CORRENTES AUTOS ATÉ A CONCLUSÃO DE OUTROS SEIS PROCESSOS. CONCLUSÃO DOS PROCESSOS SOBRESTANTES. CONSTATAÇÃO DA DEMISSÃO DO EX-REITOR E DE OUTRO SERVIDOR ENVOLVIDO. DIVERSAS TCEs INSTAURADAS. AUDIÊNCIA DOS RESPONSÁVEIS. DILIGÊNCIAS. REJEIÇÃO DAS RAZÕES DE JUSTIFICATIVA. CONSUMAÇÃO DA PRESCRIÇÃO PUNITIVA. TOMADA DE CONTAS ESPECIAIS AINDA NÃO CONCLUÍDAS. CONSTATAÇÃO DE ARQUIVAMENTO IRREGULAR DE PROCESSOS RELATIVOS AO RESSARCIMENTO POR GRATIFICAÇÕES INDEVIDAS. CONTAS IRREGULARES. PROVIDÊNCIAS INTERNAS À SECEXEDUCAÇÃO. DETERMINAÇÃO À FUNDAÇÃO UNIVERSIDADE DE BRASÍLIA. COMUNICAÇÕES.

PRESTAÇÃO DE CONTAS (PC)

Secretaria de Controle Externo da Educação, da Cultura e do Desporto (SecexEduc).

Trata-se das contas anuais da Fundação Universidade de Brasília (FUB) , exercício 2008, sobrestadas por força do Acórdão 1538/2013-TCU-Primeira Câmara, até que fossem apreciados os TC Processo 010.479/2011-2, Processo 029.170/2010-9, Processo 029.166/2010-1, Processo 006.493/2012-2, Processo 010.481/2011-7 e Processo 037.326/2011-2.
Em primeira instrução, à peça 26, consubstanciou-se que, à exceção de uma ressalva referente a inobservâncias das regras do regime de dedicação exclusiva, todas as demais constatações trazidas pelo Controle Interno diziam respeito às condições e limites de realização de despesa pública mediante a utilização do Cartão de Pagamento do Governo Federal.
Tais apontamentos, segundo a então 6ª Secex, poderiam ser consideradas como falhas formais, tendo em vista que a CGU não havia demonstrado a ocorrência de danos materiais de maior monta, mas, sim, o descumprimento de regras e condições de aplicação definidas em normativo específico relativo ao tema.
A FUB teria demonstrado a adoção de providências a fim de fortalecer seus mecanismos de controle interno acerca da utilização do suprimento de fundos, via cartão corporativo, por meio da implementação de normativos e providências respectivos aos níveis de realização do gasto. Entendeu-se, além disso, que o registro das constatações deveria persistir como ressalva às contas dos responsáveis apontados, seguida da ciência ao jurisdicionado acerca de tais irregularidades.
Refugia a tais questões, todavia, uma série de processos constituídos a partir de relatórios de auditorias especiais realizadas pela Secretaria Federal de Controle - SFC/CGU, a dar notícia de indícios de fraude e diversas outras irregularidades graves identificadas no âmbito de algumas unidades gestoras da universidade, atravessando diversos exercícios, inclusive o de 2008 - cujas contas dos administradores ora se apreciam.
Por se tratar, àquele tempo, de assunto ainda em monitoramento por parte da unidade técnica - com a abertura de diversos processos para apuração da matéria, inclusive com potencial prejuízo ao Erário -, e considerando o eventual impacto na apreciação das presentes contas, propôs-se o sobrestamento destes autos, até que julgadas duas representações e quatro monitoramentos relacionados ao assunto. A proposta foi acolhida mediante o Acórdão 1538/2013-TCU-Primeira Câmara, por mim relatado.
Em 24/4/2020, apôs-se nova instrução lavrada pela Secretaria de Controle Externo da Educação (SecexEducação) , anotou-se que foi juntada aos autos documentação oriunda da CGU referente ao Processo Administrativo Disciplinar (PAD) nº 00190.042641/2009-98, originário do Ministério da Educação, instaurado por conta do Relatório de Demandas Especiais (RDE) nº 00190.014992/2008-28, cujo conteúdo - como narrarei - tem profunda relação com o julgamento das presentes contas.
II - Resumo do Processo Administrativo Disciplinar (PAD) nº 00190.042641/2009-98
A Comissão do PAD apurou que, em 14/11/2007, a Secretaria de Políticas Públicas de Emprego do Ministério do Trabalho e Emprego (MTE) ofereceu à FUB a oportunidade de firmar parceria a fim de avaliar, de forma integrada, as ações do Programa Seguro-Desemprego e do Plano Nacional de Qualificação 2007. Interessada em participar, treze dias depois, a Fundação Universidade de Brasília elaborou proposta e plano de trabalho, encaminhados ao MTE em 17/11/2007.
De acordo com a RDE, o ministério emitiu nota de crédito em favor da FUB, no valor de R$ 2.499.941,00, de sorte a atender o destaque do MTE para a execução de avaliação externa do programa seguro-desemprego. O recurso transferido à universidade foi disponibilizado para a Editora da UnB (EDU) , cujo responsável é o Sr. Alexandre Lima (então Diretor Executivo da entidade) .
Consta do PAD que a FUB elaborou termo de referência genérico buscando a contratação de uma entidade para executar a primeira parte do projeto referente ao valor total repassado. No mesmo dia em que recebeu o termo de referência (21/12/2007) , a Fundação de Estudos e Pesquisas em Administração (Fepad) apresentou sua proposta com o exato valor do repasse recebido pela FUB (R$ 2.499.941,00) .
Posteriormente, seis dias depois, em 27/12/2007, o contrato foi assinado com a Fepad, tendo como escopo o seguinte objeto: "Estudo Preliminar, Metodologia de Avaliação e Avaliação Piloto no âmbito do Seguro Desemprego e dos Serviços de Intermediação de Mão de Obra e Serviços de Qualificação Social e Profissional, de acordo com o Termo de Referência em anexo, que passa a ser parte integrantes deste documento". A contratação ocorreu por dispensa de licitação (art. 24, inciso XIII, da Lei 8.666/93) , com vigência de seis meses. Assinaram o contrato o então reitor da UnB, Sr. Timothy Martin Mulholland, e o Sr. Cláudio de Moraes Machado, pela Fepad.
A parcela contratada para execução pela Fepad corresponde a 1/4 do projeto todo. As demais foram executadas diretamente pela FUB, por meio do Centro de Pesquisas de Opinião Pública da UnB (DATAUnb) .
Constam também do Relatório de Demandas Especiais "fatos relevantes" abaixo discriminados:
a) disparidades de valores entre proposta e contrato, demonstrando ausência de preocupação com parâmetros efetivos de custos, mas apenas com o total de recursos disponíveis;
b) retenção irregular de 18% de taxa administrativa pela Fepad, no valor de R$ 112.500,00 até 12/6/2008, sem previsão contratual; e
c) utilização dos recursos do projeto, no total de R$ 231.400,00, para pagamento de servidores da FUB, procedimento vedado pela LDO 2007 (Lei 11.439/2006) .
Os fatos apurados pela Controladoria-Geral da União abrangeram o período do contrato até o mês de abril/2008. Até aquela oportunidade, haviam sido realizados pagamentos da ordem de R$ 625.000,00 à Fepad. Após essa data, pagaram-se mais R$ 1.731.250,00.
A comissão do PAD, ao aprofundar a análise da CGU, acresceu ao rol de potenciais ilicitudes (algumas delas, gravíssimas) , o seguinte:
a) não caracterização da necessidade da contratação: foi apurado que o os serviços técnicos especializados poderiam ter sido tranquilamente executados pela própria FUB, por intermédio do Centro de Pesquisas de Opinião Pública da UnB (DATAUnb) , que detém reconhecida competência na área de pesquisas. Além disso, verificou-se que o projeto foi, na prática, executado pelo DATAUnB; 
b) ausência de motivos para escolha da Fepad: não houve exposição de motivos para a escolha da Fepad em detrimento de outras instituições, nem pesquisas prévias e obtenção de orçamentos; 
c) ausência de justificativa do preço: a FUB não justificou o valor do contrato, nem discriminou as diversas fases da execução. Em um documento intitulado "Razão da escolha da contratada e justificativa de preço" não houve comprovação da afirmação de que a proposta apresentada pela Fepad se aproximava dos "custos usualmente praticados" e que estes se apresentavam "inferiores aos habituais de mercado". O Termo de Referência elaborado pelo DATAUnB mencionava apenas a listagem de produtos esperados, sem discriminar quaisquer outros elementos necessários para a formulação das propostas; 
d) ausência de verificação da qualificação técnico-operacional e econômico-financeira da Fepad: o MTE indicou alguns pré-requisitos para a escolha da FUB como executora do projeto. A Fepad não reunia as características exigidas e ficou comprovado que a execução foi feita pelos próprios servidores do DATAUnB, servindo a Fepad como mero interveniente financeiro. Verificou-se, ainda, por meio de depoimentos, que a contratação da Fepad ocorreu como forma de auxiliá-la em sua recuperação econômica, tendo em vista que a fundação de apoio passava por graves dificuldades financeiras; e
e) conhecimento pela FUB dos graves problemas financeiros enfrentados pela Fepad: o reitor Timothy Martin Mulholland tinha conhecimento da situação financeira da Fepad e, mesmo assim, efetuou sua contratação.
Ao fim, foram demitidos o reitor Timothy Mulholland e o Diretor da EDU (Sr. Alexandre Lima) , ambos incluídos no rol de responsáveis das presentes contas.
III - Julgamento das contas da Fundação Universidade de Brasília relativas ao exercício de 2007
Em extrato, as contas da FUB relativas ao ano de 2007 foram apreciadas pelo Acórdão 11936/2020-TCU-Segunda Câmara, relatado pelo eminente Min. Augusto Nardes. Naquele julgado, consideraram-se as contas do ex-reitor Timothy Martin Mulholland e do Sr. Alexandre Lima como iliquidáveis, ordenando o trancamento e o consequente arquivamento do processo. Os demais responsáveis tiveram suas contas julgadas regulares com ressalva, conferindo-lhes quitação.
Naquela ocasião, anuindo posicionamento da unidade técnica e do douto Procurador Paulo Bugarin, o relator ponderou - seguido por aquele colegiado - que "precedentemente, por intermédio do Acórdão 5659/2015-TCU-Segunda Câmara, que o transcurso de longo período de tempo entre os fatos e a convocação dos responsáveis em processo de contas pode, em tese, comprometer o exercício do direito de defesa [...]".
Fato é que, não obstante se reconhecer que o lapso temporal alongado não é peremptório para a atestação do prejuízo à defesa, naquele caso examinado, considerou-se que "o tempo decorrido pode efetivamente representar prejuízo à ampla defesa e ao contraditório, e essa situação não foi gerada pelos gestores responsáveis [...]", concordando com o MP/TCU que "o encaminhamento mais adequado é considerar as contas iliquidáveis, uma vez que situação de força maior, no caso a demora do Tribunal em julgar as presentes contas, em virtude da multiplicidade de processos a interferirem no mérito deste processo, com o consequente sobrestamento deste feito, e a consequente não razoabilidade no chamamento aos autos desses gestores, decorridos treze anos dos atos em discussão, tornaram materialmente impossível o julgamento de mérito".
IV - Divergência entre a unidade técnica e o MP/TCU e determinação de novas diligências
Em seu pronunciamento à peça 77, a SecexEducação posicionou-se opinando que os processos que causaram o sobrestamento destes autos foram todos encerrados e o exame das respectivas deliberações teria demonstrado que não tiveram impacto na análise da presente prestação de contas. Justo, assim, que se levantasse o sobrestamento.
Consoante os elementos reunidos, ainda, concluiu-se que os atos mais determinantes para a configuração das irregularidades narradas remeteriam ao exercício de 2007 (mormente as ilicitudes apuradas no Processo Administrativo Disciplinar que concluiu pela demissão de dois responsáveis) sendo que, em 2008 - período abrangido pelo presente julgamento - teriam ocorrido apenas "desdobramentos operacionais", os quais deveriam ser encaminhados sob a forma de ressalvas à aprovação das contas nesse último exercício.
No mais, as constatações trazidas pela CGU diriam respeito, em sua maioria, às condições e limites de realização da despesa pública mediante a utilização do Cartão de Pagamento do Governo Federal. Tais constatações poderiam ser consideradas como falhas formais, tendo em vista que o Controle Interno não demonstraria a ocorrência de danos materiais de maior monta e, sim, o descumprimento das regras e condições de aplicação definidas em normativos próprios de regência.
Além disso, a FUB teria demonstrado a adoção de providências a fim de fortalecer seus mecanismos de controle interno acerca da utilização do suprimento de fundos, via cartão corporativo, por meio do estabelecimento de normativos e controle dos níveis da realização do gasto. Na mesma linha, quanto às inobservâncias das regras do regime de dedicação exclusiva, identicamente a universidade teria adotado medidas satisfatórias. Finalmente, com relação aos problemas de pagamento com cartão corporativo, entendeu-se que eventuais ressalvas não se aplicariam aos gestores arrolados entre os responsáveis destas contas após o ajuste do rol. Avaliou-se, pois, que apenas o registro da constatação referente à dedicação exclusiva deveria persistir como ressalva às contas dos responsáveis apontados.
O Ministério Público junto ao TCU discordou da unidade técnica, em parecer subscrito pelo Procurador Lucas Rocha Furtado (peça 79) .
O membro do Parquet contrapôs que, conquanto os atos que deram origem ao Programa Seguro-Desemprego tenham se dado em 2007 - cujas respectivas contas foram julgadas iliquidáveis - todos os pagamentos deram-se no exercício de 2008, de sorte que a irregular percepção tanto da taxa de administração de 18% pela Fepad, quanto a irregular prestação de serviços por professores em regime de dedicação exclusiva, e, ainda, a dissimulada execução dos serviços contratados pela DATAUnB, todas ocorreram no exercício ora em julgamento. 
Em outras palavras, os acontecimentos de 2008 não constituem "meros desdobramentos operacionais", mas ocorrências críticas, que ensejam a devida apuração nestas contas, devendo ocorrer, no mínimo, a audiência dos envolvidos na prática irregular.
Em verdade, em questão fulcral, o Procurador Lucas Furtado defendeu não haver qualquer óbice ao exercício do contraditório e da ampla defesa, posto que o relatório da Comissão de PAD foi emitido em 26/2/2014, tendo o ex-reitor, inclusive, apresentado memoriais, na ocasião. 
Em acréscimo, o Ministério Público lembrou que a Comissão do PAD recomendou a abertura de três tomada de contas especiais, sendo: uma para apurar o recebimento das taxas administrativas de 18% irregularmente percebidas pela Fepad; outra para apurar prejuízos concernentes de gratificações do projeto recebidas por professores em dedicação exclusiva; e uma terceira para avaliar o recebimento indevido de pagamento a servidor da Fundação de Estudos e Pesquisas em Administração. Não havia informações colacionadas aos autos sobre esses processos, com potencial impacto na avaliação das contas dos responsáveis.
Sugeriu-se, desse modo, além da audiência dos responsáveis (Sr. Timothy Martin Mulholland e Alexandre Lima) , empreender diligência para avaliar a situação daquelas tomadas de contas especiais pendentes. Igualmente se propôs encaminhar expediente à universidade para analisar a devida quitação de gratificações indevidas então tomadas por servidores da FUB.
Em último apontamento, o MP/TCU observou que no relatório da CGU foram registradas constatações envolvendo o uso de cartões corporativos do Governo Federal, como também a inobservância do regime de dedicação exclusiva por professores da UnB, no que, novamente, caberiam diligências a respeito.
Em despacho à peça 80, concordei com a cuidadosa avaliação do Ministério Público e determinei a realização das medidas sugeridas.
V - Instrução após diligências e nova divergência do MP
Sobre os fatos apurados no PAD, à peça 132, a unidade técnica novamente concluiu que deveriam ser acatadas parcialmente as justificativas apresentadas pelo Sr. Alexandre Lima, entendendo não serem graves a ponto de macular a gestão e que os mesmos fatos, em necessária simetria, já haviam sido examinados nas contas da entidade relativas ao ano de 2007 (TC Processo 020.542/2008-2) , julgadas por meio do Acórdão 11936/2020-TCU-Segunda Câmara, Relator Ministro Augusto Nardes. Naquele julgado, como já dito, as contas dos responsáveis foram consideradas iliquidáveis, ordenando o trancamento e o consequente arquivamento do processo. Por sua vez, ainda que o Sr. Timothy Martin Mulholland não tenha respondido à audiência - devendo ser considerado revel, nos termos do art. 12, §3º, da Lei 8443/1992 - os argumentos encaminhados pelo outro responsável poderiam, no que couber, ser utilizados em proveito do ex-reitor. 
Após novas diligências necessárias, em rápido resumo, a derradeira instrução de peça 165 concluiu também por dar ciência à UnB que, em dever de autotutela - no que se refere aos procedimentos ainda em andamento para restituição de valores irregularmente devidos por servidores, bem como as tomadas de contas especial ainda não encaminhadas ao TCU -, existe um poder-dever de concluir tais procedimentos, independentemente de determinações ou de monitoramento por parte do Tribunal, sujeitando-lhes à imputação de sanções pela não adoção das providências necessárias (art. 58 da Lei 8.443/1992) , o que poderá ser reexaminado em futuras ações de controle.
Também se propôs ordenar à SecexEducação que inclua no próximo ciclo do "Acompanhamento das TCEs na fase interna das universidades federais" o exame da situação das tomadas de contas especiais ainda pendentes de término, em sua fase interna.
O diretor da unidade técnica confirmou as conclusões do auditor-instrutor, acrescentando, ainda, as razões abaixo resumidas:
a irregularidade "percepção de taxa de administração de 18%" teria baixa materialidade (cerca de 0,012% do orçamento anual da UnB) . Além disso, somente a partir dos novos paradigmas firmados pelo referido Acórdão 2371/2008-TCU-Plenário e pelo Decreto 7.423/2010 é que a relação entre as Universidades e suas fundações de apoio foi aperfeiçoada, consolidando-se entendimentos e dando maior clareza e segurança jurídica às partes envolvidas; 
quanto à irregular prestação de serviços por servidores e professores, inclusive em regime de dedicação exclusiva, observou que a Lei 8.958/1994 previa a concessão de bolsas de ensino, de pesquisa e de extensão aos servidores vinculados a projetos institucionais. Também o Decreto 94.664/1987, em seu art. 14, admite que o professor em regime de dedicação exclusiva pode realizar "colaboração esporádica, remunerada ou não, em assuntos de sua especialidade e devidamente autorizada pela instituição [...]", situação que caberia nos projetos com fundações de apoio. Assim, tendo em vista que a Fepad era uma fundação de apoio, que os professores teriam recebido em caráter esporádico, por poucos meses, e ante o tempo decorrido, não seria razoável reexaminar as situações; e
com relação à execução pelo DATAUnB dos serviços contratados junto à Fepad, ressaltou que a relação entre as Universidades e suas fundações de apoio teria como finalidade, nos termos do art. 1º da Lei 8.958/1994, "apoiar projetos de ensino, pesquisa, extensão, desenvolvimento institucional, científico e tecnológico e estímulo à inovação, inclusive na gestão administrativa e financeira necessária à execução desses projetos" (grifo no original) . Assim, à fundação de apoio caberia apoiar a execução do projeto, mediante a gestão dos recursos, a contratação de pessoal temporário, a realização de compras e outras atividades de caráter operacional e administrativo, sob comando e diretrizes estabelecidas pelo coordenador e pela equipe designados pela Universidade, sendo lícito e regular que servidores da Universidade participem da execução mediante o recebimento de bolsas. Desta forma, a execução dos serviços técnicos especializados por servidores da UnB, por intermédio do DATAUnB, não caracterizaria, por si só, qualquer irregularidade quanto à contratação da fundação de apoio, já que esta seria a realidade da maioria dos projetos pactuados e está de acordo com a legislação.
O sempre diligente Procurador Lucas Rocha Furtado discordou novamente das conclusões da unidade técnica, em parecer juntado à peça 167. Às respectivas considerações do membro do Ministério Público relacionadas ao impacto do PAD nº 00190.042641/2009-98 na apreciação das contas dos responsáveis ouvidos em audiência, incorporo as minhas razões de decidir, pelos motivos que agora passo a dissertar.
V - Divergência do MP/TCU e apreciação da matéria
É fato que o robusto material probatório e a ligeireza em que todo o processo foi idealizado, planejado e firmado depõe contra os responsáveis, em termos das condutas exigíveis dos responsáveis na gerência, guarda e administração de gastos da ordem de R$ 2,5 milhões relacionados ao objeto "Estudo Preliminar, Metodologia de Avaliação e Avaliação Piloto no âmbito do Seguro Desemprego e dos Serviços de Intermediação de Mão de Obra e Serviços de Qualificação Social e Profissional, de acordo com o Termo de Referência em anexo, que passa a ser parte integrantes deste documento".
Tal qual rememora o Parquet de contas, todo o trâmite de germinação e consubstanciação do acordo inquinado deu-se de 14/11/2007 (situação em que o MTE ofereceu à FUB a oportunidade de subscrever parceria nas ações do Programa Seguro-Desemprego) , até o dia 26/12/2007, quando da disponibilização à editora da UnB da totalidade dos recursos do projeto, com atos fulcrais realizados no ínterim de 17/12/2017, quando da aprovação da proposta e emissão da nota de crédito, até a efetiva transferência, em apenas nove dias de trâmite. Isso tudo somado às dúvidas lançadas sobre a não caracterização da necessidade da contratação; da experiência prévia da Fepad; do preço acordado; do objeto genérico indicado e demais questionamentos identificados na Auditoria Especial da CGU e no Processo Administrativo Disciplinar respectivo.
É cediço, ainda, que tais fatos referem-se ao exercício de 2007, já apreciados mediante o Acórdão 11936/2020-TCU-Segunda Câmara, no que descabe reapreciar tais conclusões. Concordo inteiramente com o MP/TCU, contudo, que a inteira execução do projeto se deu no exercício seguinte e, em face da gravidade das irregularidades noticiadas - a culminar na demissão dos responsáveis ouvidos em audiência - cabe agora ponderar, nesta oportunidade, as condições que o ex-reitor e o diretor da Editora da UnB (EDU) tinham, já em 2008, para identificar, supervisionar e mesmo coibir as condutas ilícitas então reportadas. 
Falo, especificamente, da retenção irregular de 18% de taxa administrativa pela Fepad; do indevido recebimento de gratificações por servidores em regime de dedicação exclusiva; e também da terceirização total dos serviços prestados para área específica da própria universidade.
Se já não fosse grave a carência do bom planejamento da pactuação, as consequências nocivas, advindas do acordo, ocorreram todas em 2008, com razoável independência, em termos de exigibilidade de fiscalização, da respectiva fase de planejamento.
Nessa bússola, penso existir acervo probatório suficiente para ajuizar uma razoável ciência dos responsáveis sobre a situação falimentar pela qual passava a Fepad, a exigir o proporcional acompanhamento, sob pena de culpa in vigilando, de capacidade da fundação de adimplir o contrato. Aliás, tal condição financeira, ao que indicam as peças carreadas aos autos, foi decisiva para a prolação do acordo. Tal qual consta no parecer do Procurador Lucas Furtado:
"[...] Diversos depoimentos juntados aos autos apontam que havia a urgente necessidade de se transferir os recursos para uma fundação de apoio, de forma que a UnB não tivesse que devolver os recursos repassados pelo MTE no apagar das luzes do exercício de 2007 (vide depoimentos de Danilo Nolasco, peça 51, p. 41; de José Ângelo Belloni, peça 52, p. 3-4; de Carlos Pedrosa Angeleas, peça 52, p. 41-43; e de Henrique Carlos de Castro, peça 52, p. 37) ."
Numerosos depoimentos colhidos no âmbito do PAD ratificam o intuído pelo ilustre Procurador (vide, por exemplo, peça 52, p. 41-43) . Em menção devidamente suportada, o MP/TCU denota que existia um conhecimento presumidamente uniforme na direção da universidade de que a Fepad não dispunha de estrutura adequada à condução do projeto e enfrentava, à época, graves dificuldades financeiras, a serem inclusive saneadas (ou mitigadas) com os recursos provindos do MTE. Declarações diversas no processo, empreendidas por, pelo menos, outros seis servidores, diligenciadas no processo disciplinar, respaldariam tal conclusão (peças 3-4, 37-38, 40-41, 49-50, 52, p. 63, 66-67) .
Tal condição financeira e discutível capacidade técnica da executora se já exigiriam uma conduta diversa do historiado neste processo durante o planejamento da contratação, na fase executória, então, certamente tem o condão de demandar especial diligência no respectivo acompanhamento e fiscalização da pactuação.
Sobre o papel da Fepad, em vista de sua frágil situação técnico-financeira, transcrevo trecho elucidativo do parecer do Ministério Público:
"Em seu despacho à peça 166, o Sr. Diretor ressaltou o disposto no art. 1º da Lei 8.958/1994, que estabeleceu como finalidade das fundações de apoio 'apoiar projetos de ensino, pesquisa, extensão, desenvolvimento institucional, científico e tecnológico e estímulo à inovação, inclusive na gestão administrativa e financeira necessária à execução desses projetos' (grifo no original) . Assim, à fundação de apoio caberia apoiar a execução do projeto, mediante a gestão dos recursos, a contratação de pessoal temporário, a realização de compras e outras atividades de caráter operacional e administrativo. 
Todavia, no caso, a Fepad funcionou somente como uma espécie de 'tesouraria', apenas realizando pagamentos pelos diversos serviços prestados, visto que a coordenação administrativa e financeira do projeto ficou, de fato, a cargo do Sr. Antônio Carlos Ferreira de Souza Leal (peça 120) , o qual, na qualidade de Assistente de Direção do DATAUnB (peça 35, p. 8-9) , foi o responsável pela elaboração do malfadado termo de referência apresentado pelo DATAUnB (peça 35, p. 11-16) . 
Ressalto que o Sr. Antônio Carlos, embora 'contratado' pela Fepad para atuar como coordenador administrativo-financeiro do projeto, continuou trabalhando nas dependências do DATAUnB, onde já era o responsável por 'executar os procedimentos administrativos necessários para o desenvolvimento das atividades institucionais e realização de projetos do DATAUnB' (peça 35, p. 9) . Ou seja, ele passou a ser remunerado, adicionalmente, por atividades que já faziam parte de suas obrigações regulares no DATAUnB, atividades estas que ele continuou executando mesmo após o afastamento da Fepad (peça 81, p. 51-53) ."
Igualmente, impressiona a robustez de provas reunidas no PAD, atentamente reproduzida pelo MP de contas (peça 51, p. 4-6, 42-43) . Sobre o processo disciplinar, aliás, firmo convicção que não houve qualquer prejuízo à ampla defesa e ao contraditório, em paridade, mais uma vez, à opinião do MP/TCU.
Refuto, em outra linha, do mesmo modo que o Procurador Lucas Rocha Furtado, a afirmativa do diretor da unidade técnica sobre o pagamento irregular de R$ 112.500,00 ser de "baixa materialidade" e, pela "pequena monta", a conduzir o entendimento por uma irregularidade meramente formal. Além de o valor atualizado não ser desprezível (com o principal datado de 2008) , a reprovabilidade das condutas narradas, mesmo descortinadas em um caso concreto, dissocia-se relevantemente do zelo e probidade exigíveis de um dever de gestão - tanto que os administradores foram demitidos, em extenso material investigativo produzido no âmbito do PAD (elaborado ainda em 2014) , a seguir plenamente os direitos de defesa e devidamente juntado aos correntes autos. 
Ainda sobre o parecer do diretor da subunidade, filio-me, uma vez mais, à opinião do MP, em teor abaixo excertado:
Com relação à irregular prestação de serviços por servidores e professores, inclusive em regime de dedicação exclusiva, o Sr. Diretor observou que a Lei 8.958/1994 previa a concessão de bolsas de ensino, de pesquisa e de extensão aos servidores vinculados a projetos institucionais. 
Ressaltou também o Decreto 94.664/1987, que, em seu art. 14, admite que o professor em regime de dedicação exclusiva pode realizar "colaboração esporádica, remunerada ou não, em assuntos de sua especialidade e devidamente autorizada pela instituição, (...) ", situação que, segundo ele, caberia nos projetos com fundações de apoio. 
Assim, tendo em vista que a Fepad era uma fundação de apoio, que os professores teriam recebido em caráter esporádico, por poucos meses, e ante o tempo decorrido, não seria razoável, em seu julgamento, reexaminar as situações. 
No entanto, conforme registrado no Relatório Final do PAD (peça 81, p. 7-11) , os servidores da UnB "contratados" pela Fepad não receberam bolsas de ensino, de pesquisa ou de extensão, sendo os pagamentos efetuados por meio de RPA (peça 35, p. 44/61) , fato confirmado no depoimento do Sr. Moisés Villamil Balestro (peça 51, p. 9) : 'QUE o depoente não recebeu qualquer valor proveniente de bolsa de estudo ou pesquisa neste projeto' (vide os contratados à peça 33, p. 20-31) . 
Afora isso, não há que se falar que a colaboração dos professores ao projeto teve caráter esporádico. Esporádico, conforme o dicionário aulete.com.br, é algo 'que não é frequente, que ocorre pouco, sem proximidade de ocorrências, no tempo ou no espaço; disperso, esparso'; 'cuja ocorrência não é vinculada a causas previsíveis, estruturadas, regulares; casual, eventual; fortuito.
No entanto, na proposta apresentada pela UnB ao MTE, já havia a previsão de 24 meses para a execução das fases 1 e 2, e, na proposta apresentada pela Fepad e no decorrente contrato, a execução inicialmente prevista foi de 6 meses. Portanto, no caso em análise, não há como se considerar a atuação dos professores como esporádica, com vistas ao seu enquadramento no disposto no art. 14 do Decreto 94.664/1987. 
Delimitadas as irregularidades, há que se avaliar as responsabilidades". (grifei) 
Sobre a alegação do Sr. Alexandre Lima de que desconhecia a taxa de cobrança de 18%, bem como de que nunca teria recebido prestação de contas da Fepad relativas ao contrato - onde constariam as contratações de professores sob o regime de dedicação exclusiva -, avalio que, a tomar pela celeridade e açodamento em que o contrato foi firmado, bem como da situação falimentar da fundação de apoio, ao administrador, na fase executória da pactuação, como já dito, caberia um maior dever de cuidado e vigilância. 
Some-se a isso, as oportunas considerações do Ministério Público acerca de depoimentos atestando o encaminhamento de informações contínuas sobre o andamento do contrato ao Sr. Alexandre (peça 52, p. 41-43) , bem como notas fiscais pagas durante a gestão do ex-diretor, com a sua autorização de pagamento.
Transcrevo mais uma precisa constatação do MP/TCU, ao destacar que:
"[...] d) as notas fiscais foram encaminhadas pela Fepad ao Sr. Alexandre Lima, bem como os relatórios referentes aos produtos 1 e 2 (peça 33, p. 33-39 e 47-55) . No primeiro relatório, de 28/2/2008, foram relacionados quatorze pesquisadores envolvidos no projeto, sendo oito deles professores da UnB, encontrando-se, em anexo, seus respectivos currículos;
[e principalmente, que] e) foi o próprio Sr. Alexandre Lima que indicou a si mesmo como gestor do contrato firmado com a Fepad, figurando o Sr. Carlos Pedrosa Angeleas apenas como gestor substituto (peças 37, p. 33; 47, p. 1) . Não há qualquer indicativo de que o responsável tenha sido obrigado a fazê-lo." (grifei) 
Ao indicar, a si mesmo, como gestor do contrato, o dirigente assumiu o risco de fazê-lo, acumulando funções gerenciais e executivas - com temerária não segregação de funções. Não se alegue, agora, que dele não se exigiria revisar todo e qualquer ato firmado, locupletando-se da própria torpeza. Tal decisão, friso, foi integralmente tomada e desenvolvida em 2008, não no exercício anterior.
No que se refere ao Sr. Timothy Mulholland, finalmente, considerando a aposição de suas assinaturas no contrato e na exigibilidade de razoável ciência sobre a situação financeira da Fepad, mas, principalmente, em face das diversas ressalvas empreendidas pela consultoria jurídica da universidade - inclusive sobre os cuidados a serem tomados no acompanhamento do contrato e aos servidores em regime de dedicação exclusiva, perfilho idêntico posicionamento ao do Procurador Lucas Furtado sobre a negativa de suas razões de justificativa, pelos fundamentos esposados no parecer do membro do MP.
VI - Demais encaminhamentos sobre as tomadas de contas especiais abertas e devolução de recursos indevidamente recebidos por servidores da universidade
Sobre o acompanhamento e verificação do andamento das TCE constituídas para a identificação dos responsáveis e quantificação do dano relativo à matéria aposta nos presentes autos, não obstante reconhecer a mora na conclusão de tais procedimentos, filio-me às conclusões da unidade técnica, em economia processual e sem prejuízo da finalidade do procedimento, de que, no próximo ciclo do "Acompanhamento das TCEs na fase interna das Universidades Federais", avalie-se o fiel cumprimento das decisões pretéritas do Tribunal, como também o bom andamento de cada processo. Caso encontrada alguma ilicitude ou má conduta, a SecexEducação pode representar, em autos próprios, qualquer nova irregularidade encontrada.
No que se refere à devolução de valores recebidos irregularmente por servidores em dedicação exclusiva, considerando a constatação de numerosos procedimentos a atestar o ressarcimento integral, bem como o regular andamento do desconto em folha de diversos outros, em visão de riscos, conveniência e oportunidade de alocação de recursos de controle em tal verificação, entendo desnecessária qualquer medida adicional, sendo suficiente a ciência proposta pela unidade técnica.
Tenho como exceção, unicamente, em linha com o alertado pelo Ministério Público, os processos referentes aos dois servidores em regime de dedicação exclusiva tiveram seus processos arquivados irregularmente, visto que a cessão dos dois professores à Fepecs, com a manutenção da percepção da gratificação por dedicação exclusiva, contrariou não apenas o art. 14 do Decreto 94.664/1987, mas também as disposições contidas na Lei 11.526/2007, art. 2º, §§ 1º a 3º, em vigor desde 2001, por força da MP 2136-36, de 27/3/2001, que vedava a cessão de servidores da esfera federal para a distrital com a manutenção da percepção da vantagem relativa ao regime de dedicação exclusiva, cabendo, então, a restituição dos valores recebidos indevidamente. Ademais, não se aplica a nenhum desses processos o instituto da prescrição, nos moldes do estabelecido mediante a Súmula-TCU 282.
Nessa situação, entendo que caiba ciência à UnB sobre tal situação, para que tome providências saneadoras cabíveis.
Finalmente, sobre as questões afetas ao uso do cartão corporativo e às regras gerais sobre o regime de dedicação exclusiva, tal qual a SecexEducação, avalio que a FUB demonstrou a adoção de providências a fim de fortalecer seus mecanismos de controle interno, por meio do estabelecimento de normativos e outras rotinas para robustecer suas salvaguardas sobre tais questões. 
VI - Demais encaminhamentos sobre as tomadas de contas especiais abertas e devolução de recursos indevidamente recebidos por servidores da universidade
Em conclusão a todo o dissertado, sobre o impacto das graves irregularidades investigadas no âmbito do Processo Administrativo Disciplinar (PAD) nº 00190.042641/2009-98, originário do Ministério da Educação, instaurado por conta do Relatório de Demandas Especiais (RDE) nº 00190.014992/2008-28, acolhendo integralmente o parecer do Ministério Público do TCU, entendo que o Sr. Timothy Martin Mulholland deva ser considerado revel, nos termos do art. 12, §3º, da Lei 8.443/1992. Por sua vez, as razões de justificativa apresentadas pelo ex-reitor e pelo Sr. Alexandre Lima devem ser rejeitadas, com julgamento das respetivas contas pela irregularidade, mas sem aplicação de multa, em vista da consumação da prescrição punitiva, na linha do esposado no Acórdão 1441/2016-TCU-Plenário. Os demais responsáveis devem ter as suas contas julgadas regulares, conferindo-lhes quitação plena. 
Seguem-se, ademais, as ciências e determinações de providências internas sugeridas pela SecexEducação.
Ante o exposto, VOTO por que seja adotada a deliberação que ora submeto a este Colegiado.
TCU, Sala das Sessões, em 16 de agosto de 2022.
BENJAMIN ZYMLER 
Relator